# 文本数据分析 {#sec-analysis-text-data}

```{r}
#| echo: false

source("_common.R")
```

R 语言官网的任务视图中有自然语言处理（Natural Language Processing）视图，它涵盖文本数据分析（Text Analysis）的内容。R 语言社区中有两本文本分析相关的著作，分别是《Text Mining with R》[@Silge2017]和《Supervised Machine Learning for Text Analysis in R》[@Hvitfeldt2021]。

本文获取 CRAN 上发布的 R 包元数据中的描述字段，利用文本分析工具，实现 R 包主题分类。首先加载后续用到的一些文本分析和建模的 R 包。

```{r, message=FALSE}
library(quanteda)  # 词库 分词
library(quanteda.textplots)
library(quanteda.textstats)
library(quanteda.textmodels) # LSA
library(ggplot2)     # 绘图
library(ggrepel)
library(text2vec)    # LDA 算法
```

接着，调用 `tools` 包的函数 `CRAN_package_db()` 获取 R 包元数据，为了方便后续重复使用，保存到本地。

```{r}
pdb <- readRDS(file = "data/cran-package-db-20250801.rds")
pdb <- subset(
  x = pdb, subset = !duplicated(Package), select = c("Package", "Title")
)
```

去除重复的记录，保留 Package 和 Title 字段，该数据集共含有 `r dim(pdb)[1]` 个 R 包的元数据。

```{r}
head(pdb)
```

## 数据清理和准备 {#sec-data-cleaning-stemming}

-   去掉换行符 `\n` 和单引号 `'` 等，
-   名词和动词还原，如 models / modeling 还原为 model， methods 还原为 method 等等。

```{r}
# Token 化之后操作
# 安装 tidytext 包
SnowballC::wordStem(words = c("methods", "models"))
tokenizers::tokenize_word_stems(x = c("methods", "models"))
```

接下来，要把该数据集整理成文本分析工具可以使用的数据类型 -- 制作语料。

```{r}
pdb_doc <- corpus(pdb, docid_field = "Package", text_field = "Title")
```

## 高频词、短语 {#sec-frequency-analysis}

发现一些高频出现的词语或短语，通过这些高频词，这暗示一些信息。

```{r}
library(quanteda.textplots)
word1 <- pdb_doc |> 
    tokens(remove_punct = TRUE, remove_symbols = TRUE) |>
    tokens_remove(stopwords("en")) |> 
    dfm() |>
    dfm_trim(min_termfreq = 100, termfreq_type = "count", verbose = FALSE)
# 高频词
colSums(word1) |> 
  sort(decreasing = T) |> 
  head(50)
```

```{r}
#| label: fig-frequency-words
#| fig-cap: "高频词的词云图"
#| fig-showtext: true
#| fig-width: 6
#| fig-height: 5
#| code-fold: true
# 词云
set.seed(20252025)
textplot_wordcloud(word1, min_size = 1, max_size = 5)
```

```{r}
library(quanteda.textstats)
# 2个词 最少出现 40 次
pdb_toks <- tokens(pdb_doc)
word2 <- pdb_toks |> 
    tokens_remove(stopwords("en")) |> 
    tokens_select(pattern = "^[A-Z]", valuetype = "regex", 
                  case_insensitive = FALSE, padding = TRUE) |>
    textstat_collocations(min_count = 50, size = 2, tolower = FALSE)
word2 |> 
  subset(select = c("collocation", "count", "lambda", "z")) |> 
  (\(x) x[order(x$count, decreasing = T), ])()
```

```{r}
# 3 个词 最少出现 20 次
word3 <- pdb_toks |> 
    tokens_remove(stopwords("en")) |> 
    tokens_select(pattern = "^[A-Z]", valuetype = "regex", 
                  case_insensitive = FALSE, padding = TRUE) |>
    textstat_collocations(min_count = 20, size = 3, tolower = FALSE)
word3 |> 
  subset(select = c("collocation", "count", "lambda", "z"))  |> 
  (\(x) x[order(x$count, decreasing = T), ])()
```

```{r}
#| label: fig-frequency-phrase
#| fig-cap: 高频短语
#| fig-subcap: 
#| - 两个词的高频短语
#| - 三个词的高频短语
#| layout-ncol: 1
#| fig-showtext: true
#| fig-width: 6
#| fig-height: 5
#| code-fold: true
#| echo: !expr knitr::is_html_output()

ggplot(data = word2, aes(x = count, y = reorder(collocation, count))) +
  geom_col() +
  labs(x = NULL, y = NULL)

ggplot(data = word3, aes(x = count, y = reorder(collocation, count))) +
  geom_col() +
  labs(x = NULL, y = NULL)
```

## 特征共现网络 {#sec-co-occurrence-network}

```{r}
# 文档词矩阵
pdb_dfm <- pdb_doc |> 
    tokens(remove_punct = TRUE, remove_symbols = TRUE) |>
    tokens_remove(stopwords("en")) |> 
    dfm()
# 最高频的特征、主要特征
topfeatures(pdb_dfm)
```

```{r}
# 特征共现矩阵
pdb_fcm <- pdb_doc |> 
    tokens(remove_punct = TRUE, remove_symbols = TRUE) |>
    tokens_remove(stopwords("en")) |> 
    fcm(context = "window", window = 5)  
# 高频特征
pdb_feat <- colSums(pdb_fcm) |>
  sort(decreasing = TRUE) |>
  head(30) |>
  names()
```

```{r}
#| label: fig-co-occurrence-network
#| fig-cap: "特征共现网络"
#| fig-showtext: true
#| fig-width: 6
#| fig-height: 5
#| code-fold: true

fcm_select(pdb_fcm, pattern = pdb_feat) |>
    textplot_network(min_freq = 0.5)
```

## 文本主题探索 {#sec-topic-modeling}

高维特征（15K）降至低维（10），SVD 分解，取主要的部分（特征值非零的矩阵块）

```{r}
#| eval: false

tmod <- textmodel_lsa(pdb_dfm, nd = 10)
head(tmod$docs)
```

先用 4000 个 R 包的标题文本

```{r}
#| eval: false

library(text2vec)

tokens = tolower(pdb$Title[1:4000])
# 尚需清理一些无用的停止词
tokens = word_tokenizer(tokens)
it = itoken(tokens, ids = pdb$Package[1:4000], progressbar = FALSE)
v = create_vocabulary(it)
v = prune_vocabulary(v, term_count_min = 10, doc_proportion_max = 0.2)
  
vectorizer = vocab_vectorizer(v)
dtm = create_dtm(it, vectorizer, type = "dgTMatrix")

lda_model = LDA$new(n_topics = 10, doc_topic_prior = 0.1, topic_word_prior = 0.01)
doc_topic_distr = 
  lda_model$fit_transform(x = dtm, n_iter = 1000, 
                          convergence_tol = 0.001, n_check_convergence = 25, 
                          progressbar = FALSE)

barplot(doc_topic_distr[1, ], xlab = "topic", 
        ylab = "proportion", ylim = c(0, 1), 
        names.arg = 1:ncol(doc_topic_distr))

lda_model$get_top_words(n = 10, topic_number = c(1L, 5L, 10L), lambda = 1)
```

## 文本相似性 {#sec-text-similarity}

text2vec 包计算[文本相似度](https://quanteda.io/articles/pkgdown/replication/text2vec.html)

## 习题 {#sec-analysis-text-data-exercises}

1.  **text2vec** 包内置的电影评论数据集 `movie_review` 中 sentiment（表示正面或负面评价）列作为响应变量，构建二分类模型，对用户的一段评论分类。（提示：词向量化后，采用 **glmnet** 包做交叉验证调整参数、模型）

2.  接习题 2，根据任务视图对 R 包的标记，建立有监督的多分类模型，评估模型的分类效果，并对尚未标记的 R 包分类。（提示：一个 R 包可能同时属于多个任务视图，考虑使用 xgboost 包）
