# 预测股价的变化趋势 {#sec-analyze-time-series-data}

预测是非常古老的话题，几乎人人都想拥有预测未来的能力，唐朝袁天罡和李淳风的故事至今还广为流传。事实上，古时候只有至高无上的皇帝才可以去问钦天监了解星辰大海和国运命脉。时间序列数据的分析，以及根据分析得到的一般规律进行预测是经久不衰的命题。预测既包含一般规律指向的确定性，又有无法预知的不确定性，且**同时**包含认知局限带来的不确定性，后者往往更大。无休止地渴求往往伴随着巨大的挑战，而更大的挑战则是预测效果常常不能满足期待。

## 数据获取

Joshua M. Ulrich 开发维护的 [**quantmod**](https://github.com/joshuaulrich/quantmod) 包可以下载国内外股票市场的数据。首先用 **quantmod** 包 [@quantmod2022] 获取美团上市至 2022年5月27日每天的股价数据，包含 Open 开盘价、High 最高价、Low 最低价、Close 闭市价、Adjusted 调整价和 Volume 成交量数据。

```{r}
#| label: downlaod-yahoo-data
#| eval: false
#| echo: true

library(quantmod)
# 美团股票代码 3690
meituan <- getSymbols("3690.HK", auto.assign = FALSE, src = "yahoo")
```

```{r}
#| echo: false
#| label: load-meituan-data
#| message: false

library(quantmod)
# 美团上市至 2022-05-27
meituan <- readRDS(file = "data/meituan.rds")
```

先来看看获取的数据及其类型结构

```{r}
class(meituan)
```

数据类型颇为复杂，是由 `xts` 和 `zoo` 两种类型复合而成。

```{r}
str(meituan)
```

再看看具体的一些数据情况

```{r}
head(meituan)
```

## 数据探索

**zoo** 包提供 S3 范型函数 `autoplot.zoo()` 专门可视化 `zoo` 类型的数据，它接受一个 `zoo` 类型的数据对象，返回一个 `ggplot2` 数据对象，然后用户可以添加自定义的绘图设置

```{r}
library(zoo)
library(xts)
```

更多详情见帮助文档 `?autoplot.zoo()`

```{r}
#| label: fig-meituan-ggplot2
#| fig-cap: "美团在香港上市以来的股价走势"
#| fig-showtext: true

# xts 包需要先加载，否则 Index 不是日期类型而是数值类型
library(ggplot2)
autoplot(meituan[, "3690.HK.Adjusted"]) +
  theme_minimal()
```

**zoo** 包还提供另一个范型函数 `fortify()` 将 `zoo` 数据对象转化为 `data.frame`

```{r}
library(xts) # Index 保持日期类型 Date
# zoo 转化为 data.frame
meituan_df <- fortify(meituan[, c("3690.HK.Adjusted", "3690.HK.High")],
  melt = TRUE,  # 宽格式转长格式 重塑原数据集
  names = c(Index = "Date") #  重命名表示顺序的日期列
)
```

查看转化后的数据类型

```{r}
str(meituan_df)
```

```{r}
# 日期字段 Date 获取年份
meituan_df <- within(meituan_df, {
  year <- format(Date, "%Y")
  day_of_year <- as.integer(format(Date, "%j"))
})
```

```{r}
#| label: fig-meituan-by-year
#| fig-cap: "美团调整的股价逐年走势"
#| fig-showtext: true

ggplot(data = meituan_df, aes(
  x = day_of_year,
  y = Value,
  color = year
)) +
  geom_line() +
  theme_minimal() +
  facet_wrap(~Series) + 
  labs(
    x = "Decimal day of the year",
    y = "Adjusted Stock Price"
  )
```

2019 年底开始出现疫情，2020 年整年陆续有疫情，美团股价一路狂飙突进，因疫情，利好外卖业务，市场看好外卖业务。2021 年政府去杠杆，互联网监管趋严，又监又管，受外部大环境，逆全球化趋势影响，整年股价一路走低。进入 2022 年，股价在 200 附近徘徊。

## 数据展示

```{r}
library(xts)
```

**xts** 包提供 S3 泛型函数 `plot.xts()` 专门用来可视化 `xts` 类型的时间序列数据

```{r}
#| label: fig-meituan-plot
#| fig-cap: "美团在香港上市以来的股价走势"
#| fig-showtext: true

plot(meituan[, "3690.HK.Adjusted"],
  main = "Adjusted Stock Price"
)
```

还可以任意选择一个时间窗口，展示相关数据

```{r}
#| label: fig-meituan-plot-xts
#| fig-cap: "美团 2021 年的股价走势"
#| fig-showtext: true

plot(meituan[, "3690.HK.Adjusted"],
  subset = "2021-01-01/2021-12-31",
  main = "Adjusted Stock Price"
)
```

元旦节三天不开市，所以假期没有数据。

**ggfortify** [@Tang2016] 支持快速地可视化 `ts`、`timeSeries` 、`stl` 等多种类型的时序数据， **ggplot2** 做数据探索会有一些帮助。

```{r}
#| label: fig-air-passengers
#| fig-cap: "1949-1960 国际航班乘客数量月度变化趋势"
#| fig-showtext: true

library(ggfortify)
autoplot(AirPassengers, ts.geom = "line") +
  scale_x_date(
    date_breaks = "2 year",
    date_minor_breaks = "4 months",
    date_labels = "%b\n%Y"
  ) +
  theme_minimal()
```

## 指数平滑模型

### Holt-Winter 平滑

## 时间序列分解

`stl()`

### 趋势性成分

### 周期性成分

### 季节性成分

## 自回归移动平均模型

### 自回归模型

### 移动平均模型

## 贝叶斯可加时间序列预测

### Google 的 Boom {#sec-google-boom}

### Facebook 的 Prophet {#sec-facebook-prophet}

## 神经网络算法

多层感知机是一种前馈神经网络，**nnet** 包实现了单隐藏层的简单神经网络

```{r}
library(nnet)
# ?nnet
```
