# 生存数据分析 {#sec-survival-analysis}

> The fact that some people murder doesn't mean we should copy them. And murdering data, though not as serious, should also be avoided.
>
> --- Frank E. Harrell [^analyze-survival-data-1]

[^analyze-survival-data-1]: <https://stat.ethz.ch/pipermail/r-help/2005-July/075649.html>

```{r}
#| message: false

library(survival)  # survfit
library(ggplot2)
library(glmnet)    # Cox Models
library(ggsurvfit)
# library(VGAM)      # R >= 4.4.0
# library(INLA)
```

生存分析可以用于用户流失分析，注册、激活、活跃。 分析次日留存、7日留存、15日留存。有学生来上体验课，多久来付费上课。 有一个人医院看病之后，多久办理住院。 最早，生存分析用于研究飞机出去之后，有多少还能返回的。生存分析的学习还是要回归到原始文献去了解基本概念，及其背后的思考和应用。

以一个生存问题引出本章主题，讲述和展示一个数据集，先探索和分析数据，之后建立和拟合模型，结果解释。

lung 数据集 **survival** 包（模型）和 **ggsurvfit** 包（可视化）

## 问题背景 {#sec-aml}

急性粒细胞白血病生存数据

```{r}
library(survival)
data(cancer, package = "survival")
str(lung)
```

数据的分布情况如下

```{r}
#| label: fig-aml
#| fig-cap: 急性粒细胞白血病
#| fig-showtext: true
#| fig-width: 4.5
#| fig-height: 3

ggplot(data = lung, aes(x = time, y = status, color = factor(sex))) +
  geom_jitter(height = 0.2) +
  theme_minimal()
```

在垂直方向添加了抖动，不影响时间项 time ，可以对数据的分布看得更加清楚。

## 模型拟合

Cox 比例风险回归模型与 Box-Cox 变换 [@Box1964]

-   `survival::coxph()` Cox 比例风险回归模型
-   `MASS::boxcox()` Box-Cox 变换
-   `glmnet::glmnet(family = "cox")`
-   INLA 包的函数 `inla()` 与 `inla.surv()` 一起拟合，[链接](https://becarioprecario.bitbucket.io/inla-gitbook/ch-survival.html)

### survival

R 软件内置了 [survival](https://github.com/therneau/survival) 包，它是实现生存分析的核心 R 包 [@Terry2000]，其函数 `survfit()` 拟合模型。

```{r}
lung_surv <- survfit(Surv(time, status) ~ sex, data = lung)
lung_surv
```

拟合 Cox 比例风险回归模型（Cox Proportional Hazards Regression Model）

```{r}
lung_coxph <- coxph(Surv(time, status) ~ 1 + sex, data = lung)
summary(lung_coxph)
```

展示拟合结果。可以绘制生存分析的图的 R 包有很多，比如 ggfortify 包、[ggsurvfit](https://github.com/pharmaverse/ggsurvfit) 包和 [survminer](https://github.com/kassambara/survminer) 包等。ggfortify 包可以直接针对函数 `survfit()` 的返回对象绘图，ggsurvfit 包提供新函数 `survfit2()` 拟合模型、函数 `ggsurvfit()` 绘制图形，画面内容更加丰富，而 survminer 包依赖很多。

```{r}
#| label: fig-leukemia-surv
#| fig-cap: "急性粒细胞白血病生存数据"
#| fig-showtext: true
#| fig-width: 6
#| fig-height: 5

p <- survfit2(Surv(time, status) ~ sex, data = lung) |>
  ggsurvfit(linewidth = 1) +
  add_confidence_interval() +
  add_risktable() +
  add_quantile(y_value = 0.6, color = "gray50", linewidth = 0.75) +
  scale_ggsurvfit()
p +
  # limit plot to show 8 years and less
  coord_cartesian(xlim = c(0, 1000)) +
  # update figure labels/titles
  labs(
    y = "Percentage Survival",
    title = "Recurrence by Time From Surgery to Randomization",
  )
```

### glmnet

glmnet 包拟合 Cox 比例风险回归模型 [@simon2011] 适合需要多变量筛选的情况。

```{r}
#| eval: false

library(glmnet)
# alpha = 1 lasso
lung_glmnet <- glmnet(x = lung$sex, y = Surv(lung$time, lung$status), family = "cox", alpha = 1)
lung_glmnet_cv <- cv.glmnet(x = lung$sex, y = Surv(lung$time, lung$status), family = "cox", alpha = 1)
```

### INLA

INLA 包拟合 Cox 比例风险回归模型 [@Virgilio2020] 采用近似贝叶斯推断。

```{r}
#| eval: false

library(INLA)
inla.setOption(short.summary = TRUE)
lung_inla <- inla(inla.surv(time, status) ~ sex, data = lung, 
                  family = "exponential.surv", num.threads = "1:1")
summary(lung_inla)
```

## Tobit 回归 {#sec-tobit-regression}

Tobit (Tobin's Probit) regression 起源于计量经济学中的 Tobit 模型，James Tobin 提出的，用于截尾数据，生存分析中的一种加速失效模型 (accelerated failure model) [@Tobin1958]。

-   逻辑回归，响应变量是无序的分类变量，假定服从二项、多项分布，拟合函数 `glm()` 和 `nnet::multinom()`
-   Probit 回归，响应变量是有序的分类变量，拟合函数 `MASS::polr()`
-   Tobit 回归，响应变量是有删失/截尾的，VGAM 包依赖少，稳定，推荐使用。VGAM 包括了广义线性模型

```{r}
#| eval: false
#| echo: false

library(VGAM) # Vector Generalized Linear and Additive Models
# VGAM::vglm(family = tobit(Upper = 800)) # Tobit regression
with(lung, SurvS4(time, status))
lung_vglm <- vglm(SurvS4(time, status) ~ sex, data = lung, family = cens.poisson)
summary(lung_vglm)
```
