# 网络分析 {#sec-analysis-network-data}

```{r}
#| echo: false

source("_common.R")
```

网络数据分析又是另一个大话题，微信、微博、论坛、知乎、豆瓣、美团等等应用都或多或少自带了社交属性。人不能脱离社会存在，社交是人的一种本能，身处洪流之中，即是复杂社会网络中的一个节点。网络分析的内容有很多，比如社区探测、节点影响力分析等。网络图是表示节点之间关系的图，核心在于关系的刻画。用来表达网络关系的是稀疏矩阵，以及为处理这种矩阵而专门优化的矩阵计算库，如 **Matrix** 包、[**rsparse**](https://github.com/rexyai/rsparse) 包和 **RcppEigen** 包[@Bates2013]等。图关系挖掘和计算的应用场景非常广泛，如社交推荐（社交 App）、风险控制（银行征信、企业查）、深度学习（图神经网络）、知识图谱（商户、商家、客户的实体关系网络）、区块链、物联网（IoT）、反洗钱（金融监管）、数据治理（数据血缘图谱）等。

本文将分析 R 语言社区开发者之间的协作关系网络。首先基于 CRAN （The Comprehensive R Archive Network）上发布的 R 包元数据信息，了解 R 语言社区 R 包及其维护者的规模，以及根据元数据中的信息发掘社区中的组织，最后，分析开发者在协作网络中的影响力，并将结果可视化。本文主要用到的工具有 [igraph](https://github.com/igraph/igraph) 包，操作图数据和图计算的 [tidygraph](https://github.com/thomasp85/tidygraph) 包，以及可视化图数据的 [ggraph](https://github.com/thomasp85/ggraph) 包。

## R 语言社区的规模 {#sec-community-capacity}

从 CRAN 上的 R 包及其开发者数量来看目前 R 语言社区规模。

```{r}
#| eval: false
#| echo: true

# 设置就近的 CRAN 镜像站点
Sys.setenv(R_CRAN_WEB = "https://mirrors.tuna.tsinghua.edu.cn/CRAN")
# 获取 R 包元数据
pdb <- tools::CRAN_package_db()
```

```{r}
#| label: cran-package-metadata
#| echo: false

pdb <- readRDS(file = "data/cran-package-db-20221231.rds")
```

截止 2022 年 12 月 31 日， CRAN 上发布的 R 包有 18976 个，CRAN 进入年末维护期 2022-12-22 至 2023-01-05。

```{r}
pdb <- subset(
  x = pdb, subset = !duplicated(Package),
  select = c("Package", "Maintainer", "Title", "Authors@R", "Date", "Published")
)
```

距离上次更新的时间分布，有的包是一周内更新的，也有的是 10 多年未更新的。

```{r}
pdb$date_diff <- as.integer(as.Date("2022-12-31") - as.Date(pdb$Published))
```

根据发布日期 Published 构造新的一列 --- 发布年份。

```{r}
pdb$published_year <- as.integer(format(as.Date(pdb$Published), "%Y"))
```

然后按年统计更新的 R 包数量，如 @fig-updated-package 所示，以 2020 年为例，总数 18976 个 R 包当中有 2470 个 R 包的更新日期停留在 2020 年，占比 2470 / 18976 = 13.02%。过去 1 年内更新的 R 包有 8112 个（包含新出现的 R 包），占总数 8112 / 18976 = 42.75%，过去 2 年内更新的 R 包有 11553 个，占总数 11553 / 18976 = 60.88%，这个占比越高说明社区开发者越活跃。

```{r}
#| label: fig-updated-package
#| fig-cap: "CRAN 上 R 包的更新情况"
#| fig-showtext: true
#| fig-width: 5
#| fig-height: 3.5

library(ggplot2)
aggregate(data = pdb, Package ~ published_year, FUN = length) |>
  ggplot(aes(x = published_year, y = Package)) +
  geom_col(fill = NA, color = "gray20") +
  theme_classic() +
  coord_cartesian(expand = F) +
  labs(x = "年份", y = "R 包数量")
```

截止 2022-12-31，CRAN 上 R 包的维护者有 10067 人，其中有多少人在 2022 年更新了自己的 R 包呢？有 4820 个维护者，占比 47.96%，也就是说 2022 年，有 4820 个开发者更新了 8112 个 R 包，人均更新 1.68 个 R 包，下 @fig-active-maintainer 按 R 包发布年份统计开发者数量。

```{r}
# 清理维护者字段，同一个开发者可能有多个邮箱
extract_maintainer <- function(x) {
  x <- gsub(pattern = "<.*?>", replacement = "", x = x)
  trimws(x, which = "both", whitespace = "[ \t\r\n]")
}
# 只有 18 个维护者名字有大小写差别
pdb$Maintainer2 <- extract_maintainer(pdb$Maintainer)
# 维护者总数
length(unique(pdb$Maintainer2))
```

```{r}
#| label: fig-active-maintainer
#| fig-cap: "CRAN 上的维护者活跃情况"
#| fig-showtext: true
#| fig-width: 5
#| fig-height: 3.5
#| code-fold: true
#| echo: !expr knitr::is_html_output()

aggregate(
  data = pdb, Maintainer2 ~ published_year,
  FUN = function(x) { length(unique(x)) }
) |>
  ggplot(aes(x = published_year, y = Maintainer2)) +
  geom_col(fill = NA, color = "gray20") +
  theme_classic() +
  coord_cartesian(expand = F) +
  labs(x = "年份", y = "开发者数量")
```

## R 语言社区的组织 {#sec-community-org}

除了 RStudio 公司出品的 [tidyverse](https://github.com/tidyverse/tidyverse) [@Wickham2019] 和 [tidymodels](https://github.com/tidymodels/tidymodels) [@Kuhn2020]，还有一些数据分析、建模的工具箱，如 [mlr3verse](https://github.com/mlr-org/mlr3verse) [@Lang2023]、[easystats](https://github.com/easystats/easystats) [@Makowski2022]、[strengejacke](https://github.com/strengejacke/strengejacke) [@Daniel2019] 和 [DrWhy](https://github.com/ModelOriented/DrWhy) [@DrWhy2023]。也有的组织基本停止了开发，如 [Omegahat](https://github.com/omegahat)。还有的被商业公司收购后，不再活跃了，如 [Revolution Analytics](https://github.com/RevolutionAnalytics)。它们作为解决方案大都属于一些组织，还有深藏功与名，有待笔者挖掘的。因不存在明显的规律，下面从开发者的邮箱出发，隶属企业、组织往往有统一的邮箱后缀。

```{r}
str_extract <- function(text, pattern, ...) regmatches(text, regexpr(pattern, text, ...))
# 移除 ORPHANED
pdb <- subset(pdb, subset = Maintainer != "ORPHANED")
# 抽取邮件后缀
extract_email_suffix <- function(x) {
  x <- str_extract(text = x, pattern = "<.*?>")
  sub(x = x, pattern = ".*?@(.*?)>", replacement = "\\1")
}
pdb$Email_suffix <- extract_email_suffix(pdb$Maintainer)
```

按组织统计扩展包的数量（总的 R 包数量约 2 万），即各个组织开发的 R 包。

```{r}
pdb_pkg <- aggregate(
  data = pdb, Package ~ Email_suffix, FUN = function(x) { length(unique(x)) }
)
head(pdb_pkg[order(pdb_pkg$Package, decreasing = TRUE), ], 20)
```

不难看出，至少有如下几类：

1.  邮件服务提供商。6968 个 R 包使用 gmail 邮箱作为联系维护者的方式，googlemail.com 也是谷歌提供的服务。hotmail.com 和 outlook.com 都是微软提供的邮箱服务，outlook.fr （法国）也是，除此之外，比较大的邮件服务提供商就是 163.com（网易）、 protonmail.com 和 yahoo.com （雅虎）等。
2.  商业组织。208 个 R 包来自 RStudio 公司的员工，这些维护者使用 RStudio 公司提供的邮箱。
3.  开源组织。R-project.org 和 r-project.org 都是 R 语言组织的联系方式，自不必多说，R 语言核心团队成员不仅维护 R 软件源码，还维护了很多 R 包。debian.org 是 Debian 组织的联系方式，都是开源组织（Open Source Org）。
4.  教育机构。berkeley.edu 、umich.edu 等以 edu 结尾的北美（国）的大学，gmx.de、 posteo.de 等以 de 结尾的德国大学，ucl.ac.uk 等以 uk 结尾的英国的大学，auckland.ac.nz 等以 nz 结尾的新西兰的大学，uwaterloo.ca 等以 ca 结尾的加拿大的大学。

按组织统计开发者的数量（总的开发者数量约 1 万），即各个组织的 R 包开发者。

```{r}
pdb_org <- aggregate(
  data = pdb, Maintainer2 ~ Email_suffix, FUN = function(x) { length(unique(x)) }
)
head(pdb_org[order(pdb_org$Maintainer2, decreasing = TRUE), ], 20)
```

可见，大部分开发者采用邮件服务提供商的邮件地址。3800 个开发者使用来自谷歌的 gmail.com、197 个开发者使用来自微软的 hotmail.com 或 outlook.com，57 个开发者使用来自网易的 163.com，51 个开发者使用来自雅虎的 yahoo.com，46 个开发者使用来自 Proton 的 protonmail.com。

无论从开发者数量还是 R 包数量的角度看，都有两个显著特点。其一马太效应，往头部集中，其二，长尾分布，尾部占比接近甚至超过 50%。

### 美国、英国和加拿大 {#sec-edu-uk-ca}

1666 个开发者来自以 edu 为后缀的邮箱。各个组织（主要是大学）及其 R 包开发者数据如下：

```{r}
sum(pdb_org[grepl(pattern = "edu$", x = pdb_org$Email_suffix), "Maintainer2"])
pdb_org_edu <- pdb_org[grepl(pattern = "edu$", x = pdb_org$Email_suffix), ]
pdb_org_edu[order(pdb_org_edu$Maintainer2, decreasing = TRUE), ] |> head(20)
```

好吧，几乎全是美国各个 NB 大学的，比如华盛顿大学（ uw.edu）、密歇根大学（umich.edu）、加州伯克利大学（berkeley.edu）等等。顺便一说，美国各个大学的网站，特别是统计院系很厉害的，已经帮大家收集得差不多了，有留学打算的读者自取，邮箱后缀就是学校/院官网。

有些邮箱后缀带有院系，但是并没有向上合并到学校这一级，比如 `stanford.edu` 、`stat.stanford.edu` 和 `alumni.stanford.edu` 等没有合并统计。实际上，使用 `edu` 邮箱的教育机构大部份位于美国。有的邮箱来自教育机构，但是不以 `edu` 结尾，比如新西兰奥克兰大学 `auckland.ac.nz` 、瑞士苏黎世联邦理工学院 `stat.math.ethz.ch` 等美国以外的教育机构。下面分别查看英国和加拿大的情况。

350 个开发者来自以 uk 为后缀的邮箱。各个组织（主要是大学）及其 R 包开发者数据如下：

```{r}
sum(pdb_org[grepl(pattern = "uk$", x = pdb_org$Email_suffix), "Maintainer2"])
pdb_org_uk <- pdb_org[grepl(pattern = "uk$", x = pdb_org$Email_suffix), ]
pdb_org_uk[order(pdb_org_uk$Maintainer2, decreasing = TRUE), ] |> head(20)
```

258 个开发者来自以 ca 为后缀的邮箱。各个组织（主要是大学）及其 R 包开发者数据如下：

```{r}
sum(pdb_org[grepl(pattern = "ca$", x = pdb_org$Email_suffix), "Maintainer2"])
pdb_org_ca <- pdb_org[grepl(pattern = "ca$", x = pdb_org$Email_suffix), ]
pdb_org_ca[order(pdb_org_ca$Maintainer2, decreasing = TRUE), ] |> head(10)
```

### CRAN 和 RStudio {#sec-cran-rstudio}

下面根据邮箱后缀匹配抽取 CRAN 团队及开发的 R 包，规则也许不能覆盖所有的情况，比如署名 CRAN Team 的维护者代表的是 CRAN 团队，**XML** 和 **RCurl** 包就由他们维护。再比如，Brian Ripley 的邮箱 [ripley\@stats.ox.ac.uk](mailto:ripley@stats.ox.ac.uk){.email} 就不是 CRAN 官网域名。读者若有补充，欢迎 PR 给我。

```{r}
#| label: tbl-cran-developers
#| tbl-cap: "CRAN 团队开发维护 R 包数量情况"
#| tbl-subcap:
#|   - "表"
#|   - "续表"
#| layout-ncol: 2
#| code-fold: true
#| echo: !expr knitr::is_html_output()
#| comment: NA

cran_dev <- subset(pdb,
  subset = grepl(
    x = Maintainer,
    pattern = paste0(c(
      "(@[Rr]-project\\.org)", # 官方邮箱
      "(ripley@stats.ox.ac.uk)", # Brian Ripley
      "(p.murrell@auckland.ac.nz)", # Paul Murrell
      "(paul@stat.auckland.ac.nz)", # Paul Murrell
      "(maechler@stat.math.ethz.ch)", # Martin Maechler
      "(mmaechler+Matrix@gmail.com)", # Martin Maechler
      "(bates@stat.wisc.edu)", # Douglas Bates
      "(pd.mes@cbs.dk)", # Peter Dalgaard
      "(ligges@statistik.tu-dortmund.de)", # Uwe Ligges
      "(tlumley@u.washington.edu)", # Thomas Lumley
      "(t.lumley@auckland.ac.nz)", # Thomas Lumley
      "(martyn.plummer@gmail.com)", # Martyn Plummer
      "(luke-tierney@uiowa.edu)", # Luke Tierney
      "(stefano.iacus@unimi.it)", # Stefano M. Iacus
      "(murdoch.duncan@gmail.com)", # Duncan Murdoch
      "(michafla@gene.com)" # Michael Lawrence
    ), collapse = "|")
  ),
  select = c("Package", "Maintainer")
) |>
  transform(Maintainer = gsub(
    x = Maintainer,
    pattern = '(<([^<>]*)>)|(")',
    replacement = ""
  )) |>
  transform(Maintainer = gsub(
    x = Maintainer,
    pattern = "(R-core)|(R Core Team)",
    replacement = "CRAN Team"
  )) |>
  transform(Maintainer = gsub(
    x = Maintainer,
    pattern = "(S. M. Iacus)|(Stefano M.Iacus)|(Stefano Maria Iacus)",
    replacement = "Stefano M. Iacus"
  )) |>
  transform(Maintainer = gsub(
    x = Maintainer,
    pattern = "(Toby Hocking)",
    replacement = "Toby Dylan Hocking"
  )) |>
  transform(Maintainer = gsub(
    x = Maintainer,
    pattern = "(John M Chambers)",
    replacement = "John Chambers"
  ))

cran_dev <- aggregate(data = cran_dev, Package ~ Maintainer, FUN = function(x) length(unique(x)))
cran_dev <- cran_dev[order(cran_dev$Package, decreasing = TRUE), ]

knitr::kable(head(cran_dev, ceiling(nrow(cran_dev) / 2)),
  col.names = c("团队成员", "R 包数量"), row.names = FALSE
)
knitr::kable(tail(cran_dev, floor(nrow(cran_dev) / 2)),
  col.names = c("团队成员", "R 包数量"), row.names = FALSE
)
```

Kurt Hornik、Simon Urbanek、Achim Zeileis 等真是高产呐！除了维护 R 语言核心代码，还开发维护了那么多 R 包。以 Brian Ripley 为例，看看他都具体维护了哪些 R 包。

```{r}
#| label: tbl-ripley
#| tbl-cap: Brian Ripley 维护的 R 包
#| code-fold: true
#| echo: !expr knitr::is_html_output()

subset(pdb,
  subset = grepl(x = Maintainer, pattern = "Brian Ripley"),
  select = c("Package", "Title"), drop = TRUE
) |>
  unique(by = "Package") |>
  transform(Title = gsub(pattern = "(\\\n)", replacement = " ", x = Title)) |>
  knitr::kable(row.names = FALSE)
```

震惊！有一半收录在 R 软件中，所以已经持续维护 **20** 多年了。下面继续根据邮箱后缀将 RStudio 团队的情况统计出来，结果见下表。

```{r}
#| label: tbl-rstudio-developers
#| tbl-cap: "RStudio 团队开发维护 R 包数量情况（部分）"
#| tbl-subcap:
#|   - "表"
#|   - "续表"
#| layout-ncol: 2
#| code-fold: true
#| echo: !expr knitr::is_html_output()

rstudio_dev <- subset(pdb,
  subset = grepl(x = Maintainer, pattern = "(posit.co)|(rstudio.com)|(yihui.name)"),
  select = c("Package", "Maintainer")
) |>
  transform(Maintainer = extract_maintainer(Maintainer))

rstudio_dev <- aggregate(data = rstudio_dev, Package ~ Maintainer, FUN = function(x) length(unique(x)))
rstudio_dev <- rstudio_dev[order(rstudio_dev$Package, decreasing = TRUE), ]

knitr::kable(head(rstudio_dev, ceiling(nrow(rstudio_dev) / 2)),
  col.names = c("团队成员", "R 包数量"), row.names = FALSE
)
knitr::kable(tail(rstudio_dev, floor(nrow(rstudio_dev) / 2)),
  col.names = c("团队成员", "R 包数量"), row.names = FALSE
)
```

CRAN 和 RStudio 团队是 R 语言社区最为熟悉的，其它团队需借助一些网络分析算法挖掘了。

{{< pagebreak >}}

## R 语言社区的开发者 {#sec-community-developer}

### 最高产的开发者 {#sec-top-developer}

继续基于数据集 pdb ，将维护 R 包数量比较多的开发者统计出来。

```{r}
#| label: fig-top-maintainer
#| fig-showtext: true
#| fig-cap: 高产的 R 包开发者
#| fig-width: 6
#| fig-height: 6
#| code-fold: true
#| echo: !expr knitr::is_html_output()

pdb_ctb <- aggregate(data = pdb, Package ~ Maintainer2, FUN = length)
ggplot(data = pdb_ctb[pdb_ctb$Package >= 20, ]) +
  geom_col(aes(x = Package, y = reorder(Maintainer2, Package)), width = .1) +
  theme_classic() +
  labs(x = "R 包数量", y = "开发者")
```

这些开发者的主页和主要的 R 社区贡献如下：

1.  [Dirk Eddelbuettel](https://dirk.eddelbuettel.com/) 维护了 Rcpp、 RcppEigen 等流行的 R 包，通过 Rcpp 包将很多优秀的 C++ 库引入 R 语言社区。
2.  [Stéphane Laurent](https://github.com/stla/) 维护了很多与 shiny 、htmlwidgets 相关的 R 包，比如 rAmCharts4 包。
3.  [Gábor Csárdi](https://github.com/gaborcsardi/) 维护了 igraph 包以及大量帮助 R 包开发的基础设施，RStudio 雇员。
4.  [Hadley Wickham](https://github.com/hadley/) 维护了 ggplot2、dplyr、devtools 等流行的 R 包，RStudio 雇员。
5.  [Jeroen Ooms](https://github.com/jeroen/) 维护了 magick、 curl 以及大量帮助 R 包开发的基础设施。
6.  [Scott Chamberlain](https://scottchamberlain.info/) 维护了很多与 HTTP/Web 相关的 R 包，rOpenSci 联合创始人。
7.  [Robin K. S. Hankin](https://github.com/RobinHankin/) 维护了很多与贝叶斯、多元统计相关的 R 包。
8.  [Henrik Bengtsson](https://github.com/HenrikBengtsson/) 维护了 future 和 parallelly 等流行的 R 包，在并行计算方面有很多贡献。
9.  Jan Wijffels 维护了很多与自然语言处理、图像识别相关的 R 包，比如 udpipe 、BTM 和 word2vec 等包，[Bnosac](https://bnosac.be/) 团队成员。
10. Kurt Hornik 参与维护 R 软件代码并许多与自然语言处理相关的 R 包，CRAN 核心团队成员。
11. Martin Maechler 维护了 Matrix 包，CRAN 核心团队成员。
12. [Max Kuhn](https://github.com/topepo) 维护了 tidymodels 等包，RStudio 雇员。
13. [Bob Rudis](https://rud.is/) 维护了一些与 ggplot2 相关的 R 包，如 ggalt、hrbrthemes 和 statebins 等。
14. Kartikeya Bolar 维护了很多统计与 shiny 结合的 R 包，比如方差分析、逻辑回归、列联表、聚类分析等。
15. [Kirill Müller](https://github.com/krlmlr/) 维护了 DBI 等大量与数据库连接的 R 包。
16. Shannon T. Holloway 维护了许多与生存分析相关的 R 包。
17. [Simon Urbanek](https://github.com/s-u/) 维护了 rJava、Rserve 等流行的 R 包，CRAN 核心团队成员，负责维护 R 软件中与 MacOS 平台相关的部分。
18. [Achim Zeileis](https://github.com/zeileis/) 维护了 colorspace 等流行的 R 包，CRAN 核心团队成员。
19. Muhammad Yaseen 维护了多个与 Multiple Indicator Cluster Survey 相关的 R 包。
20. Pablo Sanchez 维护了多个与市场营销平台连接的 R 语言接口，Windsor.ai 组织成员。
21. [Thomas Lin Pedersen](https://github.com/thomasp85/) 维护了 patchwork、 gganimate 和 ggraph 等流行的 R 包，RStudio 雇员。
22. Torsten Hothorn 在统计检验方面贡献了不少内容，比如 coin 和 multcomp 等包，CRAN 核心团队成员。
23. [Richard Cotton](https://github.com/richierocks/) 维护了 assertive 和 rebus 系列 R 包，代码可读性检查。
24. Florian Schwendinger 维护了大量运筹优化方面的 R 包，扩展了 [ROI](https://gitlab.com/roigrp/solver) 包的能力。
25. [Guangchuang Yu](https://github.com/GuangchuangYu/) 维护了 ggtree 和 ggimage 等 R 包，在生物信息和可视化领域有不少贡献。
26. [Winston Chang](https://github.com/wch/) 维护了 shiny 等流行的 R 包，RStudio 雇员。
27. [John Muschelli](https://github.com/muschellij2/) 维护了多个关于神经图像的 R 包。
28. Kevin R. Coombes 维护了多个关于生物信息的 R 包，如 [oompaBase](https://oompa.r-forge.r-project.org/) 和 oompaData 等。
29. [Yihui Xie](https://yihui.org/) 维护了 knitr 、rmarkdown 等流行的 R 包，RStudio 雇员。
30. Carl Boettiger 维护了多个接口包，比如 rfishbase 等，rOpenSci 团队成员。
31. [Michael D. Sumner](https://github.com/mdsumner/) 维护了多个空间统计相关的 R 包。
32. [Emil Hvitfeldt](https://github.com/EmilHvitfeldt/) 维护了多个统计学习相关的 R 包，如 fastTextR 包等，RStudio 雇员。
33. [Georgi N. Boshnakov](https://www.rmetrics.org/) 维护了多个金融时间序列相关的 R 包，如 fGarch、timeDate 和 timeSeries 等包。
34. [Hana Sevcikova](https://github.com/hanase/) 维护了多个与贝叶斯人口统计相关的 R 包。
35. Joe Thorley 维护了多个与贝叶斯 MCMC 相关的 R 包，Poisson Consulting 雇员。

统计开发者数量随维护 R 包数量的分布，发现，开发 1 个 R 包的开发者有 6732 人，开发 2 个 R 包的开发者有 1685 人，第二名是第一名的五分之一，递减规律非常符合指数分布。

```{r}
table(pdb_ctb$Package)
```

过滤掉非常高产的开发者，可以发现变化规律服从幂律分布。

```{r}
#| label: fig-dist-maintainer
#| fig-cap: 开发者数量的分布
#| fig-subcap:
#| - 直方图
#| - 直方图（对数尺度）
#| fig-width: 4
#| fig-height: 3
#| fig-showtext: true
#| layout-ncol: 2

ggplot(data = pdb_ctb, aes(x = Package)) +
  geom_histogram(binwidth = 1) +
  theme_classic() +
  labs(x = "R 包数量", y = "开发者")
ggplot(data = pdb_ctb[pdb_ctb$Package <= 20, ], aes(x = Package)) +
  geom_histogram(binwidth = 1, fill = NA, color = "gray20") +
  scale_y_log10() +
  theme_classic() +
  labs(x = "R 包数量", y = "开发者")
```

最高产 Top 1% 的开发者 131 人（开发 R 包超过 10 个的开发者）贡献了 2329 / 18976 = 12.3% 的扩展包 ，高产的是商业公司、开源组织、大学机构。

```{r}
dim(pdb_ctb[pdb_ctb$Package > 10, ])
sum(pdb_ctb[pdb_ctb$Package > 10, "Package"])
```

最低产 Bottom 的开发者 6732 人（仅开发一个 R 包的开发者）占总开发者的比例 6732 / 10067 = 66.87%， 贡献了 6732 / 18976 = 35.5 % 的扩展包 ，低产的人是主体。

### 开发者协作关系 {#sec-coauthor-relation}

如果一个开发者维护了一个 R 包，就成为维护者。一个 R 包有唯一的一个维护者，可能有一个至多个贡献者，这样，维护者和贡献者之间就形成了有向关系，贡献者可能又是另一个 R 包的维护者，也可能不是。不仅有向而且可能存在环。在一个 R 包中，A 是 B 的贡献者，而在另一个 R 包中，B 是 A 的贡献者，A 和 B 之间可能通过多个 R 包存在多次互相协作关系，这也表明 A 和 B 之间的关系密切。有向环的节点可能有 2 个以上，一个人可能同时属于多个环。

维护者 A 接受来自多个开发者的贡献，接受次数（所有贡献者人数的累和，A 的每个 R 包的贡献者人数相加）视为 A 的入度。维护者 A 作为开发者给多个维护者贡献，贡献次数（作为开发者给其它 R 包做贡献的次数，向外参与贡献的 R 包数目）视为 A 的出度。注意，A 作为维护者，必然包含 A 作为开发者，忽略 A 到 A 的贡献，只考虑贡献/协作关系。

```{r}
# 过滤重复和缺失的记录
pdb <- subset(
  x = pdb, subset = !duplicated(Package) & !is.na(`Authors@R`),
  select = c("Package", "Maintainer", "Authors@R")
)
# 提取维护者的名字
pdb$Maintainer <- extract_maintainer(pdb$Maintainer)
```

有些包的元数据中没有 Authors\@R 字段，有可能是没有贡献者，比如 mgcv 包、gam 包等，但也有可能是有贡献者，只是维护者没有填写这个字段，比如 Rcpp 包、RcppEigen 包等，因此将这些先过滤出来。总之，本文是以 `Authors@R` 字段作为贡献者的来源，共计 12503 个 R 包含有 `Authors@R` ，有 6000+ 个 R 包没有该字段，缺失约占 R 包总数的 1/3，在不那么考虑准确性的情况下，也可以使用。Author 字段是一段没有结构的文本，相比于 Author 字段，`Authors@R` 字段是以 R 语言中的 person 类型为存储结构的，比较规范，因此，提取贡献者的操作比较方便。作为示例，下面提取 Matrix 包的贡献者。

```{r}
tmp <- eval(parse(text = pdb[pdb$Package == "Matrix", "Authors@R"]))
tmp <- unlist(lapply(tmp, function(x) format(x, include = c("given", "family"))))
# 返回一个整洁的数据框
tmp <- data.frame(Package = "Matrix", Maintainer = pdb[pdb$Package == "Matrix", "Maintainer"], Authors = tmp)
# 去掉 Authors 是 Maintainer 的记录
subset(tmp, subset = Maintainer != Authors)
```

数据框包含 R 包（Package 字段）、及其维护者（Maintainer 字段）和贡献者（Authors 字段）。将上述过程写成一个函数，接着，将所有 R 包的贡献者提取出来，形成一个大的数据框。

```{r}
extract_authors <- function(pkg) {
  sub_pdb <- pdb[pdb$Package == pkg, ]
  tmp <- eval(parse(text = sub_pdb[, "Authors@R"]))
  tmp <- unlist(lapply(tmp, function(x) format(x, include = c("given", "family"))))
  tmp <- data.frame(Package = pkg, Maintainer = sub_pdb[, "Maintainer"], Authors = tmp)
  subset(tmp, subset = Maintainer != Authors)
}
extract_authors("Matrix")
# lapply(c("Matrix", "gt"), extract_authors)
# 抽取所有 R 包的贡献者，运行需要1-2分钟时间
pdb_authors_list <- lapply(pdb[, "Package"], extract_authors)
# 合并列表
pdb_authors_dt <- data.table::rbindlist(pdb_authors_list)
```

最后整理出来的大数据框 **`pdb_authors_dt`** 含有近 26000 条记录，即边的规模大小。考虑到有些维护者和贡献者之间可能存在多次合作的情况，下面统计一下合作次数。

```{r}
pdb_authors_dt[ ,.(cnt = length(Package)) , by = c("Maintainer", "Authors")][cnt >= 10, ][order(cnt, decreasing = T), ]
```

Authors 字段出现了不少组织的名字，这是因为有许多 R 包的维护者受雇于该组织，版权归属于该组织，组织不仅提供持续的资金，而且还提供其它帮助。以 **dplyr** 包为例，Hadley Wickham 受雇于 RStudio 公司，在 dplyr 包的元数据中，字段 `Authors@R` 中 RStudio 的角色是 cph 和 fnd ，即版权所有和资金支持。角色 cre 就是维护者，负责与 CRAN 团队的沟通。角色 aut 就是对 R 包有实质贡献的人。

```{r}
format(eval(parse(text = pdb[pdb$Package == "dplyr", "Authors@R"])),
       include = c("given", "family", "role"))
```

此外，同属于一个组织的维护者之间常常合作紧密，从上面的结果可以看到，Gábor Csárdi 和 Jim Hester ，Lionel Henry 和 Hadley Wickham，Carson Sievert 和 Joe Cheng ，Jennifer Bryan 和 Hadley Wickham 等同属于 RStudio 公司，常常协作开发项目。对 RStudio、CRAN Team 和 rOpenSci 不再赘述，下面对排名靠前的其它组织略作说明。

1.  [Windsor.ai](https://windsor.ai/) 提供一系列可以连接各大营销平台，获取营销效果数据 R 包。
2.  [BNOSAC](https://github.com/bnosac) 提供一系列计算机视觉、图像识别、自然语言处理方面的 R 包，比如 [udpipe](https://github.com/bnosac/udpipe)、[word2vec](https://github.com/bnosac/word2vec)、[doc2vec](https://github.com/bnosac/doc2vec) 等包。
3.  Microsoft 提供一系列连接和操作 [Azure 云](https://azure.microsoft.com/zh-cn)套件的 R 包，比如 [AzureR](https://github.com/Azure/AzureR) 包。
4.  [Wouter Saelens](https://dynverse.org/) 提供一系列单细胞轨迹推理（single-cell trajectory inference）相关的 R 包，形成一个 [**dynverse**](https://github.com/dynverse) 家族**。**
5.  [Poisson Consulting](https://github.com/poissonconsulting) 提供一系列用于计算生物学和统计生态学的 R 包和相关研究论文。
6.  [Amazon.com, Inc.](https://aws.amazon.com/cn/) 提供一系列用于存储、管理、操作等 Amazon 云服务的 R 包，形成一个 [paws](https://github.com/paws-r/paws) 套件。
7.  Eli Lilly and Company 可能是 [rOpenSci](https://github.com/ropensci) 的一员，赞助了旗下的 [targets](https://github.com/ropensci/targets) 和 [jagstargets](https://github.com/ropensci/jagstargets) 等 R 包。

最后，统计协作次数的分布，网络中边的权重的分布。

```{r}
pdb_authors_net <- pdb_authors_dt[, .(cnt = .N), by = c("Maintainer", "Authors")]
table(pdb_authors_net$cnt)
```

可以发现，绝大多数人之间协作只有一次。

### 节点出入度分布 {#sec-network-degree}

下面简化这个网络，仅考虑贡献者也是维护者的情况，就是说网络中所有节点既是维护者也是贡献者，这会过滤掉组织机构、大量没有在 CRAN 发过 R 包的贡献者、从没给其它维护者做贡献的维护者。简化后，网络节点的出度、入度的分布图如下。

```{r}
#| label: fig-network-degree
#| fig-cap: 节点的入度和出度的分布
#| fig-showtext: true
#| fig-width: 4
#| fig-height: 3
#| fig-subcap: 
#| - 入度的分布
#| - 出度的分布
#| layout-ncol: 2

# Maintainer 的入度
pdb_authors_net_indegree <- pdb_authors_dt[Authors %in% Maintainer, ][, .(in_degree = length(Authors)), by = "Maintainer"]
# Authors 的出度
pdb_authors_net_outdegree <- pdb_authors_dt[Authors %in% Maintainer, ][, .(out_degree = length(Maintainer)), by = "Authors"]

ggplot(pdb_authors_net_indegree, aes(x = in_degree)) +
  geom_histogram(binwidth = 1) +
  geom_freqpoly(binwidth = 1) +
  theme_classic()
ggplot(pdb_authors_net_outdegree, aes(x = out_degree)) +
  geom_histogram(binwidth = 1) +
  geom_freqpoly(binwidth = 1) +
  theme_classic()
```

### 可视化协作网络 {#sec-visual-coauthor-network}

节点的大小以维护者维护的 R 包数量来表示，边的大小以维护者之间协作次数来表示。为了美观起见，更为了突出重点，仅保留协作次数大于 1 的边。

```{r}
# 边
pdb_authors_net_edge <- pdb_authors_dt[Authors %in% Maintainer, ][, .(edge_cnt = .N), by = c("Authors", "Maintainer")][edge_cnt > 1,]
pdb_authors_net_edge[order(edge_cnt, decreasing = TRUE),]
# 顶点
pdb_authors_net_vertex <- pdb_authors_dt[, .(vertex_cnt = length(unique(Package))), by = "Maintainer"][Maintainer %in% c(pdb_authors_net_edge$Maintainer, pdb_authors_net_edge$Authors),]
pdb_authors_net_vertex[order(vertex_cnt, decreasing = TRUE),]
```

这是一个有向图，其各个字段含义如下。

-   Maintainer 维护者（代表流 to）
-   Authors 贡献者（代表源 from）
-   `edge_cnt` 边的大小表示维护者 Maintainer 和贡献者 Authors 的协作次数
-   `vertex_cnt` 顶点大小表示维护者 Maintainer 维护的 R 包数量

下面先考虑用 igraph 包可视化这个复杂的有向带权网络。`pdb_authors_net_edge` 和 `pdb_authors_net_vertex` 都是数据框，首先调用 igraph 包的函数 `graph_from_data_frame()` 将其转化为网络类型 `igraph` ，然后使用函数 `plot()` 绘制网络图。

```{r}
#| label: fig-network-igraph
#| fig-cap: 开发者的协作关系网络
#| fig-width: 6
#| fig-height: 6
#| fig-showtext: true
#| message: false
#| code-fold: true
#| echo: !expr knitr::is_html_output()

# 构造图
library(igraph)
pdb_authors_graph <- graph_from_data_frame(d = pdb_authors_net_edge, vertices = pdb_authors_net_vertex, directed = TRUE)
# 可视化
op <- par(mar = rep(0, 4))
plot(pdb_authors_graph,
  edge.width = (E(pdb_authors_graph)$edge_cnt) / 2,
  edge.arrow.size = .01,
  edge.curved = .1,
  layout = layout.kamada.kawai,
  vertex.size = (V(pdb_authors_graph)$vertex_cnt) / 8,
  vertex.label.cex = sqrt(V(pdb_authors_graph)$vertex_cnt) / 8
)
on.exit(par(op), add = TRUE)
```

协作关系弱的开发者占大部分，构成一个「月亮」的造型，其中，不乏维护多个 R 包的开发者，这些人要么单干，要么在专业小领域、小组织内协作。与之相对应的是协作关系较强的开发者，人数虽少，影响力却大，构成一个「太阳」的造型。协作得多往往意味着维护的 R 包也不少，甚至同属于一个组织，因此，高产的开发者、影响力大的组织聚集在一起，如 R Core Team、RStudio、rOpenSci 等。

```{r}
eb <- cluster_edge_betweenness(pdb_authors_graph)
eb
```

**igraph** 包提供多种社区探测的算法，上面简单使用函数 `cluster_edge_betweenness()` 来探测，结果显示有 181 个社区。社区 1 包含的成员如下：

```{r}
eb$names[eb$membership == 1]
```

社区 3、14、21、34、46、52、75 的成员是比较多的。其中，社区 3 是以 RStudio 为核心的大社区，社区 14 是以 CRAN 为核心的大社区。

```{r}
# RStudio 为核心的大社区
eb$names[eb$membership == 3]
# CRAN 为核心的大社区
eb$names[eb$membership == 14]
```

同时，在 RStudio 这个大社区下，有一些与之紧密相关的小社区，比如 Rob Hyndman 等人的时间序列社区、Roger Bivand 等人的空间统计社区。

```{r}
# 时间序列 Rob Hyndman
eb$names[eb$membership == 52]
# 空间统计 Roger Bivand
eb$names[eb$membership == 75]
```

结合前面的 @fig-network-igraph ，知道有很多小圈圈，这些放一边，重点关注那些大的圈圈，见下图。

```{r}
#| label: fig-network-cluster
#| fig-cap: 探测协作关系网络中的社区
#| fig-width: 6
#| fig-height: 6
#| fig-showtext: true
#| code-fold: true
#| echo: !expr knitr::is_html_output()

op <- par(mar = rep(0, 4))
plot(eb, pdb_authors_graph,
  edge.width = (E(pdb_authors_graph)$edge_cnt) / 4,
  edge.arrow.size = .01,
  edge.curved = .1,
  layout = layout.kamada.kawai,
  vertex.size = (V(pdb_authors_graph)$vertex_cnt) / 8,
  vertex.label.cex = sqrt(V(pdb_authors_graph)$vertex_cnt) / 8
)
on.exit(par(op), add = TRUE)
```

下面使用 **tidygraph** 包构造图数据、计算节点中心度，**dplyr** 包操作数据。中心度代表节点（开发者）的影响力（或者重要性）。最后，借助 **ggraph** 包绘制维护者之间的贡献网络，节点的大小代表维护者影响力的强弱。

```{r}
#| label: fig-network-ggraph
#| fig-cap: 开发者的影响力网络
#| fig-width: 7
#| fig-height: 6
#| fig-showtext: true
#| message: false
#| code-fold: true
#| echo: !expr knitr::is_html_output()

pdb_authors_g <- tidygraph::as_tbl_graph(pdb_authors_net_edge, directed = T) |> 
 dplyr::mutate(Popularity = tidygraph::centrality_degree(mode = 'in'))
library(ggraph)
ggraph(pdb_authors_g, layout = "kk") +
  geom_edge_fan(aes(alpha = after_stat(index)), show.legend = FALSE) +
  geom_node_point(aes(size = Popularity), alpha = 0.5) +
  theme_graph(base_family = "sans")
```

前面两个网络图基于同一份数据、同样的网络布局算法，得到非常类似的结果。静态图上的标签相互重叠，影响细节的观察和探索，比如连接 CRAN 和 RStudio 两大阵营的通道。下面使用 [visNetwork](https://github.com/datastorm-open/visNetwork) 包制作交互式网络图形，它是 JS 库 [vis-network](https://github.com/visjs/vis-network) 的 R 语言接口， 使用 **visNetwork** 包绘制交互式网络图后，可以在图上使用鼠标放大、拖拽。可以发现在 CRAN 社区的 Achim Zeileis 和 RStudio 社区的 Max Kuhn 之间是由 Andri Signorell 牵线搭桥。此外，读者若有兴趣，可以使用 Richard Iannone 开发的 [DiagrammeR](https://github.com/rich-iannone/DiagrammeR) 包制作静态的矢量网页图形。

```{r}
#| label: fig-network-visnetwork
#| fig-cap: 开发者的影响力网络（visNetwork）
#| code-fold: true
#| echo: !expr knitr::is_html_output()

library(visNetwork)
# 将 igraph 对象转为 visNetwork 包可用的数据
dat <- toVisNetworkData(pdb_authors_graph)
nodes_df <- dat$nodes
nodes_df$value <- nodes_df$vertex_cnt
edges_df <- dat$edges
edges_df$value <- edges_df$edge_cnt
# 输入节点和边的数据
visNetwork(nodes = nodes_df, edges = edges_df, height = "600px") |> 
  visIgraphLayout(randomSeed = 20232023, layout = "layout.kamada.kawai")
```

## 扩展阅读

R 语言网络分析方面的著作有 Erick Kolaczyk 的书籍《Statistical Analysis of Network Data with R》[@Kolaczyk2020]，网络可视化方面，推荐 Hadley Wickham 的著作《ggplot2: Elegant Graphics for Data Analysis》[@Hadley2024] 的第七章，Sam Tyner 等人的文章《Network Visualization with ggplot2》[@Tyner2017] 也值得一看。

在网络数据分析方面， [igraph](https://github.com/igraph/igraph) 是非常流行的分析框架 ，它是由 C 语言写成的，非常高效。同时，它提供多种语言的接口，其 R 语言接口 [igraph](https://github.com/igraph/rigraph) 包在 R 语言社区也是网络数据分析的事实标准，被很多其它做网络分析的 R 包所引用。开源的 [Gephi](https://github.com/gephi/gephi) 软件适合处理中等规模的网络分析和可视化。大规模图计算可以用 Apache Spark 的 [GraphX](https://spark.apache.org/graphx/)。R 语言这层，主要还是对应数据分析和数据产品，用在内部咨询和商业分析上。

企业级的图存储和计算框架，比较有名的是 [Neo4j](https://github.com/neo4j/neo4j) ，它有开源版本和商业版本。[Nebula Graph](https://github.com/vesoft-inc/nebula) 开源分布式图数据库，具有高扩展性和高可用性，支持千亿节点、万亿条边、毫秒级查询，有[中文文档](https://github.com/vesoft-inc/nebula-docs-cn/)，有企业应用案例（[美团图数据库平台建设及业务实践](https://mp.weixin.qq.com/s/aYd5tqwogJYfkJXhVNuNpg)）。阿里研发的 [GraphScope](https://github.com/alibaba/GraphScope) 提供一站式大规模图计算系统，支持图神经网络计算。

## 习题 {#sec-analysis-network-data-exercise}

1.  类似开发者协作关系的分析，可以统计 R 包被多少 R 包依赖，依赖数量的分布。统计 R 包被依赖的深度（若 R 包 A 被 R 包 B 依赖，R 包 B 被 R 包 C 依赖，以此类推）。进而，构建、分析、可视化依赖关系网络，分析 R 包的影响力。
2.  本文基于 2022 年 12 月 31 日的 R 包元数据进行分析，请与 2023 年 12 月 31 日的数据比较。
