# 生存分析 {#sec-survival-analysis}

> The fact that some people murder doesn't mean we should copy them. And murdering data, though not as serious, should also be avoided.
>
> --- Frank E. Harrell [^analyze-survival-data-1]

[^analyze-survival-data-1]: <https://stat.ethz.ch/pipermail/r-help/2005-July/075649.html>

生存分析可以用于用户流失分析，注册、激活、活跃。 分析次日留存、7日留存、15日留存。有学生来上体验课，多久来付费上课。 有一个人医院看病之后，多久办理住院。 最早，生存分析用于研究飞机出去之后，有多少返回的。还是要回归到原始文献去了解基本概念，及其背后的思考和应用

以一个问题提出本章主题，讲述和展示一个数据集。建立模型，拟合模型，结果解释。

## 问题背景 {#sec-aml}

急性粒细胞白血病生存数据

```{r}
library(survival)
data(cancer, package = "survival")
str(aml)
```

## 模型拟合

R 软件内置了 [survival](https://github.com/therneau/survival) 包，它是实现生存分析的核心 R 包 [@Terry2000]

```{r}
#| label: fig-leukemia-surv
#| fig-cap: "急性粒细胞白血病生存数据"
#| fig-showtext: true
#| fig-width: 6
#| fig-height: 3

leukemia.surv <- survfit(Surv(time, status) ~ x, data = aml)
library(ggplot2)
library(ggfortify)
autoplot(leukemia.surv, data = aml) +
  theme_minimal()
```

-   [ggsurvfit](https://github.com/ddsjoberg/ggsurvfit/)
-   [survminer](https://github.com/kassambara/survminer) 依赖很多

```{r}
library(ggsurvfit)
```

拟合模型

```{r}
fit_mod_surv <- survfit2(Surv(time, status) ~ x, data = aml)
```

模型输出

```{r}
fit_mod_surv
```

```{r}
#| label: fig-proportional-hazards-regression
#| fig-cap: 比例风险回归
#| fig-width: 7
#| fig-height: 5
#| fig-showtext: true

ggsurvfit(fit_mod_surv, linewidth = 1) +
  add_confidence_interval() +
  add_risktable() +
  add_quantile(y_value = 0.6, color = "gray50", linewidth = 0.75) +
  scale_y_continuous(label = scales::percent_format()) +
  labs(y = "生存百分比", title = "从手术到随机化的复发时间") 
```

## Cox-Box 比例风险回归与生存分析的关系 {#sec-box-cox}

Box-Cox 变换 [@Box1964]

-   `survival::coxph()`
-   `MASS::boxcox()` Box-Cox 变换

## Tobit regression 与生存分析的关系 {#sec-tobit-regression}

Tobit (Tobin's Probit) regression 起源于计量经济学中的 Tobit 模型，James Tobin 提出的，用于截尾数据，生存分析中的一种加速失效模型 (accelerated failure model) [@Tobin1958]

-   `VGAM::vglm(family = tobit(Upper = 800))` 依赖少，稳定，推荐使用
-   VGAM 包的扩展包 VGAMdata 和 VGAMextra
-   `AER::tobit()` 依赖多

## Logit, Probit and Tobit Regression {#sec-logit-probit-tobit}

-   逻辑回归，响应变量是无序的分类变量，假定服从二项、多项分布，拟合函数 `glm()` 和 `nnet::multinom()`
-   Probit 回归，响应变量是有序的分类变量，拟合函数 `MASS::polr()`
-   Tobit 回归，响应变量是有删失/截尾的
