# HTML 文档 {#sec-documents-html}

从本章开始，接下来的三个章节都围绕数据交流的工具及其案例展开。日常工作中，有的需要产出具有丰富交互内容的网页文档（HTML 文档），有的需要产出排版精美、符合格式要求的、可打印的便携式文档（PDF 文档），有的需要可协作共享、可编辑修改的办公文档（Office 文档）。在 R 语言社区，陆续出现两套解决方案，一个是以 rmarkdown 包为核心的 R Markdown 生态，另一个是以 Quarto 为核心的文档写作和发布系统。继 R Markdown 出现 10 余年后，2022 年 RStudio 公司发布 Quarto 系统，整合 R Markdown 生态，提供统一的语法。截止写作时间，相比于成熟的 R Markdown 生态，Quarto 系统还在路上。因此，不拘泥于 R Markdown 还是 Quarto，根据使用场景、实践经验、工具现状，选择最合适的工具介绍，整体上，以 Quarto 为主，R Markdown 补位的方式介绍。

## 文档元素 {#sec-doc-elements}

无论是 R Markdown 还是 Quarto，都是站在巨人 Pandoc 的肩膀上，Pandoc 在普通 Markdown 的基础上提供了许多扩展支持，通过一些简单的标记，大大丰富了文档内容，下面介绍的内容适用于 R Markdown 和 Quarto，无论文档最终的输出格式如何。

### 样式 {#sec-doc-style}

文字样式，如加粗、倾斜、上色、缩小、放大、上下标等

### 图片 {#sec-doc-figure}

其一插入代码生成的图片，其二导入外部制作好的现成图片。

**plotly** 将 ggplot2 对象转化为网页图形

```{r}
#| label: fig-iris-plotly
#| eval: !expr knitr::is_html_output(excludes = 'epub')
#| fig-cap: "一幅简单的 ggplot2 图形"

library(ggplot2)
p1 <- ggplot(data = iris, aes(x = Sepal.Length, y = Sepal.Width)) +
  geom_point(aes(color = Species)) +
  theme_minimal()
plotly::ggplotly(p1)
```

Quarto 集成了 [Mermaid](https://github.com/mermaid-js/mermaid) 软件，可以绘制流程图、甘特图和心智图等示意图。

```{mermaid}
%%| label: fig-mermaid
%%| fig-cap: Mermaid 软件绘制流程图
%%| echo: true

flowchart LR
  A[方框] --> B(圆框)
  B --> C{决策}
  C --> D[结果 1]
  C --> E[结果 2]
```

### 表格 {#sec-doc-table}

Markdown 表格、knitr 制作的表格

### 列表 {#sec-doc-list}

常见的列表有无序列表、有序列表及其嵌套。

有序的列表

1.  第一条
2.  第二条

无序的列表

-   第一条
-   第二条

有序列表的嵌套

1.  有序
2.  Item 2
3.  Item 3
    -   Item 3a
    -   Item 3b

无序列表的嵌套

-   无序
-   Item 2
    -   Item 2a
    -   Item 2b

### 引用 {#sec-doc-cross-references}

除了引用外部书籍、文章、刊物等的内容，还有长文档内部的交叉引用，这项功能是非常需要的，涉及图、表、公式、定理，参考文献，列表条目等。

### 脚注 {#sec-doc-footnote}

> If you imagine that this pen is Trellis, then Lattice is not this pen.[^documents-html-1]
>
> --- Paul Murrell

[^documents-html-1]: (on the difference of Lattice (which eventually was called grid) and Trellis) DSC 2001, Wien (March 2001)

### 公式 {#sec-doc-math}

行内公式一对美元符号 $\alpha$ ，行间公式 $$\alpha$$ ，如 @eq-likelihood

$$
L(\beta,\boldsymbol{\theta}) = f(y;\beta,\boldsymbol{\theta}) = \int_{\mathbb{R}^{n}}N(t;D\beta,\Sigma(\boldsymbol{\theta}))f(y|t)dt 
$$ {#eq-likelihood}

多行公式逐行编号，多行公式中对某一（些）行编号都不支持。多行公式共用一个编号，如 @eq-likelihood2 。

$$
\begin{aligned}
L(\beta,\boldsymbol{\theta})
& = \int_{\mathbb{R}^{n}} \frac{N(t;D\beta,\Sigma(\boldsymbol{\theta}))f(y|t)}{N(t;D\beta_{0},\Sigma(\boldsymbol{\theta}_{0}))f(y|t)}f(y,t)dt\\
& \varpropto \int_{\mathbb{R}^{n}} \frac{N(t;D\beta,\Sigma(\boldsymbol{\theta}))}{N(t;D\beta_{0},\Sigma(\boldsymbol{\theta}_{0}))}f(t|y)dt \\
&= E_{T|y}\left[\frac{N(t;D\beta,\Sigma(\boldsymbol{\theta}))}{N(t;D\beta_{0},\Sigma(\boldsymbol{\theta}_{0}))}\right] 
\end{aligned}
$$ {#eq-likelihood2}

推荐在 `equation` 公式中，使用 `split` 环境，意思是一个公式很长，需要拆成多行，如 @eq-var-beta 。

$$
\begin{split}
\mathrm{Var}(\hat{\beta}) & =\mathrm{Var}((X'X)^{-1}X'y)\\
 & =(X'X)^{-1}X'\mathrm{Var}(y)((X'X)^{-1}X')'\\
 & =(X'X)^{-1}X'\mathrm{Var}(y)X(X'X)^{-1}\\
 & =(X'X)^{-1}X'\sigma^{2}IX(X'X)^{-1}\\
 & =(X'X)^{-1}\sigma^{2}
\end{split}
$$ {#eq-var-beta}

注意，`\mathbf` 只对字母 $a,b,c,A,B,C$ 加粗，mathjax 不支持公式中使用 `\bm` 对 $\theta,\alpha,\beta,\ldots,\gamma$ 加粗，应该使用 `\boldsymbol`

## 制作报告 {#sec-quarto-report}

Quarto Report 文档

### SQL 查询 {#sec-sql-query}

```{r}
library(DBI)
conn <- DBI::dbConnect(RSQLite::SQLite(),
  dbname = system.file("db", "datasets.sqlite", package = "RSQLite")
)
```

Base R 内置的数据集都整合进 RSQLite 的样例数据库里了，

```{r}
dbListTables(conn)
```

随意选择 5 行数据记录，将结果保存到变量 iris_preview

```{sql sql-query, connection=conn, output.var="iris_preview"}
SELECT * FROM iris LIMIT 5;
```

查看变量 iris_preview 的内容

```{r}
iris_preview
```

结束后关闭连接

```{r}
dbDisconnect(conn = conn)
```

## 制作演示 {#sec-quarto-presentation}

Quarto Presentation

## 编写书籍 {#sec-quarto-book}

Quarto Book 网页格式
