# 欢迎 {#sec-welcome .unnumbered}

::: callout-warning
Book in early development. Planned release in 202X. 
:::


本书初稿是在 RStudio IDE 内使用 [Quarto](https://quarto.org/) 编辑的，Quarto 是继[R Markdown](https://rmarkdown.rstudio.com/)之后，一个新的开源的科学和技术发布系统，它基于 [Pandoc](https://pandoc.org/)支持输出多种格式的书稿，比如 HTML 网页、EPUB 电子书、DOCX 文档和 PDF 便携式文档等。Quarto 吸收了过去 10 年 R Markdown 取得的经验和教训，在书籍写作、创建博客、制作简历和幻灯片等系列场景中支持更加统一的使用语法，一份源文档输出多种格式，使文档内容在不同场景中的迁移成本更低。了解更多 Quarto 特性，请访问 <https://quarto.org/>。

书中的代码字体采用美观的 [Source Code Pro](https://ctan.org/pkg/sourcecodepro) 字体，
为方便跨操作系统编译书籍电子版，正文的中文字体采用开源的 [fandol](https://ctan.org/pkg/fandol) 字体。而本书图形中使用的 Noto 系列中英文字体来自 [Google Fonts 字体库](https://fonts.google.com/)，分别是 Noto Sans 无衬线英文字体和 Noto Serif SC 宋体中文字体。

::: {.callout-note}
为方便测试贡献者提供的 PR，本书托管在 Github 上，同时启用 Github Action 服务。书中使用的 Noto 系列字体来自 Google 字体网站，国内可能无法访问，但为了尽可能减少可重复的成本，保持书籍能够在 MacOS、Windows 和 Linux 等系统上顺利编译，字体要尽可能便携易得。此外，考虑到美观性，以及避免仓库中附带字体可能带来的权限问题，因此，在绘图程序中使用了 Noto 字体。
:::

```{r}
#| label: ci-indicator
#| echo: false

CI <- identical(Sys.getenv("CI"), "true")
```

书中 R 包名以粗体表示，如 **knitr** 包，函数名以等宽体表示，如 `plot()`，函数的参数名同理。代码块内注释用 `#` 表示，运行结果每一行开头以 `#>` 标记。本书写作过程中，依赖 **knitr** [@xie2015]、**ggplot2** [@Hadley2016] 和 **lattice** [@Deepayan2008] 等众多 R 包。考虑到要同时支持 DOCX、EPUB、PDF 和 HTML 四种书籍格式，书中使用 **knitr** 包和 [**gt**](https://github.com/rstudio/gt) 包制作静态的表格。

本书源码托管在 Github 上，基于 Github Action 提供的测试环境，为书籍自定义了一个可复现全书内容的运行环境，包括 R 软件、扩展包和系统软件依赖，详见仓库中的 DESCRIPTION 文件。你现在看到的是`r ifelse(CI, '在线', '离线')`编译版本，最新一次编译时间是 `r format(Sys.time(), tz = "Asia/Shanghai")`。

```{r}
xfun::session_info(packages = c(
  "ggplot2", "gganimate", "ggrepel", "ggraph",
  "ggridges", "ggsignif", "ggforce", "ggdensity",
  "ggbeeswarm", "ggeffects", "ggnewscale",
  "patchwork", "cowplot", "geomtextpath",
  "plotly", "rgl", "echarts4r", "scatterplot3d",
  "dplyr", "purrr", "tidyr", "data.table",
  "quarto", "knitr", "rmarkdown", "gt", "lattice",
  "cmdstanr", "glmnet", "lme4", "sf", "stars",
  "showtext", "gifski", "tinytex", "magick"
), dependencies = FALSE)
```

书稿源码测试通过后，会自动部署到三个不同地方，以便世界各地的读者访问。

1. 托管在 [Github Pages](https://pages.github.com/) 上的 <https://xiangyunhuang.github.io/data-analysis-in-action/>。
1. 托管在 [bookdown.org](https://bookdown.org/) 上的 <https://bookdown.org/xiangyun/data-analysis-in-action/>。
1. 托管在 [Netlify](https://www.netlify.com/) 上的 <https://data-analysis-in-action.netlify.app/>。

非常欢迎读者通过 [Discussions](https://github.com/XiangyunHuang/data-analysis-in-action/discussions)、[Issues](https://github.com/XiangyunHuang/data-analysis-in-action/issues) 和 [Pull requests](https://github.com/XiangyunHuang/data-analysis-in-action/pulls) 交流反馈。



