# 欢迎 {#sec-welcome .unnumbered}

```{r}
#| echo: false

source("_common.R")
```

::: callout-warning
Book in early development. Planned release in 2024.
:::

本书初稿是在 RStudio IDE 内使用 [Quarto](https://quarto.org/) \index{Quarto} 编辑的，Quarto 是继[R Markdown](https://rmarkdown.rstudio.com/)之后，一个新的开源的科学和技术发布系统，它基于 [Pandoc](https://pandoc.org/)支持输出多种格式的书稿，比如 HTML 网页、EPUB 电子书、DOCX 文档和 PDF 便携式文档等。Quarto 吸收了过去 10 年 R Markdown 取得的经验和教训，在书籍写作、创建博客、制作简历和幻灯片等系列场景中支持更加统一的使用语法，一份源文档输出多种格式，使文档内容在不同场景中的迁移成本更低。了解更多 Quarto 特性，请访问 <https://quarto.org/>。

书中的代码字体采用美观的 [Source Code Pro](https://ctan.org/pkg/sourcecodepro) 字体， 为方便跨操作系统编译书籍电子版，正文的中文字体采用开源的 [fandol](https://ctan.org/pkg/fandol) 字体。此外，考虑到美观性，本书图形使用了 Noto 系列中英文字体，它们来自 [Google Fonts 字体库](https://fonts.google.com/)，分别是 Noto Sans 无衬线英文字体和 Noto Serif SC 宋体中文字体。

```{r}
#| label: ci-indicator
#| echo: false

CI <- identical(Sys.getenv("CI"), "true")
```

书中 R 包名以粗体表示，如 **knitr** 包，函数名以等宽体表示，如 `plot()`，函数的参数名同理。代码块内注释用 `#` 表示，运行结果每一行开头以 `#>` 标记。本书写作过程中，依赖 **knitr** [@xie2015]、**ggplot2** [@Hadley2016] 和 **lattice** [@Deepayan2008] 等众多 R 包。考虑到要同时支持 DOCX、EPUB、PDF 和 HTML 四种书籍格式，书中使用 **knitr** 包和 [**gt**](https://github.com/rstudio/gt) 包制作静态的表格。

为方便测试贡献者提供的 PR，本书托管在 Github 上，同时启用 Github Action 服务，为书籍自定义了一个可复现全书内容的运行环境，包括 R 软件、扩展包和系统软件依赖，详见仓库中的 DESCRIPTION 文件。你现在看到的是`r ifelse(CI, '在线', '离线')`编译版本，最新一次编译时间是 `r format(Sys.time(), tz = "Asia/Shanghai")`。

```{r}
xfun::session_info(packages = c(
  "ggplot2", "gganimate", "ggrepel", "ggraph",
  "ggridges", "ggsignif", "ggforce", "ggdensity",
  "ggbeeswarm", "ggeffects", "ggnewscale",
  "patchwork", "plotly", "lattice", "DT",
  "dplyr", "purrr", "tidyr", "data.table",
  "rsconnect", "knitr", "rmarkdown", "gt", 
  "glmnet", "lme4", "xgboost", "sf", "stars", 
  "showtext", "gifski", "tinytex", "magick"
), dependencies = FALSE)
```
