# 交互表格 {#sec-interactive-tables}

表格常用来汇总展示数据，交互表格附带更多的功能，可以按列分组、排序、搜索，也可以按行分组、折叠，还可以上下滚动、左右滚动、前后翻页、页面挑转、导出数据等。交互表格是需要放在网页中的，制作这样的表格需要谢益辉开发的 [**DT**](https://github.com/rstudio/DT) 包，它的覆盖测试达到 31%， 它基于 [jQuery](https://jquery.com/) 框架的衍生品 [DataTables](https://datatables.net/) 库，提供了一个 R 的封装，封装工具和许多其他基于 JS 库的 R 包一样，都依赖于 [**htmlwidgets**](https://github.com/ramnathv/htmlwidgets)。

## 基础功能 {#sec-table-basic}

### 创建表格 {#sec-table-create}

### 添加标题 {#sec-table-title}

### 添加注释 {#sec-table-caption}

### 水平滚动 {#sec-table-scrollx}

### 垂直滚动 {#sec-table-scrolly}

### 数据分页 {#sec-table-pagination}

### 适应宽度 {#sec-table-autofill}

### 行列分组 {#sec-rowcolumn-group}

### 列格式化 {#sec-render-column}

### 数据配色 {#sec-colorize-column}

```{r}
library(tibble)

dat <- tribble(
  ~name1, ~name2,
  as.character(htmltools::tags$b("加粗")), as.character(htmltools::a(href = "https://rstudio.com", "超链")), # 支持超链接
  as.character(htmltools::em("强调")), '<a href="#" onclick="alert(\'Hello World\');">Hello</a>',
  as.character(htmltools::span(style = "color:red", "正常")), "正常"
)
```

根据数据的大小配上颜色

```{r}
colorize_num <- function(x) {
  ifelse(x > 0,
    sprintf("<span style='color:%s'>%s</span>", "green", x),
    sprintf("<span style='color:%s'>%s</span>", "red", x)
  )
}
colorize_pct <- function(x) {
  ifelse(x > 0,
    sprintf("<span style='color:%s'>%s</span>", "green", scales::percent(x, accuracy = 0.01)),
    sprintf("<span style='color:%s'>%s</span>", "red", scales::percent(x, accuracy = 0.01))
  )
}

colorize_pp <- function(x) {
  ifelse(x > 0,
    sprintf("<span style='color:%s'>%s</span>", "green", paste0(round(100*x, digits = 2), "PP")),
    sprintf("<span style='color:%s'>%s</span>", "red", paste0(round(100*x, digits = 2), "PP"))
  )
}

colorize_text <- function(x, color = "red") {
    sprintf("<span style='color:%s'>%s</span>", color, x )
}
```

```{r}
#| label: tbl-table-colorize
#| tbl-cap: "数据配色"
#| eval: !expr knitr::is_html_output(excludes = 'epub')

library(DT)
datatable(
  data = dat,
  escape = F, # 设置 escape = F
  colnames = c(colorize_text("第1列", "red"), as.character(htmltools::em("第2列"))),
  caption = htmltools::tags$caption(
    style = "caption-side: top; text-align: center;",
    "表格 2: ", htmltools::em("表格标题")
  ), # 在表格底部显示标题，默认在表格上方显示标题
  # filter = "top", # 过滤框
  options = list(
    pageLength = 5, # 每页显示5行
    dom = "t"
  )
)
```

Base R 内置的 R 包含有丰富的数据集，非常适合演示图形和阐述统计理论，后面技术和理论部分的介绍大多围绕内置的数据集展开，数据集及其描述如下表所示：

```{r}
#| label: tbl-datasets
#| tbl-cap: Base R 包内置的数据集
#| eval: !expr knitr::is_html_output(excludes = 'epub')

# 抽取 R 包信息
Pkgs <- sapply(list.files(R.home("library")), function(x) {
  packageDescription(pkg = x, fields = "Priority")
})
# 抽取内置 R 包列表
CorePkgs <- names(Pkgs[Pkgs %in% c("base", "recommended") & !is.na(Pkgs)])
# 抽取 R 包的数据集
BaseDataSets <- data(package = CorePkgs)$results[, c("Package", "Item", "Title")]

library(DT)
datatable(BaseDataSets,
  rownames = FALSE, # 不显示行名
  extensions = c("Buttons", "RowGroup"),
  options = list(
    pageLength = 10, # 每页显示的行数
    language = list(url = "//cdn.datatables.net/plug-ins/1.10.11/i18n/Chinese.json"), # 汉化
    dom = "Bfrtp", # 去掉显示行数 i、过滤 f 的能力，翻页用 p 表示
    ordering = F, # 去掉列排序
    buttons = c("copy", "csv", "excel", "print"), # 提供打印按钮
    rowGroup = list(dataSrc = 0), # 按 Package 列分组
    columnDefs = list(
      list(className = "dt-center", targets = 0), # 不显示行名，则 targets 从 0 开始，否则从 1 开始
      list(visible = FALSE, targets = 0) # 不显示 Package 列
    )
  ),
  caption = "Base R 包内置的数据集"
)
```

## 扩展功能 {#sec-table-extend}

### 汉化表格 {#sec-table-chinese}

### 下载数据 {#sec-table-download}

## 其它工具 {#sec-table-reactable}
