# 混合效应模型 {#sec-mixed-effects-models}

::: hidden
$$
 \def\bm#1{{\boldsymbol #1}}
$$
:::

```{r}
library(nlme)
library(GLMMadaptive)
library(mgcv)

library(cmdstanr)  # 编译采样
library(ggplot2)   # 作图
library(bayesplot) # 后验分布
library(loo)       # LOO-CV
library(projpred)  # 后验预测变量选择
```

最好找 3 个真实数据集，其中数据集 sleepstudy 和 cbpp 均来自 **lme4** 包

## 线性混合效应模型 {#sec-lmm}

### 频率派

```{r}
data(sleepstudy, package = "lme4")
library(nlme)
fm1 <- lme(Reaction ~ Days, random = ~ Days | Subject, data = sleepstudy)
summary(fm1)
# library(lme4)
# fm2 <- lmer(Reaction ~ Days + (Days|Subject), sleepstudy)
```

### 贝叶斯派

```{r}
library(cmdstanr)

# library(brms)
# bm <- brm(Reaction ~ Days + (Days | Subject), data = sleepstudy)
```

## 广义线性混合效应模型 {#sec-glmm}

二项分布

### 频率派

```{r}
data(cbpp, package = "lme4")
library(GLMMadaptive)
fgm1 <- mixed_model(
  fixed = cbind(incidence, size - incidence) ~ period,
  random = ~ 1 | herd, data = cbpp, family = binomial(link = "logit")
)
summary(fgm1)
# library(lme4)
# fgm2 <- glmer(cbind(incidence, size - incidence) ~ period + (1 | herd), family = binomial("logit"), data = cbpp)
```

```{r}
#| eval: false

# 可加模型与混合效应模型的关系
fgm3 <- mgcv::gam(
  cbind(incidence, size - incidence) ~ period + s(herd, bs = "re"),
  data = cbpp, family = binomial(link = "logit"), method = "REML"
)
summary(fgm3)
# 随机效应的标准差的估计及其上下限
mgcv::gam.vcomp(fgm3)
```

### 贝叶斯派

```{r}
library(cmdstanr)

# library(brms)
# bgm <- brm(incidence | trials(size) ~ period + (1 | herd), family = binomial("logit"), data = cbpp)
```

## 广义可加混合效应模型 {#sec-gamm}

从线性到可加，意味着从线性到非线性，可加模型容纳非线性的成分，比如高斯过程、样条。

### 频率派

```{r}
# 加载数据
rongelap <- readRDS(file = "data/rongelap.rds")
rongelap_coastline <- readRDS(file = "data/rongelap_coastline.rds")
```

近似高斯过程、高斯过程的核函数

```{r}
library(nlme)
library(mgcv)
## ?mgcv::s 帮助文档参数的说明，作者自己定义了一套符号约定
# 默认值 梅隆型相关函数及默认的范围参数
fit_rongelap_gam <- gam(counts ~ s(cX, cY, bs = "gp", k = 50),
  offset = log(time), data = rongelap, family = poisson(link = "log")
)
# 模型输出
summary(fit_rongelap_gam)
# 随机效应
gam.vcomp(fit_rongelap_gam)
```

```{r}
#| eval: false

# 球型相关函数及范围参数为 0.5
fit_rongelap_gam <- gam(
  counts ~ s(cX, cY, bs = "gp", k = 50, m = c(1, .5)),
  offset = log(time), data = rongelap, family = poisson(link = "log")
)
```

参数 m 接受一个向量， `m[1]` 取值为 1 至 5，分别代表球型 spherical, 幂指数 power exponential 和梅隆型 Matern with $\kappa$ = 1.5, 2.5 or 3.5 等 5 种相关/核函数。

```{r}
library(sf)
library(abind)
library(stars)
# 类型转化
rongelap_sf <- st_as_sf(rongelap, coords = c("cX", "cY"), dim = "XY")
rongelap_coastline_sf <- st_as_sf(rongelap_coastline, coords = c("cX", "cY"), dim = "XY")
rongelap_coastline_sfp <- st_cast(st_combine(st_geometry(rongelap_coastline_sf)), "POLYGON")
# 添加缓冲区
rongelap_coastline_buffer <- st_buffer(rongelap_coastline_sfp, dist = 50)
# 构造带边界约束的网格
rongelap_coastline_grid <- st_make_grid(rongelap_coastline_buffer, n = c(150, 75))
# 将 sfc 类型转化为 sf 类型
rongelap_coastline_grid <- st_as_sf(rongelap_coastline_grid)
rongelap_coastline_buffer <- st_as_sf(rongelap_coastline_buffer)
rongelap_grid <- rongelap_coastline_grid[rongelap_coastline_buffer, op = st_intersects]
# 计算网格中心点坐标
rongelap_grid_centroid <- st_centroid(rongelap_grid)
# 共计 1612 个预测点
rongelap_grid_df <- as.data.frame(st_coordinates(rongelap_grid_centroid))
colnames(rongelap_grid_df) <- c("cX", "cY")

# 预测
rongelap_grid_df$ypred <- as.vector(predict(fit_rongelap_gam, newdata = rongelap_grid_df, type = "response")) 
# 整理预测数据
rongelap_grid_sf <- st_as_sf(rongelap_grid_df, coords = c("cX", "cY"), dim = "XY")
rongelap_grid_stars <- st_rasterize(rongelap_grid_sf, nx = 150, ny = 75)
rongelap_stars <- st_crop(x = rongelap_grid_stars, y = rongelap_coastline_sfp)
```

核辐射强度的空间分布

```{r}
#| label: fig-rongelap-mgcv
#| fig-cap: 核辐射强度的预测分布
#| fig-showtext: true
#| fig-width: 6
#| fig-height: 3.5
#| echo: !expr knitr::is_html_output()
#| code-fold: true

library(ggplot2)
ggplot() +
  geom_stars(data = rongelap_stars, aes(fill = ypred), na.action = na.omit) +
  geom_sf(data = rongelap_coastline_sfp, fill = NA, color = "gray50", linewidth = 0.5) +
  scale_fill_viridis_c(option = "C") +
  theme_bw() +
  labs(x = "横坐标（米）", y = "纵坐标（米）", fill = "预测值")
```

### 贝叶斯派

参考 **brms** 包的函数 `gp()` / `s()` 和 **mgcv** 包的函数 `gamm()` 的帮助文档，先用模拟数据检测

```{r}
library(cmdstanr)

## 参数 k 表示近似高斯过程 GP 所用的基函数的数目
# bgamm1 <- brms::brm(z ~ gp(x, y, cov = "exp_quad", c = 5 / 4, k = 50),
#   data = topo, chains = 2, seed = 20232023,
#   iter = 2000, warmup = 1000, thin = 2, refresh = 0,
#   control = list(adapt_delta = 0.99)
# )
# summary(bgamm1)
# me3 <- brms::conditional_effects(bgamm1, ndraws = 200, spaghetti = TRUE)
# plot(me3, ask = FALSE, points = TRUE)
```

```{r}
# simulate data with a factor covariate
# 具体模拟的什么东西需要看源代码
# dat2 <- mgcv::gamSim(eg = 4, n = 90, scale = 2)

# fit separate gaussian processes for different levels of 'fac'
# fit4 <- brm(y ~ gp(x2, by = fac), dat2, chains = 2)
# summary(fit4)
# plot(conditional_effects(fit4), points = TRUE)
```

## 总结 {#sec-mixed-effects-summary}
