# 混合效应模型 {#sec-mixed-effects-models}

::: hidden
$$
 \def\bm#1{{\boldsymbol #1}}
$$
:::

```{r}
#| message: false

library(nlme)         # 线性混合效应模型
library(GLMMadaptive) # 广义线性混合效应模型
library(mgcv)         # 广义线性/可加混合效应模型

library(splines)   # 样条
library(cmdstanr)  # 编译采样
library(ggplot2)   # 作图
library(bayesplot) # 后验分布
library(loo)       # LOO-CV
```

最好找 3 个真实数据集，其中数据集 `sleepstudy` 和 `cbpp` 均来自 **lme4** 包。

## 线性混合效应模型 {#sec-lmm}

### 频率派

#### nlme

```{r}
data(sleepstudy, package = "lme4")
library(nlme)
fm1 <- lme(Reaction ~ Days, random = ~ Days | Subject, data = sleepstudy)
summary(fm1)
```

#### lme4

或使用 lme4 包，可以得到同样的结果

```{r}
fm2 <- lme4::lmer(Reaction ~ Days + (Days|Subject), data = sleepstudy)
summary(fm2)
```

### 贝叶斯派

#### cmdstanr

```{r}
library(cmdstanr)
```

#### brms

```{r}
#| eval: false

bm <- brms::brm(Reaction ~ Days + (Days | Subject), data = sleepstudy)
summary(bm)
```

```         
 Family: gaussian 
  Links: mu = identity; sigma = identity 
Formula: Reaction ~ Days + (Days | Subject) 
   Data: sleepstudy (Number of observations: 180) 
  Draws: 4 chains, each with iter = 2000; warmup = 1000; thin = 1;
         total post-warmup draws = 4000

Group-Level Effects: 
~Subject (Number of levels: 18) 
                    Estimate Est.Error l-95% CI u-95% CI Rhat Bulk_ESS Tail_ESS
sd(Intercept)          27.01      6.91    15.27    42.82 1.00     1655     2080
sd(Days)                6.54      1.51     4.15     9.93 1.00     1359     1917
cor(Intercept,Days)     0.08      0.30    -0.49     0.67 1.00      972     1465

Population-Level Effects: 
          Estimate Est.Error l-95% CI u-95% CI Rhat Bulk_ESS Tail_ESS
Intercept   251.17      7.65   235.76   266.45 1.00     1958     2029
Days         10.37      1.72     7.01    13.81 1.00     1351     1999

Family Specific Parameters: 
      Estimate Est.Error l-95% CI u-95% CI Rhat Bulk_ESS Tail_ESS
sigma    25.93      1.59    23.07    29.29 1.00     3005     2780

Draws were sampled using sampling(NUTS). For each parameter, Bulk_ESS
and Tail_ESS are effective sample size measures, and Rhat is the potential
scale reduction factor on split chains (at convergence, Rhat = 1).
```

```{r}
#| eval: false

brms::loo(bm)
```

```         
Computed from 4000 by 180 log-likelihood matrix

         Estimate   SE
elpd_loo   -861.7 22.6
p_loo        34.6  8.7
looic      1723.4 45.2
------
Monte Carlo SE of elpd_loo is NA.

Pareto k diagnostic values:
                         Count Pct.    Min. n_eff
(-Inf, 0.5]   (good)     170   94.4%   592       
 (0.5, 0.7]   (ok)         7    3.9%   571       
   (0.7, 1]   (bad)        1    0.6%   46        
   (1, Inf)   (very bad)   2    1.1%   7         
See help('pareto-k-diagnostic') for details.
Warning message:
Found 3 observations with a pareto_k > 0.7 in model 'bm'. It is recommended to set 'moment_match = TRUE' in order to perform moment matching for problematic observations.  
```

```{r}
#| eval: false
# Display Conditional Effects of Predictors
brms::conditional_effects(bm, effects = "Days")
# Non-Linear Hypothesis Testing
brms::hypothesis(bm, hypothesis = "Days > 10")
```

## 广义线性混合效应模型 {#sec-glmm}

二项分布

### 频率派

#### GLMMadaptive

```{r}
data(cbpp, package = "lme4")
library(GLMMadaptive)
fgm1 <- mixed_model(
  fixed = cbind(incidence, size - incidence) ~ period,
  random = ~ 1 | herd, data = cbpp, family = binomial(link = "logit")
)
summary(fgm1)
```

#### lme4

或使用 lme4 包，可以得到同样的结果

```{r}
fgm2 <- lme4::glmer(
  cbind(incidence, size - incidence) ~ period + (1 | herd),
  family = binomial("logit"), data = cbpp
)
summary(fgm2)
```

#### mgcv

或使用 mgcv 包，可以得到近似的结果。随机效应部分可以看作可加的惩罚项

```{r}
library(mgcv)
fgm3 <- gam(
  cbind(incidence, size - incidence) ~ period + s(herd, bs = "re"),
  data = cbpp, family = binomial(link = "logit"), method = "REML"
)
summary(fgm3)
```

下面给出随机效应的标准差的估计及其上下限，和前面 GLMMadaptive 包和 lme4 包给出的结果也是接近的。

```{r}
gam.vcomp(fgm3)
```

### 贝叶斯派

#### cmdstanr

```{r}
library(cmdstanr)
```

#### brms

```{r}
#| eval: false

bgm <- brms::brm(
  incidence | trials(size) ~ period + (1 | herd),
  family = binomial("logit"), data = cbpp
)
```

## 广义可加混合效应模型 {#sec-gamm}

从线性到可加，意味着从线性到非线性，可加模型容纳非线性的成分，比如高斯过程、样条。

### 频率派

#### mgcv (gam) {#sec-mgcv-gam}

```{r}
# 加载数据
rongelap <- readRDS(file = "data/rongelap.rds")
rongelap_coastline <- readRDS(file = "data/rongelap_coastline.rds")
```

```{r}
#| label: fig-rongelap-scatter3d
#| fig-cap: "岛上各采样点的辐射强度"
#| fig-showtext: true
#| fig-width: 6
#| fig-height: 5
#| code-fold: true
#| echo: !expr knitr::is_html_output()
#| warning: false

library(plot3D)
with(rongelap, {
  opar <- par(mar = c(.1, 2.5, .1, .1), no.readonly = TRUE)
  rongelap_coastline$cZ <- 0
  scatter3D(
    x = cX, y = cY, z = counts / time, 
    xlim = c(-6500, 50), ylim = c(-3800, 110),
    xlab = "\n横坐标（米）", ylab = "\n纵坐标（米）",
    zlab = "\n辐射强度", lwd = 0.5, cex = 0.8,
    pch = 16, type = "h", ticktype = "detailed",
    phi = 40, theta = -30, r = 50, d = 1,
    expand = 0.5, box = TRUE, bty = "b",
    colkey = F, col = "black",
    panel.first = function(trans) {
      XY <- trans3D(
        x = rongelap_coastline$cX,
        y = rongelap_coastline$cY,
        z = rongelap_coastline$cZ,
        pmat = trans
      )
      lines(XY, col = "gray50", lwd = 2)
    }
  )
  rongelap_coastline$cZ <- NULL
  on.exit(par(opar), add = TRUE)
})
```

近似高斯过程、高斯过程的核函数，**mgcv** 包的函数 `s()` 帮助文档参数的说明，默认值是梅隆型相关函数及默认的范围参数，作者自己定义了一套符号约定

```{r}
library(nlme)
library(mgcv)
fit_rongelap_gam <- gam(
  counts ~ s(cX, cY, bs = "gp", k = 50), offset = log(time), 
  data = rongelap, family = poisson(link = "log")
)
# 模型输出
summary(fit_rongelap_gam)
# 随机效应
gam.vcomp(fit_rongelap_gam)
```

```{r}
#| eval: false

# 球型相关函数及范围参数为 0.5
fit_rongelap_gam <- gam(
  counts ~ s(cX, cY, bs = "gp", k = 50, m = c(1, .5)),
  offset = log(time), data = rongelap, family = poisson(link = "log")
)
```

参数 m 接受一个向量， `m[1]` 取值为 1 至 5，分别代表球型 spherical, 幂指数 power exponential 和梅隆型 Matern with $\kappa$ = 1.5, 2.5 or 3.5 等 5 种相关/核函数。

```{r}
library(sf)
library(abind)
library(stars)
# 类型转化
rongelap_sf <- st_as_sf(rongelap, coords = c("cX", "cY"), dim = "XY")
rongelap_coastline_sf <- st_as_sf(rongelap_coastline, coords = c("cX", "cY"), dim = "XY")
rongelap_coastline_sfp <- st_cast(st_combine(st_geometry(rongelap_coastline_sf)), "POLYGON")
# 添加缓冲区
rongelap_coastline_buffer <- st_buffer(rongelap_coastline_sfp, dist = 50)
# 构造带边界约束的网格
rongelap_coastline_grid <- st_make_grid(rongelap_coastline_buffer, n = c(150, 75))
# 将 sfc 类型转化为 sf 类型
rongelap_coastline_grid <- st_as_sf(rongelap_coastline_grid)
rongelap_coastline_buffer <- st_as_sf(rongelap_coastline_buffer)
rongelap_grid <- rongelap_coastline_grid[rongelap_coastline_buffer, op = st_intersects]
# 计算网格中心点坐标
rongelap_grid_centroid <- st_centroid(rongelap_grid)
# 共计 1612 个预测点
rongelap_grid_df <- as.data.frame(st_coordinates(rongelap_grid_centroid))
colnames(rongelap_grid_df) <- c("cX", "cY")

# 预测
rongelap_grid_df$ypred <- as.vector(predict(fit_rongelap_gam, newdata = rongelap_grid_df, type = "response")) 
# 整理预测数据
rongelap_grid_sf <- st_as_sf(rongelap_grid_df, coords = c("cX", "cY"), dim = "XY")
rongelap_grid_stars <- st_rasterize(rongelap_grid_sf, nx = 150, ny = 75)
rongelap_stars <- st_crop(x = rongelap_grid_stars, y = rongelap_coastline_sfp)
```

核辐射强度的空间分布

```{r}
#| label: fig-rongelap-mgcv
#| fig-cap: 核辐射强度的预测分布
#| fig-showtext: true
#| fig-width: 7
#| fig-height: 4
#| echo: !expr knitr::is_html_output()
#| code-fold: true

library(ggplot2)
ggplot() +
  geom_stars(data = rongelap_stars, aes(fill = ypred), na.action = na.omit) +
  geom_sf(data = rongelap_coastline_sfp, fill = NA, color = "gray50", linewidth = 0.5) +
  scale_fill_viridis_c(option = "C") +
  theme_bw() +
  labs(x = "横坐标（米）", y = "纵坐标（米）", fill = "预测值")
```

#### mgcv (INLA) {#sec-mgcv-ginla}

**mgcv** 包的函数 `ginla()` 实现简化版 INLA

```{r}
rongelap_gam <- gam(
  counts ~ s(cX, cY, bs = "gp", k = 50), offset = log(time), 
  data = rongelap, family = poisson(link = "log"), fit = FALSE
)
# 简化版 INLA
fit_rongelap_ginla <- ginla(G = rongelap_gam)
```

其中， $k = 50$ 表示 50 个参数

```{r}
#| eval: false

plot(
  fit_rongelap_ginla$beta[1, ], fit_rongelap_ginla$density[1, ],
  type = "l", xlab = "intercept", ylab = "density"
)
```

### 贝叶斯派

#### brms

参考 **brms** 包的函数 `gp()` / `s()` 和 **mgcv** 包的函数 `gamm()` 的帮助文档，先用模拟数据检测

```{r}
library(cmdstanr)
```

**mgcv** 包的函数 `gamSim()` 专门用于模拟数据。

```{r}
sim_dat <- mgcv::gamSim(eg = 4, dist = "normal", n = 90, scale = 2)
```

参数 $n=90$ 设置样本量，参数 `dist = "normal"` 设置变量分布，参数 `eg` 设置模拟数据的生成模型，取值如下

1.  Gu and Wahba 4 univariate term example.
2.  A smooth function of 2 variables.
3.  Example with continuous by variable.
4.  Example with factor by variable.
5.  An additive example plus a factor variable.
6.  Additive + random effect.
7.  As 1 but with correlated covariates.

```{r}
str(sim_dat)
```

模拟分组的高斯过程

```{r}
#| eval: false

# 按变量 fac 的不同水平
fit_sim_dat <- brms::brm(y ~ gp(x2, by = fac), data = sim_dat, chains = 2)
summary(fit_sim_dat)
plot(brms::conditional_effects(fit_sim_dat), points = TRUE)
```

#### INLA

INLA 近似贝叶斯计算

```{r}
#| eval: false

library(INLA)
library(splancs)
# 构造非凸的边界
boundary <- list(
  inla.nonconvex.hull(
    points = as.matrix(rongelap_coastline[,c("cX", "cY")]), 
    convex = 100, concave = 150, resolution = 100),
  inla.nonconvex.hull(
    points = as.matrix(rongelap_coastline[,c("cX", "cY")]), 
    convex = 200, concave = 200, resolution = 200)
)
# 构造非凸的网格
mesh <- inla.mesh.2d(
  loc = as.matrix(rongelap[, c("cX", "cY")]), offset = 100,
  max.edge = c(300, 600), boundary = boundary
)
spde <- inla.spde2.matern(mesh = mesh, alpha = 3/2, constr = TRUE)
indexs <- inla.spde.make.index(name = "s", n.spde = spde$n.spde)
lengths(indexs)

A <- inla.spde.make.A(mesh = mesh, loc = as.matrix(rongelap[, c("cX", "cY")]) )
coop <- as.matrix(rongelap_grid_df[, c("cX", "cY")])
Ap <- inla.spde.make.A(mesh = mesh, loc = coop)
dim(Ap)

# 在采样点的位置上估计 estimation stk.e
stk.e <- inla.stack(
  tag = "est",
  data = list(y = rongelap$counts, E = rongelap$time),
  A = A,
  effects = list(s = indexs)
)

# 在新生成的位置上预测 prediction stk.p
stk.p <- inla.stack(
  tag = "pred",
  data = list(y = NA, E = NA),
  A = Ap,
  effects = list(s = indexs)
)

# 合并数据 stk.full has stk.e and stk.p
stk.full <- inla.stack(stk.e, stk.p)

formula <- y ~ f(s, model = spde)

res <- inla(formula,
  data = inla.stack.data(stk.full),
  E = E, # E 已知漂移项
  control.family = list(link = "log"),
  control.predictor = list(
    compute = TRUE, 
    link = 1, # 与 control.family 联系函数相同
    A = inla.stack.A(stk.full)
  ),
  control.compute = list(
    cpo = TRUE, 
    waic = TRUE, # WAIC 统计量 通用信息准则
    dic = TRUE   # DIC 统计量 偏差信息准则
  ),
  family = "poisson"
)

summary(res)

res$summary.fixed
res$summary.hyperpar

index <- inla.stack.index(stk.full, tag = "pred")$data

pred_mean <- res$summary.fitted.values[index, "mean"]
pred_ll <- res$summary.fitted.values[index, "0.025quant"]
pred_ul <- res$summary.fitted.values[index, "0.975quant"]

dpm <- rbind(
  data.frame(
    cX = rongelap_grid_df[, 1], cY = rongelap_grid_df[, 2],
    value = pred_mean, variable = "pred_mean"
  ),
  data.frame(
    cX = rongelap_grid_df[, 1], cY = rongelap_grid_df[, 2],
    value = pred_ll, variable = "pred_ll"
  ),
  data.frame(
    cX = rongelap_grid_df[, 1], cY = rongelap_grid_df[, 2],
    value = pred_ul, variable = "pred_ul"
  )
)

dpm_sf <- st_as_sf(dpm, coords = c("cX", "cY"), dim = "XY")

ggplot(dpm_sf[dpm_sf$variable =="pred_mean", ]) +
  geom_sf(aes(color = value)) +
  scale_color_viridis_c(option = "C", name = expression(lambda)) +
  theme_bw()
```

## 总结 {#sec-mixed-effects-summary}

通过对频率派和贝叶斯派方法的比较，发现一些有意思的结果。

## 习题 {#sec-mixed-effects-models-exercise}

1.  **MASS** 包的地形数据集 topo 为例，高斯过程回归模型

    ```{r}
    #| eval: false

    data(topo, package = "MASS")
    bgamm1 <- brms::brm(
      z ~ gp(x, y, cov = "exp_quad"), 
      # family = Gamma(link = "inverse"),
      data = topo, chains = 2, seed = 20232023,
      warmup = 1000, iter = 2000, thin = 1, refresh = 0,
      control = list(adapt_delta = 0.99)
    )
    summary(bgamm1)
    # 高斯过程近似计算
    bgamm2 <- brms::brm(
      z ~ gp(x, y, cov = "exp_quad", c = 5 / 4, k = 50),
      data = topo, chains = 2, seed = 20232023,
      warmup = 1000, iter = 2000, thin = 1, refresh = 0,
      control = list(adapt_delta = 0.99)
    )
    summary(bgamm2)
    ```

    **brms** 包的函数 `gp()` 的参数 $k$ 表示近似高斯过程 GP 所用的基函数的数目

    ```{r}
    #| eval: false

    me3 <- brms::conditional_effects(bgamm1, ndraws = 200, spaghetti = TRUE)
    plot(me3, ask = FALSE, points = TRUE)
    ```
