# 混合效应模型 {#sec-mixed-effects-models}

::: hidden
$$
 \def\bm#1{{\boldsymbol #1}}
$$
:::

> I think that the formula language does allow expressions with '/' to represent nested factors but I can't check right now as there is a fire in the building where my office is located. I prefer to simply write nested factors as `factor1 + factor1:factor2`.
>
> --- Douglas Bates [^mixed-effects-models-1]

[^mixed-effects-models-1]: <https://stat.ethz.ch/pipermail/r-sig-mixed-models/2013q1/019945.html>

```{r}
#| echo: false

source("_common.R")
```

```{r}
#| message: false

library(nlme)         # 线性混合效应模型
library(GLMMadaptive) # 广义线性混合效应模型
library(mgcv)         # 广义线性/可加混合效应模型

library(splines)   # 样条
library(cmdstanr)  # 编译采样
library(ggplot2)   # 作图
library(bayesplot) # 后验分布
library(loo)       # LOO-CV

library(INLA)      # 近似贝叶斯推断
```

混合效应模型在心理学、生态学、计量经济学和空间统计学等领域应用十分广泛。线性混合效应模型有多个化身，比如生态学里的分层线性模型（Hierarchical linear Model，简称 HLM），心理学的多水平线性模型（Multilevel Linear Model）。模型名称的多样性正说明它应用的广泛性！ 混合效应模型内容非常多，非常复杂，因此，本章仅对常见的四种类型提供入门级的实战内容。从频率派和贝叶斯派两个角度介绍模型结构及说明、R 代码或 Stan 代码实现及输出结果解释。

除了 R 语言社区提供的开源扩展包，商业的软件有 [Mplus](https://www.statmodel.com/) 、[ASReml](https://vsni.co.uk/software/asreml) 和 [SAS](https://www.sas.com/) 等，而开源的软件 [OpenBUGS](https://www.mrc-bsu.cam.ac.uk/software/bugs/openbugs/) 、 [JAGS](https://mcmc-jags.sourceforge.io/) 和 [Stan](https://mc-stan.org/) 等。混合效应模型的种类非常多，一部分可以在一些流行的 R 包能力范围内解决，其余可以放在更加灵活、扩展性强的框架 Stan 内解决。因此，本章同时介绍 Stan 框架和一些 R 包。

本章用到 4 个数据集，其中 `sleepstudy` 和 `cbpp` 均来自 **lme4** 包 [@Bates2015]，分别用于介绍线性混合效应模型和广义线性混合效应模型，`Loblolly` 来自 **datasets** 包，用于介绍非线性混合效应模型，最后，朗格拉普岛核辐射数据数据集用于介绍广义可加混合效应模型。

在介绍理论的同时给出 R 语言或 S 语言实现

-   《Mixed-Effects Models in S and S-PLUS》[@Pinheiro2000]
-   《Mixed Models: Theory and Applications with R》[@Demidenko2013]
-   《Linear Mixed-Effects Models Using R: A Step-by-Step Approach》[@Andrzej2013]
-   《Linear and Generalized Linear Mixed Models and Their Applications》[@Jiang2021]

## 线性混合效应模型 {#sec-lmm}

> I think what we are seeking is the marginal variance-covariance matrix of the parameter estimators (marginal with respect to the random effects random variable, B), which would have the form of the inverse of the crossproduct of a $(q+p)$ by $p$ matrix composed of the vertical concatenation of $-L^{-1}RZXRX^{-1}$ and $RX^{-1}$. (Note: You do *not* want to calculate the first term by inverting $L$, use `solve(L, RZX, system = "L")`
>
> -   \[...\] don't even think about using `solve(L)`
>
> -   don't!, don't!, don't!
>
> -   have I made myself clear?
>
> -   don't do that (and we all know that someone will do exactly that for a very large $L$ and then send out messages about "R is SOOOOO SLOOOOW!!!!" :-) )
>
> --- Douglas Bates [^mixed-effects-models-2]

[^mixed-effects-models-2]: <https://stat.ethz.ch/pipermail/r-sig-mixed-models/2010q2/003615.html>

::: callout-tip
1.  一般的模型结构和假设
2.  一般的模型表达公式
3.  **nlme** 包的函数 `lme()`
4.  公式语法和示例模型表示
:::

线性混合效应模型（Linear Mixed Models or Linear Mixed-Effects Models，简称 LME 或 LMM），介绍模型的基础理论，包括一般形式，矩阵表示，参数估计，假设检验，模型诊断，模型评估。参数方法主要是极大似然估计和限制极大似然估计。一般形式如下：

$$
\bm{y} = X\bm{\beta} + Z\bm{u} + \bm{\epsilon}
$$

其中，$\bm{y}$ 是一个向量，代表响应变量，$X$ 代表固定效应对应的设计矩阵，$\bm{\beta}$ 是一个参数向量，代表固定效应对应的回归系数，$Z$ 代表随机效应对应的设计矩阵，$\bm{u}$ 是一个参数向量，代表随机效应对应的回归系数，$\bm{\epsilon}$ 表示残差向量。

一般假定随机向量 $\bm{u}$ 服从多元正态分布，这是无条件分布，随机向量 $\bm{y}|\bm{u}$ 服从多元正态分布，这是条件分布。

$$
\begin{aligned}
\bm{u} &\sim \mathcal{N}(0,\Sigma) \\
\bm{y}|\bm{u} &\sim \mathcal{N}(X\bm{\beta} + Z\bm{u},\sigma^2W)
\end{aligned}
$$

其中，方差协方差矩阵 $\Sigma$ 必须是半正定的，$W$ 是一个对角矩阵。

nlme 和 lme4 等 R 包共用一套表示随机效应的公式语法，如下表所示。

| 公式                                                                           | 含义                                                                                                                                    |
|--------------------------------------------------------------------------------|-----------------------------------------------------------------------------------------------------------------------------------------|
| `(1|group)`                                                                    | 随机组截距                                                                                                                              |
| `(x|group)` = `(1+x|group)`                                                    | 变量 x 的随机组斜率和相关截距                                                                                                           |
| `(0+x|group)` = `(-1+x|group)`                                                 | 变量 x 的随机组斜率，无变化的截距                                                                                                       |
| `(1|group) + (0+x|group)`                                                      | 不相关的随机截距，组内随机斜率                                                                                                          |
| `(1|site/block)` = `(1|site)+(1|site:block)`                                   | intercept varying among sites and among blocks within sites (nested random effects)                                                     |
| `site+(1|site:block)`                                                          | fixed effect of sites plus random variation in intercept among blocks within sites                                                      |
| `(x|site/block)` = `(x|site)+(x|site:block)` = `(1 + x|site)+(1+x|site:block)` | slope and intercept varying among sites and among blocks within sites                                                                   |
| `(x1|site)+(x2|block)`                                                         | two different effects, varying at different levels                                                                                      |
| `x*site+(x|site:block)`                                                        | fixed effect variation of slope and intercept varying among sites and random variation of slope and intercept among blocks within sites |
| `(1|group1)+(1|group2)`                                                        | intercept varying among crossed random effects (e.g. site, year)                                                                        |

: nlme 包的公式语法 {#tbl-nlme-syntax}

### nlme

sleepstudy 数据集来自 lme4 包，是一个睡眠研究项目的实验数据。实验对象都是有失眠情况的人，有的人有严重的失眠问题（一天只有 3 个小时的睡眠时间）。进入实验后的前10 天的情况，记录平均反应时间、睡眠不足的天数。

```{r}
data(sleepstudy, package = "lme4")
str(sleepstudy)
```

Reaction 表示平均反应时间（毫秒），数值型，Days 表示进入实验后的第几天，数值型，Subject 表示参与实验的个体编号，因子型。

```{r}
xtabs(~ Days + Subject, data = sleepstudy)
```

每个个体每天产生一条数据，下 \@fig-sleepstudy-line 中每条折线代表一个个体。

```{r}
#| label: fig-sleepstudy-line
#| fig-cap: sleepstudy 数据集
#| fig-width: 5
#| fig-height: 4
#| fig-showtext: true

library(ggplot2)
ggplot(data = sleepstudy, aes(x = Days, y = Reaction, group = Subject)) +
  geom_line() +
  scale_x_continuous(n.breaks = 6) +
  theme_bw() +
  labs(x = "睡眠不足的天数", y = "平均反应时间")
```

对于连续重复测量的数据（continuous repeated measurement outcomes），也叫纵向数据（longitudinal data），针对不同个体 Subject，相比于上图，下面绘制反应时间 Reaction 随睡眠时间 Days 的变化趋势更合适。图中趋势线是简单线性回归的结果，分面展示不同个体Subject 之间对比。

```{r}
#| label: fig-sleepstudy-facet
#| fig-cap: 分面展示 sleepstudy 数据集
#| fig-width: 6
#| fig-height: 6
#| fig-showtext: true

ggplot(data = sleepstudy, aes(x = Days, y = Reaction)) +
  geom_point() +
  geom_smooth(formula = "y ~ x", method = "lm", se = FALSE) +
  scale_x_continuous(n.breaks = 6) +
  theme_bw() +
  facet_wrap(facets = ~Subject, labeller = "label_both", ncol = 6) +
  labs(x = "睡眠不足的天数", y = "平均反应时间")
```

考虑两水平的混合效应模型，其中随机截距 $\beta_{0j}$ 和随机斜率 $\beta_{1j}$，指标 $j$ 表示分组的编号，也叫变截距和变斜率模型

$$
\begin{aligned}
\mathrm{Reaction}_{ij} &= \beta_{0j} + \beta_{1j} \cdot \mathrm{Days}_{ij} + \epsilon_{ij} \\
\beta_{0j} &= \gamma_{00} + U_{0j} \\
\beta_{1j} &= \gamma_{10} + U_{1j} \\
\begin{pmatrix}
U_{0j} \\
U_{1j}
\end{pmatrix} &\sim \mathcal{N}
\begin{bmatrix}
\begin{pmatrix}
0 \\
0
\end{pmatrix}
,
\begin{pmatrix}
\tau^2_{00} & \tau_{01} \\
\tau_{01} & \tau^2_{10}
\end{pmatrix}
\end{bmatrix} \\
\epsilon_{ij} &\sim \mathcal{N}(0, \sigma^2) \\
i = 0,1,\cdots,9 &\quad j = 308,309,\cdots, 372.
\end{aligned}
$$

下面用 nlme 包 [@Pinheiro2000] 拟合模型。

```{r}
library(nlme)
fm1 <- lme(Reaction ~ Days, random = ~ Days | Subject, data = sleepstudy)
summary(fm1)
```

随机效应（Random effects）部分：

```{r}
# 前 6 个 subject
head(ranef(fm1))
```

固定效应（Fixed effects）部分：

```{r}
fixef(fm1)
```

[**ggeffects**](https://github.com/strengejacke/ggeffects) 包的函数 `ggpredict()` 和 `ggeffect()` 可以用来绘制混合效应模型的边际效应（ Marginal Effects），[**ggPMX**](https://github.com/ggPMXdevelopment/ggPMX) 包 可以用来绘制混合效应模型的诊断图。下 @fig-lme-effects 展示关于变量 Days 的边际效应图。

```{r}
#| label: fig-lme-effects
#| fig-cap: 边际效应图
#| fig-showtext: true
#| fig-width: 4.5
#| fig-height: 4

library(ggeffects)
mydf <- ggpredict(fm1, terms = "Days")
ggplot(mydf, aes(x = x, y = predicted)) +
  geom_line() +
  geom_ribbon(aes(ymin = conf.low, ymax = conf.high), alpha = 0.2) +
  scale_x_continuous(n.breaks = 6) +
  theme_bw() +
  labs(x = "Days", y = "Reaction")
```

```{r}
#| echo: false
#| eval: false

plot(mydf)
```

### cmdstanr

```{r}
library(cmdstanr)
```

```{r}
#| eval: false
#| echo: false

# predictions
fit_sleep2 <- brm(Reaction ~ Days + (Days | Subject),
  data = sleepstudy
)

conds <- make_conditions(fit_sleep2, "Subject")

fit_sleep2 |>
  marginal_effects(
    re_formula = NULL,
    conditions = conds
  ) |>
  plot(points = TRUE, ncol = 6)
```

## 广义线性混合效应模型 {#sec-glmm}

当响应变量分布不再是高斯分布，线性混合效应模型就扩展到广义线性混合效应模型。有一些 R 包可以拟合此类模型，MASS 包的函数 `glmmPQL()` ，lme4 包的函数 `glmer()` ，GLMMadaptive 包的函数 `mixed_model()` ，brms 包的函数 `brm()` 等。

| 响应变量分布 | MASS   | lme4 | GLMMadaptive | brms |
|--------------|--------|------|--------------|------|
| 伯努利分布   | 支持   | 支持 | 支持         | 支持 |
| 二项分布     | 支持   | 支持 | 支持         | 支持 |
| 泊松分布     | 支持   | 支持 | 支持         | 支持 |
| 负二项分布   | 不支持 | 支持 | 支持         | 支持 |
| 伽马分布     | 支持   | 支持 | 支持         | 支持 |

: 响应变量的分布 {#tbl-response}

函数 `glmmPQL()` 支持的分布族见函数 `glm()` 的参数 `family` ，lme4 包的函数 `glmer.nb()` 和 GLMMadaptive 包的函数 `negative.binomial()` 都可用于拟合响应变量服从负二项分布的情况。除了这些常规的分布，GLMMadaptive 和 brms 包还支持许多常见的分布，比如零膨胀的泊松分布、二项分布等，还可以自定义分布。

-   伯努利分布 `family = binomial(link = "logit")`
-   二项分布 `family = binomial(link = "logit")`
-   泊松分布 `family = poisson(link = "log")`
-   负二项分布 `lme4::glmer.nb()` 或 `GLMMadaptive::negative.binomial()`
-   伽马分布 `family = Gamma(link = "inverse")`

### GLMMadaptive

[GLMMadaptive](https://github.com/drizopoulos/GLMMadaptive) 包 [@Dimitris2023] 的主要函数 `mixed_model()` 是用来拟合广义线性混合效应模型的。下面以牛传染性胸膜肺炎（Contagious bovine pleuropneumonia，简称 CBPP）数据 cbpp 介绍函数 `mixed_model()` 的用法，该数据集来自 lme4 包。

```{r}
data(cbpp, package = "lme4")
str(cbpp)
```

herd 牛群编号，period 时间段，incidence 感染的数量，size 牛群大小。疾病在种群内扩散

```{r}
#| label: fig-glmm-cbpp
#| fig-cap: 感染比例随变量 herd 和 period 的变化
#| fig-showtext: true
#| fig-width: 6
#| fig-height: 3

ggplot(data = cbpp, aes(x = herd, y = period)) +
  geom_tile(aes(fill = incidence / size)) +
  scale_fill_viridis_c(label = scales::percent_format(), 
                       option = "C", name = "") +
  theme_minimal()
```

```{r}
library(GLMMadaptive)
fgm1 <- mixed_model(
  fixed = cbind(incidence, size - incidence) ~ period,
  random = ~ 1 | herd, data = cbpp, family = binomial(link = "logit")
)
summary(fgm1)
```

### cmdstanr

```{r}
library(cmdstanr)
```

## 非线性混合效应模型 {#sec-nlmm}

### nlme

Loblolly 数据集

```{r}
#| label: fig-Loblolly
#| fig-cap: Loblolly 数据集
#| fig-width: 5
#| fig-height: 4
#| fig-showtext: true

ggplot(data = Loblolly, aes(x = age, y = height, group = Seed)) +
  geom_line() +
  theme_bw()
```

示例来自 **nlme** 包的函数 `nlme()` 帮助文档

```{r}
fm1 <- nlme(height ~ SSasymp(age, Asym, R0, lrc),
  data = Loblolly,
  fixed = Asym + R0 + lrc ~ 1,
  random = Asym ~ 1,
  start = c(Asym = 103, R0 = -8.5, lrc = -3.3)
)
summary(fm1)
# 更新模型的随机效应部分
fm2 <- update(fm1, random = pdDiag(Asym + lrc ~ 1))
summary(fm2)
```

### cmdstanr

## 广义可加混合效应模型 {#sec-gamm}

从线性到可加，意味着从线性到非线性，可加模型容纳非线性的成分，比如高斯过程、样条。

### 频率派

#### mgcv (gam) {#sec-mgcv-gam}

本节复用 @sec-nuclear-pollution-concentration 朗格拉普岛核污染数据，相关背景不再赘述，下面首先加载数据到 R 环境。

```{r}
# 加载数据
rongelap <- readRDS(file = "data/rongelap.rds")
rongelap_coastline <- readRDS(file = "data/rongelap_coastline.rds")
```

接着，将岛上各采样点的辐射强度展示出来，算是简单回顾一下数据概况。

```{r}
#| label: fig-rongelap-scatter3d
#| fig-cap: "岛上各采样点的辐射强度"
#| fig-showtext: true
#| fig-width: 6
#| fig-height: 5
#| code-fold: true
#| echo: !expr knitr::is_html_output()
#| warning: false

library(plot3D)
with(rongelap, {
  opar <- par(mar = c(.1, 2.5, .1, .1), no.readonly = TRUE)
  rongelap_coastline$cZ <- 0
  scatter3D(
    x = cX, y = cY, z = counts / time, 
    xlim = c(-6500, 50), ylim = c(-3800, 110),
    xlab = "\n横坐标（米）", ylab = "\n纵坐标（米）",
    zlab = "\n辐射强度", lwd = 0.5, cex = 0.8,
    pch = 16, type = "h", ticktype = "detailed",
    phi = 40, theta = -30, r = 50, d = 1,
    expand = 0.5, box = TRUE, bty = "b",
    colkey = F, col = "black",
    panel.first = function(trans) {
      XY <- trans3D(
        x = rongelap_coastline$cX,
        y = rongelap_coastline$cY,
        z = rongelap_coastline$cZ,
        pmat = trans
      )
      lines(XY, col = "gray50", lwd = 2)
    }
  )
  rongelap_coastline$cZ <- NULL
  on.exit(par(opar), add = TRUE)
})
```

在这里，从广义可加混合效应模型的角度来对核污染数据建模，空间效应仍然是用高斯过程来表示，响应变量服从带漂移项的泊松分布。采用 mgcv 包 [@Wood2004] 的函数 `gam()` 拟合模型，其中，含 49 个参数的样条近似高斯过程，高斯过程的核函数为默认的梅隆型。更多详情见 **mgcv** 包的函数 `s()` 帮助文档参数的说明，默认值是梅隆型相关函数及默认的范围参数，作者自己定义了一套符号约定。

```{r}
library(nlme)
library(mgcv)
fit_rongelap_gam <- gam(
  counts ~ s(cX, cY, bs = "gp", k = 50), offset = log(time), 
  data = rongelap, family = poisson(link = "log")
)
# 模型输出
summary(fit_rongelap_gam)
# 随机效应
gam.vcomp(fit_rongelap_gam)
```

值得一提的是核函数的类型和默认参数的选择，参数 m 接受一个向量， `m[1]` 取值为 1 至 5，分别代表球型 spherical, 幂指数 power exponential 和梅隆型 Matern with $\kappa$ = 1.5, 2.5 or 3.5 等 5 种相关/核函数。

```{r}
#| eval: false

# 球型相关函数及范围参数为 0.5
fit_rongelap_gam <- gam(
  counts ~ s(cX, cY, bs = "gp", k = 50, m = c(1, .5)),
  offset = log(time), data = rongelap, family = poisson(link = "log")
)
```

接下来，基于岛屿的海岸线数据划分出网格，将格点作为新的预测位置。

```{r}
library(sf)
library(abind)
library(stars)
# 类型转化
rongelap_sf <- st_as_sf(rongelap, coords = c("cX", "cY"), dim = "XY")
rongelap_coastline_sf <- st_as_sf(rongelap_coastline, coords = c("cX", "cY"), dim = "XY")
rongelap_coastline_sfp <- st_cast(st_combine(st_geometry(rongelap_coastline_sf)), "POLYGON")
# 添加缓冲区
rongelap_coastline_buffer <- st_buffer(rongelap_coastline_sfp, dist = 50)
# 构造带边界约束的网格
rongelap_coastline_grid <- st_make_grid(rongelap_coastline_buffer, n = c(150, 75))
# 将 sfc 类型转化为 sf 类型
rongelap_coastline_grid <- st_as_sf(rongelap_coastline_grid)
rongelap_coastline_buffer <- st_as_sf(rongelap_coastline_buffer)
rongelap_grid <- rongelap_coastline_grid[rongelap_coastline_buffer, op = st_intersects]
# 计算网格中心点坐标
rongelap_grid_centroid <- st_centroid(rongelap_grid)
# 共计 1612 个预测点
rongelap_grid_df <- as.data.frame(st_coordinates(rongelap_grid_centroid))
colnames(rongelap_grid_df) <- c("cX", "cY")
```

模型对象 `fit_rongelap_gam` 在新的格点上预测核辐射强度，接着整理预测结果数据。

```{r}
# 预测
rongelap_grid_df$ypred <- as.vector(predict(fit_rongelap_gam, newdata = rongelap_grid_df, type = "response")) 
# 整理预测数据
rongelap_grid_sf <- st_as_sf(rongelap_grid_df, coords = c("cX", "cY"), dim = "XY")
rongelap_grid_stars <- st_rasterize(rongelap_grid_sf, nx = 150, ny = 75)
rongelap_stars <- st_crop(x = rongelap_grid_stars, y = rongelap_coastline_sfp)
```

最后，将岛上各个格点的核辐射强度绘制出来，给出全岛核辐射强度的空间分布。

```{r}
#| label: fig-rongelap-mgcv-gam
#| fig-cap: 核辐射强度的预测分布
#| fig-showtext: true
#| fig-width: 7
#| fig-height: 4
#| echo: !expr knitr::is_html_output()
#| code-fold: true

library(ggplot2)
ggplot() +
  geom_stars(data = rongelap_stars, aes(fill = ypred), na.action = na.omit) +
  geom_sf(data = rongelap_coastline_sfp, fill = NA, color = "gray50", linewidth = 0.5) +
  scale_fill_viridis_c(option = "C") +
  theme_bw() +
  labs(x = "横坐标（米）", y = "纵坐标（米）", fill = "预测值")
```

#### mgcv (ginla) {#sec-mgcv-ginla}

**mgcv** 包的函数 `ginla()` 实现简化版的 Integrated Nested Laplace Approximation, INLA [@Rue2009]。

```{r}
rongelap_gam <- gam(
  counts ~ s(cX, cY, bs = "gp", k = 50), offset = log(time), 
  data = rongelap, family = poisson(link = "log"), fit = FALSE
)
# 简化版 INLA
fit_rongelap_ginla <- ginla(G = rongelap_gam)
str(fit_rongelap_ginla)
```

其中， $k = 50$ 表示 49 个样条参数，每个参数的分布对应有 100 个采样点，另外，截距项的边际后验概率密度分布如下：

```{r}
#| label: fig-rongelap-mgcv-ginla
#| fig-cap: 截距项的边际后验概率密度分布
#| fig-showtext: true
#| fig-width: 5
#| fig-height: 4
#| par: true

plot(
  fit_rongelap_ginla$beta[1, ], fit_rongelap_ginla$density[1, ],
  type = "l", xlab = "截距项", ylab = "概率密度"
)
```

不难看出，截距项在 1.976 至 1.978 之间，50个参数的最大后验估计分别如下：

```{r}
idx <- apply(fit_rongelap_ginla$density, 1, function(x) x == max(x))
fit_rongelap_ginla$beta[t(idx)]
```

### 贝叶斯派

#### cmdstanr

#### INLA

接下来，介绍完整版的近似贝叶斯推断方法 INLA --- 集成嵌套拉普拉斯近似 (Integrated Nested Laplace Approximations，简称 INLA) [@Rue2009]。根据研究区域的边界构造非凸的内外边界，处理边界效应。

```{r}
#| message: false

library(INLA)
library(splancs)
# 构造非凸的边界
boundary <- list(
  inla.nonconvex.hull(
    points = as.matrix(rongelap_coastline[,c("cX", "cY")]), 
    convex = 100, concave = 150, resolution = 100),
  inla.nonconvex.hull(
    points = as.matrix(rongelap_coastline[,c("cX", "cY")]), 
    convex = 200, concave = 200, resolution = 200)
)
```

根据研究区域的情况构造网格，边界内部三角网格最大边长为 300，边界外部最大边长为 600，边界外凸出距离为 100 米。

```{r}
# 构造非凸的网格
mesh <- inla.mesh.2d(
  loc = as.matrix(rongelap[, c("cX", "cY")]), offset = 100,
  max.edge = c(300, 600), boundary = boundary
)
```

构建 SPDE，指定自协方差函数为指数型，则 $\nu = 1/2$ ，因是二维平面，则 $d = 2$ ，根据 $\alpha = \nu + d/2$ ，从而 `alpha = 3/2` 。

```{r}
spde <- inla.spde2.matern(mesh = mesh, alpha = 3/2, constr = TRUE)
```

生成 SPDE 模型的指标集，也是随机效应部分。

```{r}
indexs <- inla.spde.make.index(name = "s", n.spde = spde$n.spde)
lengths(indexs)
```

投影矩阵，三角网格和采样点坐标之间的投影。观测数据 `rongelap` 和未采样待预测的位置数据 `rongelap_grid_df`

```{r}
# 观测位置投影到三角网格上
A <- inla.spde.make.A(mesh = mesh, loc = as.matrix(rongelap[, c("cX", "cY")]) )
# 预测位置投影到三角网格上
coop <- as.matrix(rongelap_grid_df[, c("cX", "cY")])
Ap <- inla.spde.make.A(mesh = mesh, loc = coop)
# 1612 个预测位置
dim(Ap)
```

准备观测数据和预测位置，构造一个 INLA 可以使用的数据栈 Data Stack。

```{r}
# 在采样点的位置上估计 estimation stk.e
stk.e <- inla.stack(
  tag = "est",
  data = list(y = rongelap$counts, E = rongelap$time),
  A = list(rep(1, 157), A),
  effects = list(data.frame(b0 = 1), s = indexs)
)

# 在新生成的位置上预测 prediction stk.p
stk.p <- inla.stack(
  tag = "pred",
  data = list(y = NA, E = NA),
  A = list(rep(1, 1612), Ap),
  effects = list(data.frame(b0 = 1), s = indexs)
)

# 合并数据 stk.full has stk.e and stk.p
stk.full <- inla.stack(stk.e, stk.p)
```

指定响应变量与漂移项、联系函数、模型公式。

```{r}
# 模型拟合
res <- inla(formula = y ~ 0 + b0 + f(s, model = spde),
  data = inla.stack.data(stk.full),
  E = E, # E 已知漂移项
  control.family = list(link = "log"),
  control.predictor = list(
    compute = TRUE, 
    link = 1, # 与 control.family 联系函数相同
    A = inla.stack.A(stk.full)
  ),
  control.compute = list(
    cpo = TRUE, 
    waic = TRUE, # WAIC 统计量 通用信息准则
    dic = TRUE   # DIC 统计量 偏差信息准则
  ),
  family = "poisson"
)
# 模型输出
summary(res)
```

-   `kld` 表示 Kullback-Leibler divergence (KLD) 它的值描述标准高斯分布与 Simplified Laplace Approximation 之间的差别，值越小越表示拉普拉斯的近似效果好。

-   DIC 和 WAIC 指标都是评估模型预测表现的。另外，还有两个量计算出来了，但是没有显示，分别是 CPO 和 PIT 。CPO 表示 Conditional Predictive Ordinate (CPO)，PIT 表示 Probability Integral Transforms (PIT) 。

固定效应（截距）和超参数部分

```{r}
# 截距
res$summary.fixed
# 超参数
res$summary.hyperpar
```

提取预测数据，并整理数据。

```{r}
# 预测值对应的指标集合
index <- inla.stack.index(stk.full, tag = "pred")$data
# 提取预测结果，后验均值
# pred_mean <- res$summary.fitted.values[index, "mean"]
# 95% 预测下限
# pred_ll <- res$summary.fitted.values[index, "0.025quant"]
# 95% 预测上限
# pred_ul <- res$summary.fitted.values[index, "0.975quant"]
# 整理数据
rongelap_grid_df$ypred <- res$summary.fitted.values[index, "mean"]
# 预测值数据
rongelap_grid_sf <- st_as_sf(rongelap_grid_df, coords = c("cX", "cY"), dim = "XY")
rongelap_grid_stars <- st_rasterize(rongelap_grid_sf, nx = 150, ny = 75)
rongelap_stars <- st_crop(x = rongelap_grid_stars, y = rongelap_coastline_sfp)
```

最后，类似之前 mgcv 建模的最后一步，将 INLA 的预测结果绘制出来。

```{r}
#| label: fig-rongelap-inla
#| fig-cap: 核辐射强度的预测分布
#| fig-showtext: true
#| fig-width: 7
#| fig-height: 4

ggplot() +
  geom_stars(data = rongelap_stars, aes(fill = ypred), na.action = na.omit) +
  geom_sf(data = rongelap_coastline_sfp, fill = NA, color = "gray50", linewidth = 0.5) +
  scale_fill_viridis_c(option = "C") +
  theme_bw() +
  labs(x = "横坐标（米）", y = "纵坐标（米）", fill = "预测值")
```

## 总结 {#sec-mixed-effects-summary}

本章介绍函数 `MASS::glmmPQL()`、 `nlme::lme()`、`lme4::lmer()` 和 `brms::brm()` 的用法，以及它们求解线性混合效应模型的区别和联系。在贝叶斯估计方法中，**brms** 包和 **INLA** 包都支持非常丰富的模型种类，前者是贝叶斯精确推断，后者是贝叶斯近似推断，**brms** 基于概率编程语言 Stan 框架打包了许多模型的 Stan 实现，INLA 基于求解随机偏微分方程的有限元方法和拉普拉斯近似技巧，将各类常见统计模型统一起来，计算速度快，计算结果准确。

1.  函数 `nlme::lme()` 极大似然估计和限制极大似然估计
2.  函数 `MASS::glmmPQL()` 惩罚拟似然估计，MASS 是依赖 nlme 包， nlme 不支持模型中添加漂移项，所以函数 `glmmPQL()` 也不支持。
3.  函数 `lme4::lmer()` 拉普拉斯近似。关于随机效应的高维积分
4.  函数 `brms::brm()` 汉密尔顿蒙特卡罗抽样。HMC 方法结合自适应步长的采样器 NUTS 来抽样。
5.  函数 `INLA::inla()` 集成嵌套拉普拉斯近似。

| 模型                 | nlme     | MASS                         | lme4      | GLMMadaptive    | brms    |
|------------|------------|------------|------------|------------|------------|
| 线性混合效应模型     | `lme()`  | `glmmPQL()`                  | `lmer()`  | 不支持          | `brm()` |
| 广义线性混合效应模型 | 不支持   | `glmmPQL()` 不支持添加漂移项 | `glmer()` | `mixed_model()` | `brm()` |
| 非线性混合效应模型   | `nlme()` | 不支持                       | `nlmer()` | 不支持          | `brm()` |

: 混合效应模型及相关 R 包拟合函数 {#tbl-mixed-models}

通过对频率派和贝叶斯派方法的比较，发现一些有意思的结果。与 Stan 不同，INLA 包做近似贝叶斯推断，计算效率很高。

INLA 软件能处理上千个高斯随机效应，但最多只能处理 15 个超参数，因为 INLA 使用 CCD 处理超参数。如果使用 MCMC 处理超参数，就有可能处理更多的超参数，Daniel Simpson 等把 Laplace approximation 带入 Stan，这样就可以处理上千个超参数。 更多理论内容见 2009 年 INLA 诞生的[论文](https://inla.r-inla-download.org/r-inla.org/papers/inla-rss.pdf)和《Advanced Spatial Modeling with Stochastic Partial Differential Equations Using R and INLA》中第一章的估计方法 [CCD](https://becarioprecario.bitbucket.io/spde-gitbook/ch-INLA.html#estimation-method)。

## 习题 {#sec-mixed-effects-models-exercise}

1.  基于奥克兰火山地形数据集 volcano ，随机拆分成训练数据和测试数据，训练数据可以看作采样点的观测数据，建立高斯过程回归模型，比较测试数据与未采样的位置上的预测数据，在计算速度、准确度、易用性等方面总结 Stan 和 INLA 的特点。

2.  基于 `PlantGrowth` 数据集，比较将 `group` 变量视为随机变量与随机效应的异同？

    ```{r}
    #| eval: false

    fit_lm <- lm(weight ~ group, data = PlantGrowth)
    summary(fit_lm)
    fit_lme <- nlme::lme(weight ~ 1, random = ~ 1 | group, data = PlantGrowth)
    summary(fit_lme)
    fit_lme4 <- lme4::lmer(weight ~ 1 + (1 | group), data = PlantGrowth)
    summary(fit_lme4)
    ```

3.  从频率派和贝叶斯派角度分别比较多个 R 包对线性混合效应模型的拟合效果。提示：函数 `MASS::glmmPQL()` 、函数 `lme4::lmer()`，以及函数 `blme::blmer()` 和 `brms::brm()` 。

    ```{r}
    #| eval: false
    #| code-fold: true
    #| echo: !expr knitr::is_html_output()
    # 加载数据集
    data(sleepstudy, package = "lme4")
    fit_lmm_mass <- MASS::glmmPQL(Reaction ~ Days,
      random = ~ Days | Subject, verbose = FALSE,
      data = sleepstudy, family = gaussian
    )
    summary(fit_lmm_mass)
    coef(summary(fit_lmm_mass))

    fit_lmm_lme4 <- lme4::lmer(Reaction ~ Days + (Days | Subject), data = sleepstudy)
    summary(fit_lmm_lme4)
    coef(summary(fit_lmm_lme4))

    fit_lmm_blme <- blme::blmer(
      Reaction ~ Days + (Days | Subject), data = sleepstudy,
      control = lme4::lmerControl(check.conv.grad = "ignore"),
      cov.prior = gamma)
    summary(fit_lmm_blme)
    coef(summary(fit_lmm_blme))

    fit_lmm_brms <- brms::brm(Reaction ~ Days + (Days | Subject),
      data = sleepstudy, refresh = 0
    )
    summary(fit_lmm_brms)
    ```

4.  从频率派和贝叶斯派角度分别比较多个 R 包对广义线性混合效应模型的拟合效果。提示：函数 `MASS::glmmPQL()` 、函数 `lme4::glmer()` 和函数 `glmmTMB::glmmTMB()`，以及函数 `blme::bglmer()` 和函数 `brms::brm()` 。

    ```{r}
    #| eval: false
    #| code-fold: true
    #| echo: !expr knitr::is_html_output()
    # 加载数据集
    data(cbpp, package = "lme4")

    fit_glmm_mass <- MASS::glmmPQL(
      cbind(incidence, size - incidence) ~ period ,
      random = ~ 1 | herd, verbose = FALSE,
      data = cbpp, family = binomial("logit")
    )
    summary(fit_glmm_mass)
    coef(summary(fit_glmm_mass))

    fit_glmm_lme4 <- lme4::glmer(
      cbind(incidence, size - incidence) ~ period + (1 | herd),
      family = binomial("logit"), data = cbpp
    )
    summary(fit_glmm_lme4)

    fit_glmm_glmmtmb <- glmmTMB::glmmTMB(
      cbind(incidence, size - incidence) ~ period + (1 | herd),
      data = cbpp, family = binomial, REML = TRUE
    ) # REML 估计
    summary(fit_glmm_glmmtmb)

    fit_glmm_blme <- blme::bglmer(
      cbind(incidence, size - incidence) ~ period + (1 | herd),
      family = binomial("logit"), data = cbpp
    )
    summary(fit_glmm_blme)

    fit_glmm_brms <- brms::brm(
      incidence | trials(size) ~ period + (1 | herd),
      family = binomial("logit"), data = cbpp
    )
    summary(fit_glmm_brms)
    ```

    或使用 mgcv 包，可以得到近似的结果。随机效应部分可以看作可加的惩罚项

    ```{r}
    library(mgcv)
    fgm3 <- gam(
      cbind(incidence, size - incidence) ~ period + s(herd, bs = "re"),
      data = cbpp, family = binomial(link = "logit"), method = "REML"
    )
    summary(fgm3)
    ```

    下面给出随机效应的标准差的估计及其上下限，和前面 GLMMadaptive 包和 lme4 包给出的结果也是接近的。

    ```{r}
    gam.vcomp(fgm3)
    ```

5.  从广义线性混合效应模型生成模拟数据，用至少 6 个不同的 R 包估计模型参数，比较和归纳不同估计方法和实现算法的效果。举例：带漂移项的泊松型广义线性混合效应模型。$y_{ij}$ 表示响应变量，$\bm{u}$ 表示随机效应，$o_{ij}$ 表示漂移项。

    $$
    \begin{aligned}
    y_{ij}|\bm{u} &\sim \mathrm{Poisson}(o_{ij}\lambda_{ij}) \\
    \log(\lambda_{ij}) &= \beta_{ij}x_{ij} + u_{j} \\
    u_j &\sim \mathcal{N}(0, \sigma^2) \\
    i = 1,2,\ldots, n &\quad j = 1,2,\ldots,q
    \end{aligned}
    $$

    ```{r}
    #| eval: false
    #| code-fold: true
    #| echo: !expr knitr::is_html_output()

    set.seed(2023)
    Ngroups <- 25
    NperGroup <- 100
    # 样本量
    N <- Ngroups * NperGroup
    # 截距和两个协变量的系数
    beta <- c(0.5, 0.3, 0.2)
    # 两个协变量
    X <- MASS::mvrnorm(NperGroup,
      mu = rep(0, 2), Sigma = matrix(c(1, 0.8, 0.8, 1), 2)
    )
    # 漂移项
    o <- rep(c(2, 4), each = N / 2)
    # 分 25 个组 每个组 100 个观察值
    g <- factor(rep(1:Ngroups, each = NperGroup))
    u <- rnorm(Ngroups, sd = .5) # 随机效应的标准差 0.5
    # 泊松分布的期望
    lambda <- o * exp(rep(cbind(1, X) %*% beta, Ngroups) + u[g])
    # 响应变量的值
    y <- rpois(N, lambda = lambda)
    # 模拟的数据集
    sim_data <- data.frame(y, X, o, g)
    colnames(sim_data) <- c("y", "x1", "x2", "o", "g")

    # 模型拟合
    library(lme4)
    fit_sim_poisson_glmer <- glmer(y ~ x1 + x2 + (1 | g),
      data = sim_data, offset = log(o), family = poisson(link = "log")
    )
    # 模型输出
    summary(fit_sim_poisson_glmer)

    # 对随机效应 adaptive Gauss-Hermite quadrature 积分
    library(GLMMadaptive)
    fit_sim_poisson_adaptive <- mixed_model(
      fixed = y ~ x1 + x2 + offset(log(o)), 
      random = ~ 1 | g, data = sim_data,
      family = poisson(link = "log")
    )
    summary(fit_sim_poisson_adaptive)

    # 如何设置先验分布
    fit_sim_poisson_brm <- brms::brm(
      y ~ x1 + x2 + (1 | g) + offset(log(o)),
      data = sim_data,
      family = poisson(link = "log"),
      # silent = 2, # 关闭消息
      refresh = 0, # 不显示迭代进度
      seed = 20232023,
      backend = "cmdstanr" # 选择后端 rstan 或 cmdstanr
    )
    # 拟合结果
    summary(fit_sim_poisson_brm)
    # 发散很多
    plot(fit_sim_poisson_brm)
    # 模型诊断指标
    brms::WAIC(fit_sim_poisson_brm)
    brms::pp_check(fit_sim_poisson_brm)

    # gee GLMMadaptive glmmML geepack 和 lme4 的模型输出结果是接近的
    # blme 基于 lme4 的贝叶斯估计
    library(blme)
    fit_sim_poisson_bglmer <- bglmer(
      formula = y ~ x1 + x2 + (1 | g),
      data = sim_data,
      offset = log(o),
      family = poisson(link = "log")
    )
    summary(fit_sim_poisson_bglmer)
    # MCMCglmm 包 贝叶斯估计
    fit_sim_poisson_mcmcglmm <- MCMCglmm::MCMCglmm(
      fixed = y ~ x1 + x2 + offset(log(o)),
      random = ~g, family = "poisson", 
      data = sim_data, verbose = FALSE
    )
    summary(fit_sim_poisson_mcmcglmm)
    ## hglm 包 Hierarchical Generalized Linear Models
    # extended quasi likelihood (EQL) method
    fit_sim_poisson_hglm <- hglm::hglm(
      fixed =  y ~ x1 + x2,
      random = ~ 1 | g,
      family = poisson(link = "log"), 
      offset = log(o) ,
      data = sim_data
    )
    summary(fit_sim_poisson_hglm)
    # 广义估计方程 
    library(gee)
    fit_sim_poisson_gee <- gee(y ~ x1 + x2 + offset(log(o)),
      id = g,
      data = sim_data,
      family = poisson(link = "log"),
      corstr = "exchangeable"
    )
    # 输出
    fit_sim_poisson_gee

    # [glmmML](https://CRAN.R-project.org/package=glmmML)
    # Maximum Likelihood and numerical integration via Gauss-Hermite quadrature.
    library(glmmML)
    fit_sim_poisson_glmmml <- glmmML(
      formula = y ~ x1 + x2, family = poisson,
      data = sim_data, offset = log(o), cluster = g
    )
    summary(fit_sim_poisson_glmmml)
    # Generalized Estimating Equation
    # [geepack](https://cran.r-project.org/package=geepack) GEE
    library(geepack)
    fit_sim_poisson_geepack <- geeglm(
      formula = y ~ x1 + x2, family = poisson(link = "log"),
      id = g, offset = log(o), data = sim_data,
      corstr = "exchangeable", scale.fix = FALSE
    )
    summary(fit_sim_poisson_geepack)
    # [glmm](https://github.com/knudson1/glmm)
    # Monte Carlo Likelihood Approximation 近似对随机效应的积分
    library(glmm)
    set.seed(2023)
    # 设置双核并行迭代
    clust <- makeCluster(2) # doParallel
    # 对迭代时间没有给出预估，一旦执行，不知道什么时候会跑完
    fit_sim_poisson_glmm <- glmm(y ~ x1 + x2,
      random = list(~ 1 + g), # 随机效应
      varcomps.names = "G", # 给随机效应取个名字
      data = sim_data,
      family.glmm = poisson.glmm, # 泊松型
      m = 10^4, debug = TRUE, cluster = clust
    )
    stopCluster(clust)
    ```

6.  基于 **MASS** 包的地形数据集 topo，建立高斯过程回归模型，比较贝叶斯预测与克里金插值预测的效果。

    ```{r}
    #| eval: false
    #| code-fold: true
    #| echo: !expr knitr::is_html_output()

    data(topo, package = "MASS")
    set.seed(20232023)
    nchains <- 2 # 2 条迭代链
    # 给每条链设置不同的参数初始值
    inits_data_gaussian <- lapply(1:nchains, function(i) {
      list(
        beta = rnorm(1),
        sigma = runif(1),
        phi = runif(1),
        tau = runif(1)
      )
    })
    # 预测区域网格化
    nx <- ny <- 27
    topo_grid_df <- expand.grid(
      x = seq(from = 0, to = 6.5, length.out = nx),
      y = seq(from = 0, to = 6.5, length.out = ny)
    )
    # 对数高斯模型
    topo_gaussian_d <- list(
      N1 = nrow(topo), # 观测记录的条数
      N2 = nrow(topo_grid_df),
      D = 2, # 2 维坐标
      x1 = topo[, c("x", "y")], # N x 2 坐标矩阵
      x2 = topo_grid_df[, c("x", "y")],
      y1 = topo[, "z"] # N 向量
    )
    library(cmdstanr)
    # 编码
    mod_topo_gaussian <- cmdstan_model(
      stan_file = "code/gaussian_process_pred.stan",
      compile = TRUE, cpp_options = list(stan_threads = TRUE)
    )
    # 高斯过程回归模型
    fit_topo_gaussian <- mod_topo_gaussian$sample(
      data = topo_gaussian_d,   # 观测数据
      init = inits_data_gaussian,   # 迭代初值
      iter_warmup = 500,            # 每条链预处理迭代次数
      iter_sampling = 1000,         # 每条链总迭代次数
      chains = nchains,             # 马尔科夫链的数目
      parallel_chains = 2,      # 指定 CPU 核心数，可以给每条链分配一个
      threads_per_chain = 1,    # 每条链设置一个线程
      show_messages = FALSE,    # 不显示迭代的中间过程
      refresh = 0,              # 不显示采样的进度
      output_dir = "data-raw/",
      seed = 20232023           
    )
    # 诊断
    fit_topo_gaussian$diagnostic_summary()
    # 对数高斯模型
    fit_topo_gaussian$summary(
      variables = c("lp__", "beta", "sigma", "phi", "tau"),
      .num_args = list(sigfig = 4, notation = "dec")
    )
    # 未采样的位置的预测值
    ypred <- fit_topo_gaussian$summary(variables = "ypred", "mean")
    # 预测值
    topo_grid_df$ypred <- ypred$mean
    # 整理数据
    library(sf)
    topo_grid_sf <- st_as_sf(topo_grid_df, coords = c("x", "y"), dim = "XY")
    library(stars)
    # 26x26 的网格
    topo_grid_stars <- st_rasterize(topo_grid_sf, nx = 26, ny = 26)

    library(ggplot2)
    ggplot() +
      geom_stars(data = topo_grid_stars, aes(fill = ypred)) +
      scale_fill_viridis_c(option = "C") +
      theme_bw()
    ```

7.  用 **brms** 包实现贝叶斯高斯过程回归模型，考虑用样条近似高斯过程以加快计算。提示：**brms** 包的函数 `gp()` 的参数 $k$ 表示近似高斯过程 GP 所用的基函数的数目。截止写作时间，函数 `gp()` 的参数 `cov` 只能取指数二次核函数 exponentiated-quadratic kernel 。

    ```{r}
    #| eval: false
    #| code-fold: true
    #| echo: !expr knitr::is_html_output()

    # 高斯过程近似计算
    bgamm2 <- brms::brm(
      z ~ gp(x, y, cov = "exp_quad", c = 5 / 4, k = 50),
      data = topo, chains = 2, seed = 20232023,
      warmup = 1000, iter = 2000, thin = 1, refresh = 0,
      control = list(adapt_delta = 0.99)
    )
    # 输出结果
    summary(bgamm2)
    # 条件效应
    me3 <- brms::conditional_effects(bgamm1, ndraws = 200, spaghetti = TRUE)
    # 绘制图形
    plot(me3, ask = FALSE, points = TRUE)
    ```
