# 混合效应模型 {#sec-mixed-effects-models}

::: hidden
$$
 \def\bm#1{{\boldsymbol #1}}
$$
:::

```{r}
#| echo: false

source("_common.R")
```

```{r}
#| message: false

library(nlme)         # 线性混合效应模型
library(GLMMadaptive) # 广义线性混合效应模型
library(mgcv)         # 广义线性/可加混合效应模型

library(splines)   # 样条
library(cmdstanr)  # 编译采样
library(ggplot2)   # 作图
library(bayesplot) # 后验分布
library(loo)       # LOO-CV

library(INLA)      # 近似贝叶斯推断
```

混合效应模型在心理学、生态学、计量经济学和空间统计学等领域应用十分广泛。混合效应模型内容非常多，非常复杂，因此，本章仅对常见的四种类型提供入门级的实战内容。从频率派和贝叶斯派两个角度介绍模型结构及说明、R 代码或 Stan 代码实现及输出结果解释。

本章用到 4 个数据集，其中 `sleepstudy` 和 `cbpp` 均来自 **lme4** 包，分别用于介绍线性混合效应模型和广义线性混合效应模型，`Loblolly` 来自 **datasets** 包，用于介绍非线性混合效应模型，最后，朗格拉普岛核辐射数据数据集用于介绍广义可加混合效应模型。

## 线性混合效应模型 {#sec-lmm}

### 频率派

#### nlme

```{r}
data(sleepstudy, package = "lme4")
str(sleepstudy)
```

```{r}
#| label: fig-sleepstudy
#| fig-cap: sleepstudy 数据集
#| fig-width: 5
#| fig-height: 4
#| fig-showtext: true

library(ggplot2)
ggplot(data = sleepstudy, aes(x = Days, y = Reaction, group = Subject)) +
  geom_line() +
  theme_bw()
```

随机截距和斜率

```{r}
library(nlme)
fm1 <- lme(Reaction ~ Days, random = ~ Days | Subject, data = sleepstudy)
summary(fm1)
```

### 贝叶斯派

#### cmdstanr

```{r}
library(cmdstanr)
```

## 广义线性混合效应模型 {#sec-glmm}

二项分布

### 频率派

#### GLMMadaptive

```{r}
data(cbpp, package = "lme4")
str(cbpp)
```

```{r}
library(GLMMadaptive)
fgm1 <- mixed_model(
  fixed = cbind(incidence, size - incidence) ~ period,
  random = ~ 1 | herd, data = cbpp, family = binomial(link = "logit")
)
summary(fgm1)
```

#### mgcv

或使用 mgcv 包，可以得到近似的结果。随机效应部分可以看作可加的惩罚项

```{r}
library(mgcv)
fgm3 <- gam(
  cbind(incidence, size - incidence) ~ period + s(herd, bs = "re"),
  data = cbpp, family = binomial(link = "logit"), method = "REML"
)
summary(fgm3)
```

下面给出随机效应的标准差的估计及其上下限，和前面 GLMMadaptive 包和 lme4 包给出的结果也是接近的。

```{r}
gam.vcomp(fgm3)
```

### 贝叶斯派

#### cmdstanr

```{r}
library(cmdstanr)
```

## 非线性混合效应模型 {#sec-nlmm}

### 频率派

#### nlme

```{r}
#| label: fig-Loblolly
#| fig-cap: Loblolly 数据集
#| fig-width: 5
#| fig-height: 4
#| fig-showtext: true

ggplot(data = Loblolly, aes(x = age, y = height, group = Seed)) +
  geom_line() +
  theme_bw()
```

### 贝叶斯派

#### cmdstanr

## 广义可加混合效应模型 {#sec-gamm}

从线性到可加，意味着从线性到非线性，可加模型容纳非线性的成分，比如高斯过程、样条。

### 频率派

#### mgcv (gam) {#sec-mgcv-gam}

```{r}
# 加载数据
rongelap <- readRDS(file = "data/rongelap.rds")
rongelap_coastline <- readRDS(file = "data/rongelap_coastline.rds")
```

```{r}
#| label: fig-rongelap-scatter3d
#| fig-cap: "岛上各采样点的辐射强度"
#| fig-showtext: true
#| fig-width: 6
#| fig-height: 5
#| code-fold: true
#| echo: !expr knitr::is_html_output()
#| warning: false

library(plot3D)
with(rongelap, {
  opar <- par(mar = c(.1, 2.5, .1, .1), no.readonly = TRUE)
  rongelap_coastline$cZ <- 0
  scatter3D(
    x = cX, y = cY, z = counts / time, 
    xlim = c(-6500, 50), ylim = c(-3800, 110),
    xlab = "\n横坐标（米）", ylab = "\n纵坐标（米）",
    zlab = "\n辐射强度", lwd = 0.5, cex = 0.8,
    pch = 16, type = "h", ticktype = "detailed",
    phi = 40, theta = -30, r = 50, d = 1,
    expand = 0.5, box = TRUE, bty = "b",
    colkey = F, col = "black",
    panel.first = function(trans) {
      XY <- trans3D(
        x = rongelap_coastline$cX,
        y = rongelap_coastline$cY,
        z = rongelap_coastline$cZ,
        pmat = trans
      )
      lines(XY, col = "gray50", lwd = 2)
    }
  )
  rongelap_coastline$cZ <- NULL
  on.exit(par(opar), add = TRUE)
})
```

近似高斯过程、高斯过程的核函数，**mgcv** 包的函数 `s()` 帮助文档参数的说明，默认值是梅隆型相关函数及默认的范围参数，作者自己定义了一套符号约定

```{r}
library(nlme)
library(mgcv)
fit_rongelap_gam <- gam(
  counts ~ s(cX, cY, bs = "gp", k = 50), offset = log(time), 
  data = rongelap, family = poisson(link = "log")
)
# 模型输出
summary(fit_rongelap_gam)
# 随机效应
gam.vcomp(fit_rongelap_gam)
```

```{r}
#| eval: false

# 球型相关函数及范围参数为 0.5
fit_rongelap_gam <- gam(
  counts ~ s(cX, cY, bs = "gp", k = 50, m = c(1, .5)),
  offset = log(time), data = rongelap, family = poisson(link = "log")
)
```

参数 m 接受一个向量， `m[1]` 取值为 1 至 5，分别代表球型 spherical, 幂指数 power exponential 和梅隆型 Matern with $\kappa$ = 1.5, 2.5 or 3.5 等 5 种相关/核函数。

```{r}
library(sf)
library(abind)
library(stars)
# 类型转化
rongelap_sf <- st_as_sf(rongelap, coords = c("cX", "cY"), dim = "XY")
rongelap_coastline_sf <- st_as_sf(rongelap_coastline, coords = c("cX", "cY"), dim = "XY")
rongelap_coastline_sfp <- st_cast(st_combine(st_geometry(rongelap_coastline_sf)), "POLYGON")
# 添加缓冲区
rongelap_coastline_buffer <- st_buffer(rongelap_coastline_sfp, dist = 50)
# 构造带边界约束的网格
rongelap_coastline_grid <- st_make_grid(rongelap_coastline_buffer, n = c(150, 75))
# 将 sfc 类型转化为 sf 类型
rongelap_coastline_grid <- st_as_sf(rongelap_coastline_grid)
rongelap_coastline_buffer <- st_as_sf(rongelap_coastline_buffer)
rongelap_grid <- rongelap_coastline_grid[rongelap_coastline_buffer, op = st_intersects]
# 计算网格中心点坐标
rongelap_grid_centroid <- st_centroid(rongelap_grid)
# 共计 1612 个预测点
rongelap_grid_df <- as.data.frame(st_coordinates(rongelap_grid_centroid))
colnames(rongelap_grid_df) <- c("cX", "cY")
```

预测和整理数据

```{r}
# 预测
rongelap_grid_df$ypred <- as.vector(predict(fit_rongelap_gam, newdata = rongelap_grid_df, type = "response")) 
# 整理预测数据
rongelap_grid_sf <- st_as_sf(rongelap_grid_df, coords = c("cX", "cY"), dim = "XY")
rongelap_grid_stars <- st_rasterize(rongelap_grid_sf, nx = 150, ny = 75)
rongelap_stars <- st_crop(x = rongelap_grid_stars, y = rongelap_coastline_sfp)
```

核辐射强度的空间分布

```{r}
#| label: fig-rongelap-mgcv-gam
#| fig-cap: 核辐射强度的预测分布
#| fig-showtext: true
#| fig-width: 7
#| fig-height: 4
#| echo: !expr knitr::is_html_output()
#| code-fold: true

library(ggplot2)
ggplot() +
  geom_stars(data = rongelap_stars, aes(fill = ypred), na.action = na.omit) +
  geom_sf(data = rongelap_coastline_sfp, fill = NA, color = "gray50", linewidth = 0.5) +
  scale_fill_viridis_c(option = "C") +
  theme_bw() +
  labs(x = "横坐标（米）", y = "纵坐标（米）", fill = "预测值")
```

#### mgcv (ginla) {#sec-mgcv-ginla}

**mgcv** 包的函数 `ginla()` 实现简化版 INLA

```{r}
rongelap_gam <- gam(
  counts ~ s(cX, cY, bs = "gp", k = 50), offset = log(time), 
  data = rongelap, family = poisson(link = "log"), fit = FALSE
)
# 简化版 INLA
fit_rongelap_ginla <- ginla(G = rongelap_gam)
str(fit_rongelap_ginla)
```

其中， $k = 50$ 表示 50 个参数，每个参数的分布对应有 100 个采样点，截距项的边际后验概率密度分布如下：

```{r}
#| label: fig-rongelap-mgcv-ginla
#| fig-cap: 截距项的边际后验概率密度分布
#| fig-showtext: true
#| fig-width: 5
#| fig-height: 4
#| par: true

plot(
  fit_rongelap_ginla$beta[1, ], fit_rongelap_ginla$density[1, ],
  type = "l", xlab = "截距项", ylab = "概率密度"
)
```

不难看出，截距项在 1.976 至 1.978 之间，各个参数的最大后验估计如下：

```{r}
idx <- apply(fit_rongelap_ginla$density, 1, function(x) x == max(x))
fit_rongelap_ginla$beta[t(idx)]
```

### 贝叶斯派

#### cmdstanr

#### INLA

根据研究区域的边界构造非凸的内外边界，处理边界效应。

```{r}
#| message: false

library(INLA)
library(splancs)
# 构造非凸的边界
boundary <- list(
  inla.nonconvex.hull(
    points = as.matrix(rongelap_coastline[,c("cX", "cY")]), 
    convex = 100, concave = 150, resolution = 100),
  inla.nonconvex.hull(
    points = as.matrix(rongelap_coastline[,c("cX", "cY")]), 
    convex = 200, concave = 200, resolution = 200)
)
```

根据研究区域的情况构造网格，边界内部三角网格最大边长为 300，边界外部最大边长为 600，边界外凸出距离为 100 米。

```{r}
# 构造非凸的网格
mesh <- inla.mesh.2d(
  loc = as.matrix(rongelap[, c("cX", "cY")]), offset = 100,
  max.edge = c(300, 600), boundary = boundary
)
```

构建 SPDE，指定自协方差函数为指数型，则 $\nu = 1/2$ ，因是二维平面，则 $d = 2$ ，根据 $\alpha = \nu + d/2$ ，从而 `alpha = 3/2` 。

```{r}
spde <- inla.spde2.matern(mesh = mesh, alpha = 3/2, constr = TRUE)
```

生成 SPDE 模型的指标集，也是随机效应部分。

```{r}
indexs <- inla.spde.make.index(name = "s", n.spde = spde$n.spde)
lengths(indexs)
```

投影矩阵，三角网格和采样点坐标之间的投影。观测数据 `rongelap` 和未采样待预测的位置数据 `rongelap_grid_df`

```{r}
# 观测位置投影到三角网格上
A <- inla.spde.make.A(mesh = mesh, loc = as.matrix(rongelap[, c("cX", "cY")]) )
# 预测位置投影到三角网格上
coop <- as.matrix(rongelap_grid_df[, c("cX", "cY")])
Ap <- inla.spde.make.A(mesh = mesh, loc = coop)
# 1612 个预测位置
dim(Ap)
```

```{r}
# 在采样点的位置上估计 estimation stk.e
stk.e <- inla.stack(
  tag = "est",
  data = list(y = rongelap$counts, E = rongelap$time),
  A = list(rep(1, 157), A),
  effects = list(data.frame(b0 = 1), s = indexs)
)

# 在新生成的位置上预测 prediction stk.p
stk.p <- inla.stack(
  tag = "pred",
  data = list(y = NA, E = NA),
  A = list(rep(1, 1612), Ap),
  effects = list(data.frame(b0 = 1), s = indexs)
)

# 合并数据 stk.full has stk.e and stk.p
stk.full <- inla.stack(stk.e, stk.p)
```

指定模型

```{r}
# 模型拟合
res <- inla(formula = y ~ 0 + b0 + f(s, model = spde),
  data = inla.stack.data(stk.full),
  E = E, # E 已知漂移项
  control.family = list(link = "log"),
  control.predictor = list(
    compute = TRUE, 
    link = 1, # 与 control.family 联系函数相同
    A = inla.stack.A(stk.full)
  ),
  control.compute = list(
    cpo = TRUE, 
    waic = TRUE, # WAIC 统计量 通用信息准则
    dic = TRUE   # DIC 统计量 偏差信息准则
  ),
  family = "poisson"
)
# 模型输出
summary(res)
```

`kld` 表示 Kullback-Leibler divergence (KLD) 它的值描述标准高斯分布与 Simplified Laplace Approximation 之间的差别，值越小越表示拉普拉斯的近似效果好。

DIC 和 WAIC 指标都是评估模型预测表现的。另外，还有两个量计算出来了，但是没有显示，分别是 CPO 和 PIT 。CPO 表示 Conditional Predictive Ordinate (CPO)，PIT 表示 Probability Integral Transforms (PIT) 。

固定效应和超参数部分

```{r}
# 截距
res$summary.fixed
# 超参数
res$summary.hyperpar
```

预测数据

```{r}
# 预测值对应的指标集合
index <- inla.stack.index(stk.full, tag = "pred")$data
# 提取预测结果，后验均值
# pred_mean <- res$summary.fitted.values[index, "mean"]
# 95% 预测下限
# pred_ll <- res$summary.fitted.values[index, "0.025quant"]
# 95% 预测上限
# pred_ul <- res$summary.fitted.values[index, "0.975quant"]
# 整理数据
rongelap_grid_df$ypred <- res$summary.fitted.values[index, "mean"]
# 预测值数据
rongelap_grid_sf <- st_as_sf(rongelap_grid_df, coords = c("cX", "cY"), dim = "XY")
rongelap_grid_stars <- st_rasterize(rongelap_grid_sf, nx = 150, ny = 75)
rongelap_stars <- st_crop(x = rongelap_grid_stars, y = rongelap_coastline_sfp)
```

预测结果

```{r}
#| label: fig-rongelap-inla
#| fig-cap: 核辐射强度的预测分布
#| fig-showtext: true
#| fig-width: 7
#| fig-height: 4

ggplot() +
  geom_stars(data = rongelap_stars, aes(fill = ypred), na.action = na.omit) +
  geom_sf(data = rongelap_coastline_sfp, fill = NA, color = "gray50", linewidth = 0.5) +
  scale_fill_viridis_c(option = "C") +
  theme_bw() +
  labs(x = "横坐标（米）", y = "纵坐标（米）", fill = "预测值")
```

## 总结 {#sec-mixed-effects-summary}

通过对频率派和贝叶斯派方法的比较，发现一些有意思的结果。与 Stan 不同，INLA 包做近似贝叶斯推断，计算效率很高。

## 习题 {#sec-mixed-effects-models-exercise}

1.  基于奥克兰火山地形数据集 volcano ，随机拆分成训练数据和测试数据，训练数据可以看作采样点的观测数据，建立高斯过程回归模型，比较测试数据与未采样的位置上的预测数据，在计算速度、准确度、易用性等方面总结 Stan 和 INLA 的特点。

2.  **基于 MASS** 包的地形数据集 topo，建立高斯过程回归模型，比较贝叶斯预测与克里金插值预测的效果。

    ```{r}
    #| eval: false
    #| code-fold: true
    #| echo: !expr knitr::is_html_output()

    data(topo, package = "MASS")
    set.seed(20232023)
    nchains <- 2 # 2 条迭代链
    # 给每条链设置不同的参数初始值
    inits_data_gaussian <- lapply(1:nchains, function(i) {
      list(
        beta = rnorm(1),
        sigma = runif(1),
        phi = runif(1),
        tau = runif(1)
      )
    })
    # 预测区域网格化
    nx <- ny <- 27
    topo_grid_df <- expand.grid(
      x = seq(from = 0, to = 6.5, length.out = nx),
      y = seq(from = 0, to = 6.5, length.out = ny)
    )
    # 对数高斯模型
    topo_gaussian_d <- list(
      N1 = nrow(topo), # 观测记录的条数
      N2 = nrow(topo_grid_df),
      D = 2, # 2 维坐标
      x1 = topo[, c("x", "y")], # N x 2 坐标矩阵
      x2 = topo_grid_df[, c("x", "y")],
      y1 = topo[, "z"] # N 向量
    )
    library(cmdstanr)
    # 编码
    mod_topo_gaussian <- cmdstan_model(
      stan_file = "code/gaussian_process_pred.stan",
      compile = TRUE, cpp_options = list(stan_threads = TRUE)
    )
    # 高斯过程回归模型
    fit_topo_gaussian <- mod_topo_gaussian$sample(
      data = topo_gaussian_d,   # 观测数据
      init = inits_data_gaussian,   # 迭代初值
      iter_warmup = 500,            # 每条链预处理迭代次数
      iter_sampling = 1000,         # 每条链总迭代次数
      chains = nchains,             # 马尔科夫链的数目
      parallel_chains = 2,      # 指定 CPU 核心数，可以给每条链分配一个
      threads_per_chain = 1,    # 每条链设置一个线程
      show_messages = FALSE,    # 不显示迭代的中间过程
      refresh = 0,              # 不显示采样的进度
      output_dir = "data-raw/",
      seed = 20232023           
    )
    # 诊断
    fit_topo_gaussian$diagnostic_summary()
    # 对数高斯模型
    fit_topo_gaussian$summary(
      variables = c("lp__", "beta", "sigma", "phi", "tau"),
      .num_args = list(sigfig = 4, notation = "dec")
    )
    # 未采样的位置的预测值
    ypred <- fit_topo_gaussian$summary(variables = "ypred", "mean")
    # 预测值
    topo_grid_df$ypred <- ypred$mean
    # 整理数据
    library(sf)
    topo_grid_sf <- st_as_sf(topo_grid_df, coords = c("x", "y"), dim = "XY")
    library(stars)
    # 26x26 的网格
    topo_grid_stars <- st_rasterize(topo_grid_sf, nx = 26, ny = 26)

    library(ggplot2)
    ggplot() +
      geom_stars(data = topo_grid_stars, aes(fill = ypred)) +
      scale_fill_viridis_c(option = "C") +
      theme_bw()
    ```

3.  **用 brms** 包实现贝叶斯高斯过程回归模型，考虑用样条近似高斯过程以加快计算。提示：**brms** 包的函数 `gp()` 的参数 $k$ 表示近似高斯过程 GP 所用的基函数的数目。截止写作时间，函数 `gp()` 的参数 `cov` 只能取指数二次核函数 exponentiated-quadratic kernel 。

    ```{r}
    #| eval: false
    #| code-fold: true
    #| echo: !expr knitr::is_html_output()

    # 高斯过程近似计算
    bgamm2 <- brms::brm(
      z ~ gp(x, y, cov = "exp_quad", c = 5 / 4, k = 50),
      data = topo, chains = 2, seed = 20232023,
      warmup = 1000, iter = 2000, thin = 1, refresh = 0,
      control = list(adapt_delta = 0.99)
    )
    # 输出结果
    summary(bgamm2)
    # 条件效应
    me3 <- brms::conditional_effects(bgamm1, ndraws = 200, spaghetti = TRUE)
    # 绘制图形
    plot(me3, ask = FALSE, points = TRUE)
    ```
