# 非交互表格 {#sec-non-interactive-tables}

静态表格拆分到 HTML 文档、LaTeX 文档和 Office 文档的表格制作部分。

[**gt**](https://github.com/rstudio/gt) 包类似 **ggplot2** 的设计哲学，打造制作表格的语法。

## 快速入门

首先用 **gt** 包制作一个非常简单的 @tbl-gt-basic 。

```{r}
#| label: tbl-gt-basic
#| tbl-cap: 鸢尾花数据集（部分）

library(gt)
gt(head(iris))
```

## 基础功能

然后添加表格的标题和副标题，套上 `md()` 函数后，标题和副标题支持 Markdown 语法，告别 HTML 的制表方式吧！

```{r}
#| label: tbl-gt-iris-color
#| tbl-cap: 鸢尾花数据集

library(data.table)
library(gt)
iris_dt <- as.data.table(iris)[, head(.SD, 2), by = .(Species)]
iris_dt |> 
  gt() |> 
  tab_header(
    title = md("**鸢尾花**数据集"),
    subtitle = "R 内置数据集"
  ) |> 
  data_color(
    columns = "Sepal.Length",
    fn = scales::col_numeric(palette = terrain.colors(5, rev = T), domain = NULL)
  )
```

其它表格元素，如脚注，支持和表格的列指标关联。下表添加脚注。

```{r}
#| label: tbl-gt-iris-footnote
#| tbl-cap: 鸢尾花数据集

iris_dt |> 
  gt() |> 
  tab_header(
    title = md("**鸢尾花**数据集"),
    subtitle = "R 内置数据集"
  ) |> 
  data_color(
    columns = "Sepal.Length",
    method = "numeric", palette = "viridis", reverse = TRUE
  ) |> 
  data_color(
    columns = "Species", palette = "Set1"
  ) |> 
  tab_footnote(
    footnote = md("据说数据集最早收集自 Fisher's or Anderson's"),
    locations = cells_column_labels(columns = "Sepal.Length")
  ) |> 
  tab_footnote(
    footnote = "鸢尾花的类别",
    locations = cells_column_labels(
      columns = "Species"
    )
  )
```

::: callout-note
**gt** 包的函数 `data_color()` 有局限。@tbl-gt-iris-color 的配色在 DOCX 和 HTML 输出格式中是正常的，但在 PDF 输出格式中无效。
:::

## 扩展功能

### 输出格式

### 数学公式

### 添加水印

## 其它 R 包

### gtExtras 包

[gtExtras](https://github.com/jthomasmock/gtExtras) 包扩展 **gt** 包的能力，提供一些高级操作需要的函数，比如根据某一列的数值绘制条形图，这可以用一个函数 `gt_plt_bar()` 搞定。

```{r}
#| label: tbl-gtExtras-iris
#| tbl-cap: 鸢尾花数据集
#| eval: !expr knitr::is_html_output()

library(gtExtras)

iris_dt |>
  gt() |>
  gt_plt_bar(column = Sepal.Length, keep_column = TRUE)
```

### gtsummary 包

[**gtsummary**](https://github.com/ddsjoberg/gtsummary) 包 [@gtsummary2021] 也是扩展 gt 包的能力，除了简单的数据汇总（类似基础函数 `summary()`），尤其可以根据统计模型的输出结果进行整理、汇总成表格。

```{r}
#| label: tbl-gtsummary-summary
#| tbl-cap: 鸢尾花数据集

library(gtsummary)
iris |> 
  tbl_summary(include = c(Sepal.Length, Sepal.Width, Petal.Length),
              by = Species)
```

```{r}
#| label: tbl-gtsummary-regression
#| tbl-cap: 鸢尾花数据集

iris_lm <- lm(Sepal.Length ~. , data = iris[,-5])
iris_lm |> tbl_regression()
```

### tinytable 包

顾名思义，tinytable 包是一个依赖极简的 R 包。

```{r}
#| label: tbl-tt-iris
#| tbl-cap: iris 数据集（部分）

library(tinytable)
tt(iris_dt, theme = "striped")
```

### kableExtra 包 {#sec-kable-extra}

相比于 **reactable** 和 **DT**， kableExtra 不依赖于 JavaScript 库，更加轻量。

```{r}
#| label: tbl-kable-iris
#| tbl-cap: iris 数据集（部分）

library(knitr)
library(kableExtra)
options(kableExtra.html.bsTable = T)

iris_dt |>
  kable(booktabs = TRUE, escape = FALSE, align = "c",
        col.names = gsub("[.]", " ", names(iris_dt))) |>
  kable_styling(
    bootstrap_options = c("striped", "condensed"),
    latex_options = "basic", full_width = FALSE
  ) |> 
  column_spec(2, bold = TRUE, color = spec_color(iris_dt$Sepal.Length, end = 0.9)) |> 
  column_spec(1, bold = TRUE, color = "white", background = spec_color(as.integer(iris_dt$Species), end = 0.9))
```
