# 回归与相关 {#sec-regression-and-correlation}

## 子代身高与亲代身高的关系 {#sec-galton}

<!-- 函数型数据探索、分析和可视化，关系 -->

[弗朗西斯·高尔顿](https://galton.org/)（Francis Galton, 1822-1911）是历史上著名的优生学家、心理学家、遗传学家和统计学家，是统计学中相关和回归等一批概念的提出者，是遗传学中回归现象的发现者。1885年，高尔顿以保密和给予金钱报酬的方式，向社会征集了 205 对夫妇及其 928 个成年子女的身高数据[@Galton1886]。

目前，Michael Friendly 从原始文献中整理后，将该数据集命名为 `GaltonFamilies`，放在 R 包 **HistData** [@Friendly2021] 内，方便大家使用。篇幅所限，下 @tbl-galton 展示该数据集的部分内容。

```{r}
#| echo: false
#| label: tbl-galton
#| tbl-cap: "高尔顿收集的 205 对夫妇及其子女的身高数据（部分）"

library(data.table)
data(GaltonFamilies, package = "HistData")
GaltonFamilies <- as.data.table(GaltonFamilies)

knitr::kable(head(GaltonFamilies), col.names = c(
  "家庭编号", "父亲身高", "母亲身高", "中亲身高",
  "子女数量", "子女编号", "子女性别", "子女身高"
))
```

表中子女性别一栏，Male 表示男性，Female 表示女性。表中 1 号家庭父亲身高 78.5 英寸，母亲身高 67.0 英寸，育有 4 个成年子女，1 男 3 女，子女身高依次是 73.2 英寸、 69.2 英寸、 69.0 英寸 和 69.0 英寸。1 英寸相当于 2.54 厘米，78.5 英寸相当于 199.39 厘米，约等于 2 米的身高。

高尔顿提出「中亲」概念，即父母的平均身高，认为子代身高只与父母平均身高相关，而与父母身高差无关，为了消除性别给身高带来的差异，女性身高均乘以 1.08。

根据数据统计的均值和协方差，椭圆 level = 0.95

```{r}
#| label: fig-galton-gender
#| fig-cap: "子代身高与亲代身高的关系"
#| fig-width: 6
#| fig-height: 5
#| echo: false
#| fig-showtext: true

ggplot(data = GaltonFamilies, aes(x = midparentHeight, y = childHeight, color = gender)) +
  geom_point(aes(fill = gender), pch = 21, color = "white", 
             size = 2, alpha = 0.75) +
  geom_smooth(method = "lm", formula = "y~x", se = FALSE) +
  stat_ellipse(type = "norm", level = 0.95, linetype = 2) +
  scale_color_brewer(palette = "Set1", labels = c(male = "男", female = "女")) +
  scale_fill_brewer(palette = "Set1", labels = c(male = "男", female = "女")) +
  guides(fill = guide_legend(reverse = TRUE), 
         color = guide_legend(reverse = TRUE)) +
  labs(x = "父母平均身高", y = "子女身高", fill = "性别", color = "性别") +
  theme_classic()
```

女儿的身高乘以 1.08 后，两条回归线将几乎重合。[@Hanley2004]

```{r}
#| label: fig-galton
#| fig-cap: "子代身高与亲代身高的关系"
#| fig-width: 6
#| fig-height: 5
#| echo: false
#| fig-showtext: true

GaltonFamilies[, height_children := childHeight * c("female" = 1.08, "male" = 1)[gender]] |>
  ggplot(aes(x = midparentHeight, y = height_children, color = gender)) +
  geom_smooth(method = "lm", formula = "y~x", se = FALSE) +
  geom_point(size = 1.5, alpha = 0.75) +
  stat_ellipse( type = "norm", linetype = 2) +
  scale_color_brewer(palette = "Set1", labels = c(male = "男", female = "女")) +
  guides(color = guide_legend(reverse = TRUE)) +
  labs(x = "父母平均身高", y = "子女身高", color = "性别") +
  theme_classic()
```

$$
\mathrm{height}_{children} = \alpha + \beta * \mathrm{height}_{midparent} + \epsilon
$$

```{r}
#| label: tbl-galton-families
#| tbl-cap: "子女身高向中亲平均身高回归"
#| echo: false

GaltonFamilies[, height_children := childHeight * c("female" = 1.08, "male" = 1)[gender]][, as.list(coef(lm(height_children ~ midparentHeight))), by = "gender"] |> knitr::kable(col.names = c("性别", "截距", "中亲身高"))
```

```{r}
#| label: fig-galton-bivar
#| echo: false
#| par: true
#| fig-cap: "二维核密度估计与二元正态分布"
#| fig-width: 4.5
#| fig-height: 4.5
#| fig-showtext: true

data(Galton, package = "HistData")
plot(Galton,
  pch = 20, panel.first = grid(), cex = 1, ann = FALSE,
  xlim = c(63.5, 73.5),
  ylim = c(61, 74.5),
  col = densCols(Galton,
    bandwidth = c(1, 1),
    nbin = c(11L, 11L), colramp = hcl.colors
  )
)
reg <- lm(child ~ parent, data = Galton)
abline(reg, lwd = 2)
lines(lowess(x = Galton$parent, y = Galton$child), col = "blue", lwd = 2)
library(KernSmooth)
den <- bkde2D(x = Galton, bandwidth = c(1, 1), gridsize = c(11L, 11L))
contour(den$x1, den$x2, den$fhat, nlevels = 10, add = TRUE, family = "sans")
title(xlab = "父母平均身高", ylab = "子女身高", family = "Noto Serif CJK SC")
```

向均值回归现象最早是高尔顿在甜豌豆实验中发现的，实际上，均值回归现象在社会经济和自然界中广泛存在，比如一个人的智力水平受家族平均水平的影响。

## 预期寿命与人均收入的关系 {#sec-state-x77}

<!-- 相关性探索、分析和可视化，关系 -->

生物遗传的回归现象，更确切地说是因果而不是相关，是一种近似的函数关系。与回归紧密相连的是另一个统计概念是相关，主要刻画数量指标之间的关系深浅程度，相关系数是其中一个度量。在经济、社会领域中，很多数据指标存在相关性，接下来的这个例子基于 1977 年美国人口调查局发布的统计数据，篇幅所限，下 @tbl-state-x77 展示美国各州的部分统计数据。

```{r}
#| echo: false
#| label: tbl-state-x77
#| tbl-cap: "1977 年美国人口调查局发布的各州统计数据（部分）"

state_x77 <- data.frame(state.x77,
  state_name = rownames(state.x77),
  state_region = state.region,
  check.names = FALSE
)

knitr::kable(head(state_x77[, c(
  "state_name", "state_region", "Population",
  "Income", "Life Exp"
)]), col.names = c(
  "州名", "区域划分", "人口数量",
  "人均收入", "预期寿命"
), row.names = FALSE)
```

该数据集在 R 环境中的结构如下：

```{r}
str(state_x77)
```

它是一个 50 行 10 列的数据框，其中，state_name（州名）是字符型变量， state_region（区域划分）是因子型变量。除了这两个变量外，Population（人口数量，单位：1000），Income（人均收入，单位：美元），Life Exp（预期寿命，单位：岁）等都是数值型的变量。下 @fig-state-x77-scatter 展示了1977 年美国各州的预期寿命和人均收入的关系，通过此图，可以初步观察出两个指标存在一些明显的正向相关性，也符合常识。

```{r}
#| label: fig-state-x77-scatter
#| fig-cap: "1977 年美国各州预期寿命与人均收入的关系：散点图"
#| fig-width: 4.5
#| fig-height: 3.5
#| echo: false
#| fig-showtext: true

library(ggplot2)
ggplot(data = state_x77, aes(x = Income, y = `Life Exp`)) +
  geom_point() +
  labs(
    x = "人均收入（美元）", y = "预期寿命（年）",
    title = "1977 年各州预期寿命与人均收入的关系",
    caption = "数据源：美国人口调查局"
  ) +
  theme_classic() +
  theme(
    panel.grid = element_line(colour = "gray92"),
    panel.grid.major = element_line(linewidth = rel(1.0)),
    panel.grid.minor = element_line(linewidth = rel(0.5))
  )
```

为了更加清楚地观察到哪些州预期寿命长，哪些州人均收入高，在 @fig-state-x77-scatter 基础上，在散点旁边添加州名。此外，为了观察各州的地域差异，根据各州所属区域，给散点分类，最后，将各州人口数量映射给散点的大小，形成如下 @fig-state-x77-bubble 所示的分类气泡图。

```{r}
#| label: fig-state-x77-bubble
#| fig-cap: "1977 年美国各州预期寿命与人均收入的关系：分地域气泡图"
#| fig-width: 7
#| fig-height: 5.5
#| echo: false
#| fig-showtext: true

library(ggplot2)
library(ggrepel)
library(scales)
ggplot(data = state_x77, aes(x = Income, y = `Life Exp`)) +
  geom_point(aes(size = 1000 * Population, color = state_region)) +
  geom_text_repel(aes(label = state_name), size = 3, seed = 2022) +
  scale_size(labels = label_number(scale_cut = cut_short_scale())) +
  labs(
    x = "人均收入（美元）", y = "预期寿命（年）",
    title = "1977 年各州预期寿命与人均收入的关系（分地域）",
    caption = "数据源：美国人口调查局",
    size = "人口数量", color = "区域划分"
  ) +
  theme_classic() +
  theme(
    panel.grid = element_line(colour = "gray92"),
    panel.grid.major = element_line(linewidth = rel(1.0)),
    panel.grid.minor = element_line(linewidth = rel(0.5))
  )
```

整体来说，预期寿命与人均收入息息相关。

```{r}
#| label: fig-state-x77-lm
#| fig-cap: "1977 年美国各州预期寿命与人均收入的关系：回归分析"
#| fig-width: 7
#| fig-height: 5.5
#| echo: false
#| fig-showtext: true

ggplot(data = state_x77, aes(x = Income, y = `Life Exp`)) +
  geom_point(aes(size = 1000 * Population, color = state_region)) +
  geom_smooth(method = "lm", formula = "y~x") +
  geom_text_repel(aes(label = state_name), size = 3, seed = 2022) +
  scale_size(labels = label_number(scale_cut = cut_short_scale())) +
  labs(
    x = "人均收入（美元）", y = "预期寿命（年）",
    title = "1977 年各州预期寿命与人均收入的关系",
    caption = "数据源：美国人口调查局",
    size = "人口数量", color = "区域划分"
  ) +
  theme_classic() +
  theme(
    panel.grid = element_line(colour = "gray92"),
    panel.grid.major = element_line(linewidth = rel(1.0)),
    panel.grid.minor = element_line(linewidth = rel(0.5))
  )
```

::: callout-tip
从 @fig-state-x77-bubble 到 @fig-state-x77-lm ，尝试初步量化两个变量之间的相关性之前，有没有想过，回归线应该更加陡峭一些，即回归线的斜率应该更大一些，是什么原因导致平缓了这么多？是阿拉斯加州和内华达州的数据偏离集体太远。那又是什么原因导致阿拉斯加州人均收入全美第一，而预期寿命倒数呢？同样的，内华达州的人均收入也不低，但预期寿命为什么上不去呢？
:::

```{r}
#| eval: false
#| echo: false

ggplot(data = state_x77, aes(x = Income, y = `Life Exp`)) +
  geom_point(aes(size = 1000 * Population, color = state_region)) +
  geom_smooth(method = "lm", formula = "y~x", color = "red") +
  geom_smooth(data = function(x) subset(x, !state_name %in% c("Nevada", "Alaska") ), method = "lm", formula = "y~x", color = "green") +
  geom_text_repel(aes(label = state_name), size = 3, seed = 2022) +
  scale_size(labels = label_number(scale_cut = cut_short_scale())) +
  labs(
    x = "人均收入（美元）", y = "预期寿命（年）",
    title = "1977 年各州预期寿命与人均收入的关系",
    caption = "数据源：美国人口调查局",
    size = "人口数量", color = "区域划分"
  ) +
  theme_classic() +
  theme(
    panel.grid = element_line(colour = "gray92"),
    panel.grid.major = element_line(linewidth = rel(1.0)),
    panel.grid.minor = element_line(linewidth = rel(0.5))
  )
```

```{r}
m = lm(data = state_x77, `Life Exp` ~ Income)
summary(m)
```

输出结果中各个量的计算公式及 R 语言实现，比如方差 Variance、偏差 Deviance/Bias、残差 Residual Error
