# 统计计算 {#sec-statistical-computation}

```{r}
#| echo: false

source("_common.R")
```

::: {.hidden}
$$
 \def\bm#1{{\boldsymbol #1}}
$$
:::

## 优化问题与回归问题 {#sec-regression-optimization}


1996 年出现 Lasso [@lasso1996]，由于缺少高效的求解算法，Lasso 在高维小样本特征选择研究中没有广泛流行，最小角回归(Least Angle Regression, LAR)算法 [@lar2004] 的出现有力促进了Lasso在高维小样本数据中的应用。为了解决Lasso的有偏估计问题，自适应 Lasso、松弛 Lasso， SCAD (Smoothly Clipped Absolute Deviation)[@scad2008]，MCP (Minimax Concave Penalty)[@mcp2010] 陆续出现。经典的普通最小二乘、广义最小二乘、岭回归、逐步回归、Lasso 回归、最优子集回归都可转化为优化问题，一般形式如下：

$$
\underbrace{\hat{\theta}_{\lambda_n}}_{\text{待估参数}} \in \arg \min_{\theta \in \Omega} \left\{ \underbrace{\mathcal{L}(\theta;Z_{1}^{n})}_{\text{损失函数}} + \lambda_n \underbrace{\mathcal{R}(\theta)}_{\text{正则化项}} \right\}.
$$

具体地，一个带 L1 惩罚项的回归模型，其损失函数如下：

$$
\arg \min_{\boldsymbol{\beta},\lambda} ~~ \frac{1}{2} || \bm{y} - X \boldsymbol{\beta} ||_2^2 +  \lambda ||\boldsymbol{\beta}||_1
$$

其中，$X \in \mathbb{R}^{n\times k}$， $\bm{y} \in \mathbb{R}^n$，$\boldsymbol{\beta} \in \mathbb{R}^k$， $0 < \lambda \in \mathbb{R}$ 。

下面以逻辑回归模型为例，介绍求解此优化问题的一些办法：R 语言内置函数 `optim()`，以及 R 社区的 [**nloptr**](https://github.com/astamm/nloptr) 包、 [**glmnet**](https://glmnet.stanford.edu/) 包和 [**CmdStanR**](https://github.com/stan-dev/cmdstanr) 包。

## 对数似然与损失函数 {#sec-log-likelihood}

### Logistic 分布 {#sec-logistic-distribution}

在介绍逻辑回归之前，先了解一下 Logistic 分布。一个均值为 $m$ ，方差为 $\frac{\pi^2}{3}s^2$ 的 Logistic 分布函数的形式为

$$
F(x) = \frac{1}{1 + \exp(-\frac{x - m}{s})}
$$

密度函数的形式为

$$
f(x) = \frac{\exp(-\frac{x - m}{s})}{s(1 + \exp(-\frac{x-m}{s}))^2} = \frac{\exp(\frac{x - m}{s})}{s(1 + \exp(\frac{x-m}{s}))^2}
$$

密度函数与分布函数的关系如下：

$$
\frac{dF(x)}{dx} = f(x) = sF(x)(1 - F(x))
$$

也就是说 Logistic 分布是上述微分方程的解。

```{r}
#| label: fig-logistic
#| echo: false
#| fig-cap: "逻辑斯谛分布"
#| fig-subcap:
#| - 概率密度函数
#| - 概率分布函数
#| fig-width: 4
#| fig-height: 3
#| fig-ncol: 2
#| fig-showtext: true

library(ggplot2)
ggplot() +
  geom_function(
    fun = dlogis, args = list(location = 0, scale = 0.5),
    colour = "#E41A1C", linewidth = 1.2, xlim = c(-6, 6)
  ) +
  geom_function(
    fun = dlogis, args = list(location = 0, scale = 1),
    colour = "#377EB8", linewidth = 1.2, xlim = c(-6, 6)
  ) +
  geom_function(
    fun = dlogis, args = list(location = 0, scale = 2),
    colour = "#4DAF4A", linewidth = 1.2, xlim = c(-6, 6)
  ) +
  theme_classic() +
  labs(x = expression(x), y = expression(f(x)))

ggplot() +
  geom_function(
    fun = plogis, args = list(location = 0, scale = 0.5),
    colour = "#E41A1C", linewidth = 1.2, xlim = c(-6, 6)
  ) +
  geom_function(
    fun = plogis, args = list(location = 0, scale = 1),
    colour = "#377EB8", linewidth = 1.2, xlim = c(-6, 6)
  ) +
  geom_function(
    fun = plogis, args = list(location = 0, scale = 2),
    colour = "#4DAF4A", linewidth = 1.2, xlim = c(-6, 6)
  ) +
  theme_classic() +
  labs(x = expression(x), y = expression(bolditalic(F)(x)))
```

R 语言中分别表示逻辑斯谛分布的密度函数、分布函数、分位函数和随机数生成函数如下：

```r
dlogis(x, location = 0, scale = 1, log = FALSE)
plogis(q, location = 0, scale = 1, lower.tail = TRUE, log.p = FALSE)
qlogis(p, location = 0, scale = 1, lower.tail = TRUE, log.p = FALSE)
rlogis(n, location = 0, scale = 1)
```

如果函数参数 `location` 或 `scale` 没有指定，则分别取默认值 0 和 1，就是标准的逻辑斯谛分布。位置参数（类似正态分布中的均值 $\mu$）为 `location = m` ，尺度参数（类似正态分布中的标准差 $\sigma$）为 `scale = s`，逻辑斯谛分布是一个长尾分布。

### 逻辑回归 {#sec-logistic-regression}

响应变量 $Y$ 服从伯努利分布 $\mathrm{Bernoulli}(p)$，取值是 0 或 1，对线性预测 $X\boldsymbol{\beta}$ 做 Logistic 变换

$$
p = \mathsf{E}Y = \mathrm{Logistic}(X\boldsymbol{\beta}) = \frac{1}{1 + e^{-(\alpha + X\boldsymbol{\beta})}} = \frac{e^{\alpha + X\boldsymbol{\beta}}}{1 + e^{\alpha + X\boldsymbol{\beta}}}
$$

Logistic 的逆变换

$$
\mathrm{Logistic}^{-1}(p)= \ln\big(\frac{p}{1-p}\big) = \alpha + X\boldsymbol{\beta}
$$

记数据矩阵 $X$ 为

$$
X = \begin{bmatrix}
    x_{11} & x_{12} & x_{13} & \dots  & x_{1k} \\
    x_{21} & x_{22} & x_{23} & \dots  & x_{2k} \\
    \vdots & \vdots & \vdots & \ddots & \vdots \\
    x_{n1} & x_{n2} & x_{n3} & \dots  & x_{nk}
\end{bmatrix}
$$

每一行表示一次观测，每一列表示一个变量的 $n$ 次观测，记 $X = (\bm{x}_1, \bm{x}_2, \cdots, \bm{x}_n)^{\top} = (X_1, X_2, \cdots, X_k)$ 是一个$n \times k$ 数据矩阵，其中 $\bm{x}_i$ 表示矩阵 $X$ 的第 $i$ 行，一共有 $n$ 行，可以看作是 $1 \times k$ 的矩阵，$X_j, j = 1,2, \cdots, k$ 表示矩阵 $X$ 的第 $j$ 列，一共有 $k$ 列。类似地， $\boldsymbol{\beta} = (\beta_1, \beta_2, \cdots, \beta_k)^{\top}$ 是一个列向量，可以看作是 $k \times 1$ 的矩阵，$\beta_j$ 表示第 $j$ 个变量 $X_j$ 的系数。对第 $i$ 次观测

$$
\mathrm{Logistic}^{-1}(p_i)= \ln\big(\frac{p_i}{1-p_i}\big) = \alpha + \bm{x}_i\boldsymbol{\beta}
$$

关于参数 $\alpha,\boldsymbol{\beta}$ 的似然函数如下：

$$
\begin{aligned}
L(\alpha,\boldsymbol{\beta}) &= \prod_{i=1}^{n} p_i^{y_i}(1 - p_i)^{1 - y_i} \\ 
     &= \prod_{i=1}^{n} \Big(\frac{e^{\alpha + \bm{x}_i\boldsymbol{\beta}}}{1 + e^{\alpha + \bm{x}_i\boldsymbol{\beta}}}\Big)^{y_i}\Big(\frac{1}{e^{\alpha + \bm{x}_i\boldsymbol{\beta}}}\Big)^{1-y_i} \\
\end{aligned}
$$ {#eq-logit-lik}

关于参数 $\alpha,\boldsymbol{\beta}$ 的对数似然函数如下：

$$
\begin{aligned}
\ell(\alpha,\boldsymbol{\beta}) &= \log L(\alpha,\boldsymbol{\beta}) \\
& = \sum_{i=1}^{n} \Big[y_i \log (p_i) + (1 - y_i) \log(1-p_i)\Big] \\
&= \sum_{i=1}^{n} \Big[y_i \log \Big(\frac{e^{\alpha + \bm{x}_i\boldsymbol{\beta}}}{1 + e^{\alpha + \bm{x}_i\boldsymbol{\beta}}}\Big) + (1 - y_i) \log\Big(\frac{1}{e^{\alpha + \bm{x}_i\boldsymbol{\beta}}}\Big)\Big]
\end{aligned}
$$ {#eq-logit-lik-log}

对数似然函数 $\ell(\alpha,\boldsymbol{\beta})$ 关于参数 $\alpha,\boldsymbol{\beta}$ 的偏导数如下：

$$
\begin{aligned}
\frac{\partial \ell(\alpha,\boldsymbol{\beta})}{\partial \alpha}  &= \sum_{i=1}^{n}\Big[ \big(\frac{y_i}{p_i} -  \frac{1- y_i}{1 - p_i}\big) \frac{\partial p_i}{\partial \alpha} \Big] \\
\frac{\partial \ell(\alpha,\boldsymbol{\beta})}{\partial \boldsymbol{\beta}} &= \sum_{i=1}^{n}\Big[\big(\frac{y_i}{p_i} -  \frac{1- y_i}{1 - p_i}\big) \frac{\partial p_i}{\partial \beta} \Big] \\
& = \sum_{i=1}^{n}\Big[\big(\frac{y_i}{p_i} -  \frac{1- y_i}{1 - p_i}\big) p_i(1- p_i) \bm{x}_i \Big] 
\end{aligned}
$$ {#eq-logit-lik-log-partial}

其中， $p_i = \frac{e^{\alpha + \bm{x}_i\boldsymbol{\beta}}}{1 + e^{\alpha + \bm{x}_i\boldsymbol{\beta}}}$ ，要使 $\ell(\alpha,\boldsymbol{\beta})$ 取极大值，一般通过迭代加权最小二乘算法（Iteratively (Re-)Weighted Least Squares，简称 IWLS）求解此优化问题，它可以看作拟牛顿法的一种特殊情况，在 R 语言中，函数 `glm()` 是求解此类问题的办法。

## 数值优化问题求解器 {#sec-solvers}

### `optim()` {#sec-logit-optim}

从一个逻辑回归模型模拟一组样本，共 2500 条记录，即 $n = 2500$，10 个观测变量，即 $k=10$，其中，只有变量 $X_1$ 和 $X_2$ 的系数非零，参数设定为 $\alpha = 1, \beta_1 = 3,\beta_2 = -2$，而 $\beta_i = 0, i=3, \cdots, 10$ 模拟数据的代码如下：

```{r}
set.seed(2023)
n <- 2500
k <- 10
X <- matrix(rnorm(n * k), ncol = k)
y <- rbinom(n, size = 1, prob = plogis(1 + 3 * X[, 1] - 2 * X[, 2]))
```

模拟数据矩阵 X 与上述记号 $X$ 是对应的，记号 $x_i$ 表示数据矩阵的第 $i$ 行。$\alpha$ 是逻辑回归方程的截距，$\beta$ 是 $k$ 维向量，$X$ 是 $n \times k$ 维的矩阵且 $n > k$，$y$ 是 $n$ 维向量。极大化对数似然函数 @eq-logit-lik-log ，就是求解一个多维非线性无约束优化问题。方便起见，将 $\alpha$ 合并进 $\beta$ 向量，另，函数 `optim()` 默认求极小，因此在对数似然函数前添加负号。

```{r}
# 目标函数
log_logit_lik <- function(beta) {
  p <- plogis(cbind(1, X) %*% beta)
  -sum(y * log(p) + (1 - y) * log(1 - p))
}
```

高维情形下，没法绘制似然函数图形，退化到二维，如 @fig-log-logit-lik 所示，二维情形下的逻辑回归模型的负对数似然函数曲面。

```{r}
#| label: fig-log-logit-lik
#| fig-cap: "二维情形下的逻辑回归模型的负对数似然函数曲面"
#| fig-width: 6
#| fig-height: 5
#| fig-showtext: true
#| echo: false

# 目标函数
log_logit_lik0 <- function(beta, X0 = X0, y0 = y0) {
  p <- plogis(cbind(1, X0) %*% beta)
  -sum(y0 * log(p) + (1 - y0) * log(1 - p))
}

set.seed(2023)
n <- 2500
k0 <- 1
X0 <- matrix(rnorm(n * k0), ncol = k0)
y0 <- rbinom(n, size = 1, prob = plogis(1 + 3 * X0[, 1]))

alpha <- seq(0, 2, length.out = 20)
beta <- seq(2, 4, length.out = 20)

df <- expand.grid(x = alpha, y = beta)
df$fnxy <- apply(X = df, MARGIN = 1, FUN = log_logit_lik0, X0 = X0, y0 = y0)
library(lattice)
wireframe(
  data = df, fnxy ~ x * y,
  shade = TRUE, drape = FALSE,
  xlab = expression(alpha),
  ylab = expression(beta),
  zlab = list(expression(-loglik(alpha, beta)), rot = 90),
  # 减少三维图形的边空
  lattice.options = list(
    layout.widths = list(
      left.padding = list(x = -.6, units = "inches"),
      right.padding = list(x = -1.0, units = "inches")
    ),
    layout.heights = list(
      bottom.padding = list(x = -.8, units = "inches"),
      top.padding = list(x = -1.0, units = "inches")
    )
  ),
  scales = list(arrows = FALSE, col = "black"),
  # 设置坐标轴字体大小
  par.settings = list(
    axis.line = list(col = "transparent")
  ),
  screen = list(z = -30, x = -70, y = 0)
)
```

当用 Base R 函数 `optim()` 来求解时，发现 Nelder-Mead 算法收敛慢，易陷入局部最优解，即使迭代 10000 次，与真值仍然相去甚远。当用 SANN （模拟退火算法）求解此 11 维非线性无约束优化问题时，迭代 10000 次后，比较接近真值。

```{r}
optim(
  par = rep(1, 11), # 初始值
  fn = log_logit_lik, # 目标函数
  method = "SANN",
  control = list(maxit = 10000)
)
```

根据目标函数计算其梯度，有了梯度信息，可以使用迭代效率更高的 L-BFGS-B 算法。

```{r}
# 梯度函数
log_logit_lik_grad <- function(beta) {
  p <- plogis(cbind(1, X) %*% beta)
  -t((y / p - (1 - y) / (1 - p)) * p * (1 - p)) %*% cbind(1, X)
}

optim(
  par = rep(1, 11), # 初始值
  fn = log_logit_lik, # 目标函数
  gr = log_logit_lik_grad, # 目标函数的梯度
  method = "L-BFGS-B"
)
```

相比于函数 `optim()`，R 包 **nloptr** 不但可以提供类似的数值优化功能，而且可以处理各类非线性约束，能力更强。仍然基于上面的优化问题， 调用 **nloptr** 包求解的代码如下：

```{r}
library(nloptr)
nlp <- nloptr(
  x0 = rep(1, 11),
  eval_f = log_logit_lik,
  eval_grad_f = log_logit_lik_grad,
  opts = list(
    "algorithm" = "NLOPT_LD_LBFGS",
    "xtol_rel" = 1.0e-8
  )
)
nlp
```

如果对数似然函数是多模态的，一般的求解器容易陷入局部最优解，推荐用 **nloptr** 包的[全局优化求解器](https://nlopt.readthedocs.io/en/latest/NLopt_Algorithms/#global-optimization)。

```{r}
#| eval: false
#| echo: false
# 加载 ROI 时不要自动加载插件
Sys.setenv(ROI_LOAD_PLUGINS = FALSE)
library(ROI)
library(ROI.plugin.nloptr)
op <- OP(
  objective = F_objective(F = log_logit_lik, n = 11L),
  types = rep("C", 11), maximum = FALSE,
  bounds = V_bound(ld = -3, ud = 3, nobj = 11L)
)
nlp <- ROI_solve(op, solver = "nloptr.directL")
nlp$solution
# L-BFGS
op <- OP(
  objective = F_objective(F = log_logit_lik, n = 11L, G = log_logit_lik_grad),
  bounds = V_bound(ld = -3, ud = 3, nobj = 11L)
)
nlp <- ROI_solve(op, solver = "nloptr.lbfgs", start = rep(1, 11))
nlp
```

### `glm()` {#sec-logit-glm}

Base R 提供的函数 `glm()` 拟合模型，指定联系函数为 logit 变换。

```{r}
fit_r <- glm(y ~ X, family = binomial(link = "logit"))
summary(fit_r)
```

或者也可以用函数 `glm.fit()`，效果类似，使用方式不同罢了。

```{r}
fit_r2 <- glm.fit(x = cbind(1, X), y = y, family = binomial(link = "logit"))
coef(fit_r2)
```

函数 `glm()` 的参数是一个公式，函数 `glm.fit()` 的参数是矩阵、向量，用函数 `glm()` 拟合模型，其内部调用的就是函数 `glm.fit()`。

::: {.callout-tip}
逻辑回归模型也是最简单的二分类模型，评估模型的分类效果，可以用 AUC 指标或者 ROC 曲线刻画，**pROC** 包提供了非常高效的计算。

```{r}
#| eval: false

dat <- cbind.data.frame(X, y)
colnames(dat) <- c(paste0("x", 1:10), "y")
# 抽取 2000 个样本作为训练集
idx <- sample(x = 1:nrow(dat), size = 2000, replace = F)
dat_train <- dat[idx, ]
# 测试集
dat_test <- dat[-idx, ]
# 训练样本
fit_binom <- glm(y ~ ., data = dat_train, family = binomial(link = "logit"))
# 返回值均值为 0 在 0 上下波动
# pred_link <- predict(fit_binom, type = "link")
# 返回值介于 0 - 1 之间 预测概率
dat_test$pred <- predict(fit_binom, newdata = dat_test, type = "response")
# 在测试集上
# 绘制 ROC 曲线
pROC::plot.roc(y ~ pred,
  data = dat_test,
  col = "dodgerblue", print.auc = TRUE,
  auc.polygon = TRUE, auc.polygon.col = "#f6f6f6",
  xlab = "FPR", ylab = "TPR", main = "预测ROC曲线"
)
# 计算 AUC 值
pROC::auc(y ~ pred, data = dat_test)
```

ROC 曲线越往左上角拱越好， AUC 是 ROC 曲线下的面积，所以 AUC 指标越接近 1 越好。

对每个标签的预测概率指定服从均匀分布，相当于随机猜测，所以最后 ROC 会接近对角线，而且样本量越大越接近，AUC 会越来越接近 0.5。

预测结果比随机猜测要好，Wilcoxon 检验会非常显著，预测 pred 和观测 y 比较接近

```{r}
#| eval: false
wilcox.test(pred ~ y, data = dat_test)
```

```{r}
#| eval: false
# 计算 auc 的函数
# dat is a data.frame as input return AUC value
comp_auc <- function(dat, show_roc = TRUE) {
  # order label by predicted probability
  dat <- dat[order(dat$pred, dat$label, decreasing = TRUE), ]

  # total samples
  n_total <- length(dat$label)

  # number of positive label 1
  n_pos <- sum(dat$label)

  # number of negative label 0
  n_neg <- n_total - n_pos

  # calculate TPR and FPR
  tpr <- cumsum(dat$label) / n_pos
  fpr <- (1:n_total - cumsum(dat$label)) / n_neg

  # calculate auc
  auc <- 0
  for (i in 1:(n_total - 1)) {
    auc <- auc + (fpr[i + 1] - fpr[i]) * tpr[i]
  }
  # show ROC curve or not?
  if (show_roc) {
    plot(fpr, tpr, type = "l")
  }
  auc
} 
sim_dat = cbind.data.frame(pred = dat_test$pred, label =  dat_test$y) 
comp_auc(dat = sim_dat, show_roc = FALSE)
```

:::

### glmnet {#sec-logit-glmnet}

调用 **glmnet** 包的函数 `glmnet()` 拟合模型，指定指数族的具体形式为二项分布，伯努利分布是二项分布的特殊形式，也叫两点分布或0-1分布。

```{r}
#| message: false

library(Matrix)
library(glmnet)
fit_glm <- glmnet(x = X, y = y, family = "binomial")
```

逻辑回归模型系数在 L1 正则下的迭代路径图

```{r}
#| label: fig-logit-glmnet
#| fig-cap: "回归系数的迭代路径"
#| fig-width: 5
#| fig-height: 5
#| fig-showtext: true

plot(fit_glm, ylab = "回归系数")
```

从图可见，剩余两个系数是非零的，一个是 3， 一个是 -2，其余都被压缩，而接近为 0 了。

```{r}
#| label: fig-logit-glmnet-lambda
#| fig-cap: "惩罚系数的迭代路径"
#| fig-width: 5
#| fig-height: 5
#| fig-showtext: true

plot(fit_glm$lambda,
  ylab = expression(lambda), xlab = "迭代次数",
  main = "惩罚系数的迭代路径"
)
```

随着迭代的进行，惩罚系数 $\lambda$ 越来越小，接近于 0，这也是符合预期的，因为模型本来就是简单的逻辑回归，不带惩罚项。选择一个迭代趋于稳定时的 $\lambda$ 比如 0.0005247159，此时各个参数的取值如下：

```{r}
coef(fit_glm, s = 0.0005247159)
```

截距 (Intercept) 对应 $\alpha = 0.997741857$，而 $\beta_1 = 3.076358149$ 对应 V1，$\beta_2 = -1.984018387$ 对应 V2，以此类推。

## 贝叶斯计算框架 Stan {#sec-bayesian-computation-stan}

<!--
逻辑回归写得很好
[Getting the most out of logistic regression](https://gongcastro.github.io/blog/logistic-regression/logistic-regression.html)
先验分布与惩罚函数
https://github.com/jgabry/bayes-workflow-book/blob/master/bayesian-estimation.Rmd
Stan 入门写得很好 [Getting Started with Stan](https://github.com/LuZhangstat/Getting-Started-with-Stan)
-->


[Stan](https://github.com/stan-dev/stan) 是一款贝叶斯计算软件，定义了一套概率编程语言，提供 R、Python、Matlab 语言等众多的编程接口，[CmdStan](https://github.com/stan-dev/cmdstan) 是其命令行编程接口，与 Stan 版本保持同步，[**CmdStanR**](https://github.com/stan-dev/cmdstanr) 包集成 CmdStan 软件，可以非常方便地分析运行结果。下面以逻辑回归模型为例，介绍 CmdStan 框架的使用。

### 先验分布与惩罚函数 {#sec-priori-penalty}

在极大似然估计的框架下，以线性模型为例，贝叶斯估计和惩罚极大似然估计是等价的，先验分布的形式对应惩罚函数的形式，如正态先验对应于 L2 惩罚、拉普拉斯先验对应 L1 惩罚。

### 汉密尔顿蒙特卡罗 {#sec-hamiltonian-monte-carlo}

学习汉密尔顿蒙特卡罗算法 [@Thomas2021]

NUTS 是一个采样器，在汉密尔顿蒙特卡罗算法中实现自适应调整步长，有利于提高采样效率 [@Hoffman2014]，NUTS 采样算法已应用于 TMB 和 ADMB [@Fournier2012]框架中 [@Monnahan2018]。


### 自动微分与变分推断 {#sec-automatic-differentiation-variational-inference}

<!-- ADMB Tensorflow 自动微分广泛应用于现代统计计算软件-->

Stan 计算框架包含自动微分组件，在似然函数非常复杂的情况下，手动推导已不可能，必须使用自动微分[@Kucukelbir2015]。



### 安装配置 CmdStanR {#sec-setup-cmdstanr}

CmdStan 是 Stan 的命令行接口，拥有完整的 Stan 功能，版本更新与上游的 Stan 保持同步，**CmdStanR** 是 CmdStan 的 R 语言接口 [**cmdstanr**](https://github.com/stan-dev/cmdstanr) 包，相比于 **rstan** 包更加轻量，可以更快地将 CmdStan 的新功能融入进来，**cmdstanr** 和 CmdStan 是分离的，方便用户滚动升级和版本管理。下面从 GitHub 下载最新版的[源码包](https://github.com/stan-dev/cmdstan/releases/latest)，然后编译二进制版本。

```bash
# 准备 CmdStan 存放目录
sudo mkdir -p /opt/cmdstan-2.31.1
sudo chown -R $(whoami):staff /opt/cmdstan-2.31.1
# 将压缩文件解压到
tar -xzf cmdstan-2.31.1.tar.gz -C /opt/
# 进入 CmdStan 主目录
cd cmdstan-2.31.1
# 编译出可执行的二进制文件
make build
```

设置环境变量 CMDSTAN 指向 CmdStan 安装路径，这样，加载 **cmdstanr** 包会自动使用相应版本的 CmdStan 库。设置环境变量 `CMDSTANR_NO_VER_CHECK=TRUE`，让 **cmdstanr** 包加载时不要检查 CmdStan 是不是最新版。截止写作时间，本文使用的 CmdStan 版本为 2.31.1。

```r
Sys.setenv(CMDSTAN="/opt/cmdstan-2.31.1")
Sys.setenv(CMDSTANR_NO_VER_CHECK=TRUE)
```

**cmdstanr** 包当前还在 Github 上开发，没有正式发布在 CRAN 上，安装方式如下：

```{r}
#| eval: false
#| echo: true

install.packages(
  pkgs = c("cmdstanr", "rstan", "StanHeaders"),
  repos = c("https://mc-stan.org/r-packages/", getOption("repos")),
  dependencies = TRUE
)
```


### 拟合逻辑回归模型 {#sec-logit-cmdstanr}

下面用 Stan 编码逻辑回归模型，模型代码如下：

```{verbatim, file="code/bernoulli_logit_glm.stan", lang="stan"}
```

Stan 代码主要分三部分：

1. 数据部分：

1. 参数部分：

1. 模型部分：

CmdStan 已经安装了，接下来，用 **cmdstanr** 包调 CmdStan 拟合模型，有三步：其一根据上面 Stan 代码中数据块的定义准备输入数据，其二编译上面的 Stan 代码获得可执行的模型文件，其三将数据输送到可执行的模型文件进行抽样。

```{r}
#| label: compile-logit-model
#| message: false
#| results: hide

library(cmdstanr)
# 准备数据
mdata <- list(k = k, n = n, y = y, X = X)
# 来自 stan-dev/cmdstanr
mod_logit <- cmdstan_model(
  stan_file = "code/bernoulli_logit_glm.stan",
  compile = TRUE,
  cpp_options = list(stan_threads = TRUE)
)
fit_logit <- mod_logit$sample(
  data = mdata,
  chains = 4,
  parallel_chains = 1,
  iter_warmup = 1000, # 每条链预处理迭代次数
  iter_sampling = 2000, # 每条链总迭代次数
  threads_per_chain = 1, # 每条链设置一个线程
  seed = 20232023,
  show_messages = FALSE,
  refresh = 0
)
```

模型拟合结果存储为一个 [**R6**](https://github.com/r-lib/R6) 类型的数据对象，调用 summary 方法可以获得任意参数的结果，见 @tbl-logit-output 。

```{r}
#| label: tbl-logit-output
#| tbl-cap: "模型参数的贝叶斯估计结果"
#| echo: false

fit_logit$summary(c("alpha", "beta", "lp__")) |>
  knitr::kable(digits = 3)
```

`lp__` 是后验概率密度函数取对数的值，是负值，而在前面频率派方法中，对数似然函数取了负数，所以是正的。


贝叶斯方法估计模型参数是通过抽样获得的，抽样的过程是参数迭代的过程，如果迭代过程是收敛的，估计值最终会收敛到参数的真值。一般来说，我们希望迭代的效率越高越好，只需要少量的迭代次数和短暂的时间就可以获得很好的效果。接下来，看看采样过程的诊断结果：

```{r}
fit_logit$cmdstan_diagnose()
```

每个参数都有迭代轨迹，诊断链条的平稳性很重要，有几个指标很关键：

1. 有效样本数 （Effective Sample Size，简称 ESS） $n_{eff}$ 

1. 潜在尺度缩减因子 （Potential Scale Reduction Factor）$\hat{R}$ 

采样效率可以理解为每秒迭代产生有效样本数。

```{r}
# 简化版本
fit_logit$diagnostic_summary()
```

数据是根据给定模型生成的，数据与模型吻合得很好，迭代过程没有任何发散的情况。还可以可视化的方式检查参数的迭代情况，**bayesplot** 包[@Gabry2019]提供大量的可视化函数检查迭代过程和结果，逻辑回归模型的参数 $\beta_1$ 和 $\beta_2$ 的轨迹图如下：

```{r}
#| label: fig-post-logit-trace
#| fig-cap: "参数的迭代轨迹"
#| fig-showtext: true
#| fig-width: 5
#| fig-height: 6
#| message: false

library(ggplot2)
library(bayesplot)
mcmc_trace(fit_logit$draws(c("beta[1]", "beta[2]")),
  facet_args = list(
    labeller = ggplot2::label_parsed,
    strip.position = "top",
    ncol = 1
  )
) + theme_classic()
```

马尔科夫链蒙特卡罗采样的后验分布图如下：

```{r}
#| label: fig-post-logit-hist
#| fig-cap: "参数的后验分布"
#| fig-showtext: true
#| fig-width: 5
#| fig-height: 6
#| message: false

mcmc_hist(fit_logit$draws(c("beta[1]", "beta[2]")),
  facet_args = list(
    labeller = ggplot2::label_parsed,
    strip.position = "top",
    ncol = 1
  )
) + theme_classic()
```

图检验的其他方法还有轨迹图 `mcmc_trace()`，散点图 `mcmc_scatter()`，密度图 `mcmc_dens()`，直方图 `mcmc_hist()`，自相关图 `mcmc_acf()`，区间图 `mcmc_intervals()` 和岭线图 `mcmc_areas_ridges()` 等。


**CmdStanR** 的 sample 方法默认的采样器为 NUTS 的 HMC 算法，**CmdStanR** 的封装导致不能修改采样器，读者若想修改，Stan 的命令行接口 CmdStan 支持修改采样器，不过推荐读者使用默认的 NUTS 采样器，它是根据动态调整来决定 optimal integration time。NUTS 采样器的参数 `max_depth = 10` 是可以调整的，采样的树深度。

除了 sample 方法还有优化 optimize （L-BFGS 算法）和变分推断 variational 两个优化器。

```{r}
#| results: false
# L-BFGS 算法拟合模型
fit_optim_logit <- mod_logit$optimize(
  data = mdata, # 观测数据
  init = 0, # 所有参数初值设为 0
  refresh = 0, # 不显示迭代进程
  algorithm = "lbfgs", # 优化器
  threads = 1, # 单线程
  seed = 20232023 # 随机数种子
)
```

模型输出结果如下：

```{r}
fit_optim_logit$summary(c("alpha", "beta", "lp__"))
```

Stan 实现的 variational 方法调用自动微分变分近似推断优化器（ADVI 算法）获取参数的后验分布。

```{r}
#| results: false
# 自动微分变分近似推断
fit_advi_logit <- mod_logit$variational(
  data = mdata, # 观测数据
  init = 0, # 所有参数初值设为 0
  refresh = 0, # 不显示迭代进程
  algorithm = "meanfield", # 优化器
  threads = 1, # 单线程
  seed = 20232023 # 随机数种子
)
```

模型输出结果见下 @tbl-logit-advi 。

```{r}
#| label: tbl-logit-advi
#| tbl-cap: "模型参数的 ADVI 结果"
#| echo: false

fit_advi_logit$summary(c("alpha", "beta", "lp__")) |>
  knitr::kable(digits = 3)
```

::: {.callout-tip}
**CmdStanR** 始终与 CmdStan 保持同步更新，及时地用上集成到 Stan 当中的学术研究成果。而 **RStan** 及其衍生包 **rstanarm** 和 **brms** 等依赖太重，安装、更新都比较麻烦。入门 **CmdStanR** 后，可以快速转入对 Stan 底层原理的学习，有利于编码符合实际需要的复杂模型，有利于掌握常用的炼丹技巧，提高科研和工作的效率。
:::








## 机器学习框架 tensorflow {#sec-machine-learning-tensorflow}

### 软件配置 {#sec-setup-tensorflow}

推荐读者配置独立的 Python 虚拟环境，在虚拟环境中来做算法开发，下面用 virtualenv 配置一个开发环境。

如果读者是 MacOS 系统，推荐安装命令行工具 Command Line Tools for Xcode，它提供大量常用的开发工具，如 Apple LLVM compiler, linker, and Make，Git，Python 等。安装过程非常简单，只需如下一行命令。

```bash
xcode-select --install
```

也可以在网上先下载[工具包](https://developer.apple.com/download/all/)，再离线安装。最近的 MacOS 系统已经自带了 Python 3.9.x，所以，只需在系统中安装 [virtualenv](https://github.com/pypa/virtualenv) 软件。推荐使用软件包管理工具[brew](https://github.com/Homebrew/brew)来安装。

```bash
brew install virtualenv
```

用 virtualenv 创建虚拟环境，虚拟环境的存放路径是 `/opt/.virtualenvs/r-tensorflow`，所以名字就是 `r-tensorflow`

```bash
# 准备虚拟环境萼存放地址
sudo mkdir -p /opt/.virtualenvs/r-tensorflow
# 赋予当前用户的读写权限
sudo chown -R $(whoami):staff /opt/.virtualenvs/r-tensorflow
# 方便后续复用
export RETICULATE_PYTHON_ENV=/opt/.virtualenvs/r-tensorflow
# 创建虚拟环境
virtualenv -p /usr/bin/python3 $RETICULATE_PYTHON_ENV
# 激活虚拟环境
source $RETICULATE_PYTHON_ENV/bin/activate
```

激活虚拟环境后，进入书籍仓库根目录，从指定文件 requirements.txt 安装 Python 模块。

```bash
pip install -r requirements.txt
```

安装完成后，可以在命令行中输入 `deactivate` 退出虚拟环境。至此，所需的 Python 开发环境已经准备好了。

接下来配置 R 环境，使得可以在 R 语言中调用 tensorflow 模块，搭建机器学习模型。在文件 `.Rprofile` 里设置环境变量 `RETICULATE_PYTHON` 和 `RETICULATE_PYTHON_ENV`，这样 [**reticulate**](https://github.com/rstudio/reticulate) 包就能发现和使用它了。

```bash
Sys.setenv(RETICULATE_PYTHON="/opt/.virtualenvs/r-tensorflow/bin/python")
Sys.setenv(RETICULATE_PYTHON_ENV="/opt/.virtualenvs/r-tensorflow")
```

最后，输入命令 `reticulate::py_config()` 检查配置情况，看到如下结果，表示配置成功。

```
python:         /opt/.virtualenvs/r-tensorflow/bin/python
libpython:      /Library/Developer/CommandLineTools/Library/Frameworks/Python3.framework/Versions/3.9/lib/python3.9/config-3.9-darwin/libpython3.9.dylib
pythonhome:     /opt/.virtualenvs/r-tensorflow:/opt/.virtualenvs/r-tensorflow
virtualenv:     /opt/.virtualenvs/r-tensorflow/bin/activate_this.py
version:        3.9.6 (default, Oct 18 2022, 12:41:40)  [Clang 14.0.0 (clang-1400.0.29.202)]
numpy:          /opt/.virtualenvs/r-tensorflow/lib/python3.9/site-packages/numpy
numpy_version:  1.24.2

NOTE: Python version was forced by RETICULATE_PYTHON
```


::: {.callout-tip}
如果希望打开终端就进入虚拟环境，可以在 `~/.zshrc` 文件中添加两行：

```bash
export RETICULATE_PYTHON_ENV=/opt/.virtualenvs/r-tensorflow
source $RETICULATE_PYTHON_ENV/bin/activate
```
:::
