# 统计图形 {#sec-advanced}

```{r}
#| echo: false

source("_common.R")
```

-   @sec-visualize-data-distribution 探索、展示数据中隐含的分布信息，具体有箱线图、提琴图、直方图、密度图、岭线图和抖动图。
-   @sec-visualize-data-relation 探索、展示数据中隐含的相关信息，这种相关具有一般性，比如线性和非线性相关，位序关系、包含关系、依赖关系等，具体有散点图、气泡图、凹凸图、韦恩图、甘特图和网络图。
-   @sec-visualize-data-uncertainty 探索、展示数据中隐含的不确定性，统计中描述不确定性有很多概念，比如置信区间、假设检验中的 P 值，统计模型中的预测值及其预测区间，模型残差隐含的分布，模型参数分量的边际分布及其效应，贝叶斯视角下的模型参数的后验分布。

## 描述分布 {#sec-visualize-data-distribution}

数据来自中国国家统计局发布的2021年统计年鉴，各省、直辖市和自治区分区域的性别比数据（部分）情况见 @tbl-province-sex-ratio 。

```{r}
#| label: tbl-province-sex-ratio
#| tbl-cap: "各省、直辖市和自治区分区域的性别比数据（部分）"
#| echo: false

province_sex_ratio <- readRDS(file = "data/china-sex-ratio-2020.rds")
knitr::kable(head(province_sex_ratio))
```

### 箱线图 {#sec-boxplot}

```{r}
#| label: fig-ggplot2-boxplot
#| fig-cap: 箱线图的几种绘制形式
#| fig-subcap: 
#| - ggplot2 包
#| - ggplot2 包（高亮离群值）
#| - lvplot 包
#| - Base R 包
#| fig-width: 4.5
#| fig-height: 4.5
#| fig-showtext: true
#| par: true
#| layout-ncol: 2

library(ggplot2)
ggplot(data = province_sex_ratio, aes(x = `区域`, y = `性别比（女=100）`)) +
  geom_boxplot() +
  theme_classic()
ggplot(data = province_sex_ratio, aes(x = `区域`, y = `性别比（女=100）`)) +
  geom_boxplot(outlier.colour = "red") +
  theme_classic()
library(lvplot)
ggplot(data = province_sex_ratio, aes(x = `区域`, y = `性别比（女=100）`)) +
  geom_lv() +
  theme_classic()
boxplot(`性别比（女=100）` ~ `区域` , data = province_sex_ratio)
```

箱线图的历史有 50 多年了，它的变体也有很多，除了 ggplot2 包，**lvplot** 包也可以绘制箱线图的变体 [@Tukey1978]。更多详情见 Hadley Wickham 和 Lisa Stryjewski 的文章 [40 years of boxplots](https://vita.had.co.nz/papers/boxplots.pdf)。

### 提琴图 {#sec-violin}

```{r}
#| label: fig-ggplot2-violin
#| fig-cap: "提琴图"
#| fig-subcap: 
#| - 函数 `geom_violin()`
#| - 函数 `geom_violin()` 标记分位点
#| - vioplot 包
#| - beanplot 包
#| fig-width: 4.5
#| fig-height: 4.5
#| fig-showtext: true
#| par: true
#| layout-ncol: 2

ggplot(data = province_sex_ratio, aes(x = `区域`, y = `性别比（女=100）`)) +
  geom_violin(fill = "lightgray") +
  theme_classic()
ggplot(data = province_sex_ratio, aes(x = `区域`, y = `性别比（女=100）`)) +
  geom_violin(fill = "lightgray", draw_quantiles = c(0.25, 0.5, 0.75)) +
  theme_classic()
vioplot::vioplot(`性别比（女=100）` ~ `区域`,
  data = province_sex_ratio, col = "lightgray")
beanplot::beanplot(`性别比（女=100）` ~ `区域`,
  data = province_sex_ratio, col = "lightgray", log = "",
  xlab = "区域", ylab = "性别比（女=100）")
```

**beanplot** 包的名字是根据图形的外观取的，bean 即是豌豆，rug 用须线表示数据。

### 直方图 {#sec-histogram}

ggplot2 包绘制直方图的函数是 `geom_histogram()` ，而与之相关的函数 `geom_freqpoly()` 是绘制折线图，将直方图中每个柱子的顶点连接起来。

```{r}
#| label: fig-histogram
#| fig-cap: "直方图"
#| fig-subcap: 
#| - 函数 `geom_histogram()`
#| - 函数 `geom_freqpoly()`
#| fig-width: 4.5
#| fig-height: 3.5
#| fig-showtext: true
#| layout-ncol: 2

ggplot(data = province_sex_ratio, aes(x = `性别比（女=100）`, fill = `区域`)) +
  geom_histogram(binwidth = 5, color = "white", position = "stack") +
  scale_fill_grey() +
  theme_classic() +
  theme(legend.position = "inside", legend.position.inside = c(0.9, 0.8)) +
  labs(y = "频数")
ggplot(data = province_sex_ratio, aes(x = `性别比（女=100）`, color = `区域`)) +
  geom_freqpoly(binwidth = 5, stat = "bin", position = "stack") +
  scale_color_grey() +
  theme_classic() +
  theme(legend.position = "inside", legend.position.inside = c(0.9, 0.8))
```

### 密度图 {#sec-density}

ggplot2 包绘制密度图的函数是 `geom_density()`， @fig-density 展示分组密度曲线图

```{r}
#| label: fig-density
#| fig-cap: "密度图"
#| fig-width: 4.5
#| fig-height: 3.5
#| fig-showtext: true

ggplot(data = province_sex_ratio, aes(x = `性别比（女=100）`)) +
  geom_density(aes(fill = `区域`), alpha = 0.75) +
  scale_fill_grey() +
  theme_classic()
```

#### 堆积（条件）密度图 {#sec-density-stacked-plot}

::: callout-caution
Stacked density plots: if you want to create a stacked density plot, you probably want to 'count' (density \* n) variable instead of the default density
:::

堆积密度图正确的绘制方式是保护边际密度。

```{r}
#| label: fig-density-stack
#| fig-cap: "累积分布密度图"
#| fig-subcap: 
#| - 堆积密度图 `after_stat(density)`
#| - 堆积密度图 `after_stat(density * n)`
#| fig-width: 4.5
#| fig-height: 3.5
#| fig-showtext: true
#| layout-ncol: 2

ggplot(data = province_sex_ratio, aes(x = `性别比（女=100）`, y = after_stat(density))) +
  geom_density(aes(fill = `区域`), position = "stack", alpha = 0.5) +
  scale_fill_grey() +
  theme_classic() +
  theme(legend.position = "inside", legend.position.inside = c(0.9, 0.8))
ggplot(data = province_sex_ratio, aes(x = `性别比（女=100）`, y = after_stat(density * n))) +
  geom_density(aes(fill = `区域`), position = "stack", alpha = 0.5) +
  scale_fill_grey() +
  theme_classic() +
  theme(legend.position = "inside", legend.position.inside = c(0.9, 0.8))
```

什么原因导致 @fig-density-stack 中两个子图看起来没什么差别呢？而换一组数据，就可以看出明显的差别。

```{r}
#| label: fig-density-diamonds
#| fig-cap: "堆积密度图"
#| fig-subcap: 
#| - 函数 `after_stat(density)`
#| - 函数 `after_stat(density * n)`
#| fig-width: 4
#| fig-height: 3
#| fig-showtext: true
#| layout-ncol: 2

ggplot(diamonds, aes(x = carat, y = after_stat(density), fill = cut)) +
  geom_density(position = "stack") +
  scale_fill_grey() +
  theme_classic() +
  theme(legend.position = "inside", legend.position.inside = c(0.8, 0.7)) +
  labs(x = "克拉", y = "频数", fill = "切工")
ggplot(diamonds, aes(x = carat, y = after_stat(density * n), fill = cut)) +
  geom_density(position = "stack") +
  scale_fill_grey() +
  scale_y_continuous(
    breaks = c(25000, 50000, 75000), 
    labels = c("25K", "50K", "75K")) +
  theme_classic() +
  theme(legend.position = "inside", legend.position.inside = c(0.8, 0.7)) +
  labs(x = "克拉", y = "频数", fill = "切工")
```

#### 联合密度图 {#sec-density-2d-joint}

```{r}
#| label: fig-density-2d
#| fig-cap: "二维联合密度图"
#| fig-width: 5
#| fig-height: 4
#| fig-showtext: true

state_x77 <- data.frame(state.x77, state_name = rownames(state.x77),
  state_region = state.region, check.names = FALSE)
p1 <- ggplot(data = state_x77, aes(x = Income, y = `Life Exp`)) +
  geom_point() +
  geom_density_2d(
    aes(color = after_stat(level), alpha = after_stat(level)), show.legend = F
  ) +
  scale_color_distiller(palette = "Greys") +
  labs(
    x = "人均收入（美元）", y = "预期寿命（年）",
    title = "1977 年各州预期寿命与人均收入的关系",
    caption = "数据源：美国人口调查局"
  ) +
  theme_classic()
p1
```

#### 边际密度图 {#sec-density-margins}

**ggExtra** 包[@ggExtra2022] 添加边际密度曲线和边际直方图。

```{r}
#| label: fig-density-margins
#| fig-cap: "描述边际分布"
#| fig-width: 5
#| fig-height: 4
#| fig-showtext: true

library(ggExtra)
ggMarginal(p1, type = "density")
ggMarginal(p1, type = "histogram")
```

#### 填充密度图 {#sec-density-2d-filled}

**ggplot2** 包提供二维密度图层 `geom_density_2d_filled()` 绘制热力图， [**ggdist**](https://github.com/mjskay/ggdist) [@ggdist2022] 进行了一些扩展。

```{r}
#| label: fig-density-2d-filled
#| fig-cap: "ggplot2 包绘制二维填充密度图"
#| fig-width: 5.5
#| fig-height: 4
#| fig-showtext: true

ggplot(data = state_x77, aes(x = Income, y = `Life Exp`)) +
  geom_density_2d_filled(contour_var = "count") +
  theme_classic() +
  labs(
    x = "人均收入（美元）", y = "预期寿命（年）",
    title = "1977 年各州预期寿命与人均收入的关系",
    caption = "数据源：美国人口调查局"
  )
```

相比于 **ggplot2** 内置的二维核密度估计，[**ggdensity**](https://github.com/jamesotto852/ggdensity/) [@Otto2023] 有一些优势，根据数据密度将目标区域划分，更加突出层次和边界。[**gghdr**](https://github.com/Sayani07/gghdr) 包与 **ggdensity** 类似，展示 highest density regions (HDR)

```{r}
#| label: fig-density-hdr
#| fig-cap: "ggdensity 包绘制二维填充密度图"
#| fig-width: 5
#| fig-height: 4
#| fig-showtext: true

library(ggdensity)
ggplot(data = state_x77, aes(x = Income, y = `Life Exp`)) +
  geom_hdr() +
  geom_point() +
  theme_classic() +
  labs(
    x = "人均收入（美元）", y = "预期寿命（年）",
    title = "1977 年各州预期寿命与人均收入的关系",
    caption = "数据源：美国人口调查局"
  )
```

### 岭线图 {#sec-ridge-line}

叠嶂图，还有些其它名字，如峰峦图、岭线图等，详情参考统计之都主站[《叠嶂图的前世今生》](https://cosx.org/2018/04/ridgeline-story/)，主要用来描述数据的分布情况，在展示分布的对比上效果非常好。

@fig-ridge-line 设置窗宽为 1.5 个百分点

```{r}
#| label: fig-ridge-line
#| fig-cap: "描述数据分布"
#| fig-subcap: 
#|   - 岭线图
#|   - 岭线图和抖动图组合
#|   - 岭线图和轴须图组合
#| layout-ncol: 2
#| fig-width: 4.5
#| fig-height: 3.5
#| echo: false
#| fig-showtext: true

library(ggridges)
ggplot(data = province_sex_ratio, aes(x = `性别比（女=100）`, y = `区域`)) +
  geom_density_ridges(bandwidth = 1.5, alpha = 0.7) +
  theme_classic()

ggplot(data = province_sex_ratio, aes(x = `性别比（女=100）`, y = `区域`)) +
  geom_density_ridges(bandwidth = 1.5, jittered_points = TRUE, alpha = 0.7) +
  theme_classic()

ggplot(data = province_sex_ratio, aes(x = `性别比（女=100）`, y = `区域`)) +
  geom_density_ridges(
    bandwidth = 1.5,
    jittered_points = TRUE,
    position = position_points_jitter(height = 0),
    point_shape = "|", point_size = 3,
    point_alpha = 1, alpha = 0.7
  ) +
  theme_classic()
```

::: callout-tip
除了中国国家统计年鉴，各省、自治区、直辖市及各级统计局每年都会发布一些统计年鉴、公告等数据，读者可以在此基础上继续收集更多数据，来分析诸多有意思的问题：

1.  城市、镇和乡村男女性别比呈现差异化分布的成因。
2.  城市、镇和乡村男女年龄构成。
3.  将上述问题从省级下钻到市、县级来分析。
:::

### 抖动图 {#sec-jitter}

下面先用函数 `geom_point()` 绘制散点图展示原始数据，通过点的疏密程度暗示数据的分布。Base R 函数 `stripchart()` 可以实现类似的效果。当数据量比较大时，点相互覆盖比较严重，此时，抖动图比较适合用来展示原始数据。函数 `geom_beeswarm()` 提供了另一种散点的组织方式，按一定的规则，而不是近似随机的方式组织。

```{r}
#| label: fig-ggplot2-stripchart
#| fig-cap: "散点图"
#| fig-subcap: 
#| - 函数 `geom_point()`
#| - 函数 `stripchart()`
#| - 函数 `geom_jitter()`
#| - 函数 `geom_beeswarm()`
#| fig-width: 5
#| fig-height: 4.5
#| fig-showtext: true
#| par: true
#| layout-ncol: 2

ggplot(data = province_sex_ratio, aes(x = `区域`, y = `性别比（女=100）`)) +
  geom_point() +
  theme_classic()
stripchart(
  `性别比（女=100）` ~ `区域`, vertical = TRUE, pch = 1,
  data = province_sex_ratio, xlab = "区域")
ggplot(data = province_sex_ratio, aes(x = `区域`, y = `性别比（女=100）`)) +
  geom_jitter(width = 0.25) +
  theme_classic()
library(ggbeeswarm)
ggplot(data = province_sex_ratio, aes(x = `区域`, y = `性别比（女=100）`)) +
  geom_beeswarm() +
  theme_classic()
```

@SinaPlot2018 提出一种新的方式描述数据的分布，集合抖动图和小提琴图的功能，在给定的分布界限内抖动。数据点受 violin 的曲线限制，蜂群图也是某种形式的抖动图，添加 violin 作为参考边界，与 sina 图是非常类似的。

```{r}
#| label: fig-sina
#| fig-cap: "加强版的抖动图"
#| fig-subcap: 
#| - ggforce 包的函数 `geom_sina()`
#| - 函数 `geom_sina()` 叠加函数 `geom_violin()`
#| - ggbeeswarm 包的函数 `geom_quasirandom()`
#| - 函数 `geom_quasirandom()` 叠加函数 `geom_violin()`
#| fig-width: 4.5
#| fig-height: 3.5
#| fig-showtext: true
#| layout-ncol: 2

library(ggforce)
ggplot(data = province_sex_ratio, aes(x = `区域`, y = `性别比（女=100）`)) +
  geom_sina() +
  theme_classic()
ggplot(data = province_sex_ratio, aes(x = `区域`, y = `性别比（女=100）`)) +
  geom_violin() +
  geom_sina() +
  theme_classic()
library(ggbeeswarm)
ggplot(data = province_sex_ratio, aes(x = `区域`, y = `性别比（女=100）`)) +
  geom_quasirandom() +
  theme_classic()
ggplot(data = province_sex_ratio, aes(x = `区域`, y = `性别比（女=100）`)) +
  geom_violin() +
  geom_quasirandom() +
  theme_classic()
```

## 描述关系 {#sec-visualize-data-relation}

### 散点图 {#sec-scatter}

散点图用以描述变量之间的关系，展示原始的数据，点的形态、大小、颜色等都可以随更多变量变化。

中国国家统计局 2021 年发布的统计年鉴，2020 年 31 个省、直辖市、自治区的抚养比、文盲率、人口数的关系。

```{r}
#| label: tbl-china-raise-illiteracy-scatter
#| tbl-cap: "2020 年各省、直辖市、自治区，总抚养比和文盲率相关数据（部分）"
#| echo: false

china_raise_illiteracy <- readRDS(file = "data/china-raise-illiteracy-2020.rds")
knitr::kable(head(china_raise_illiteracy[order(china_raise_illiteracy$`人口数`, decreasing = TRUE), ]),
  col.names = c(
    "地区", "人口数", "15-64岁", "抚养比",
    "15岁及以上人口", "文盲人口", "文盲率"
  ),
  row.names = FALSE
)
```

其中，文盲人口是指15岁及以上不识字及识字很少人口，文盲率 = 文盲人口 / 15岁及以上人口，抚养比 = (0-14岁 + 65岁及以上) / 15-64岁人口数。

```{r}
#| label: fig-china-raise-illiteracy
#| fig-cap: "文盲率与抚养比的关系"
#| fig-width: 6
#| fig-height: 4
#| fig-showtext: true

library(ggplot2)
ggplot(data = china_raise_illiteracy) +
  geom_point(aes(x = `总抚养比`, y = `文盲人口占15岁及以上人口的比重`)) +
  theme_classic() +
  labs(x = "抚养比（%）", y = "文盲率（%）")
```

### 气泡图 {#sec-bubble}

气泡图在散点图的基础上，添加了散点大小的视觉维度，可以在图上多展示一列数据，下 @fig-china-raise-illiteracy-bubble 新增了人口数变量。此外，在气泡旁边添加地区名称，将气泡填充的颜色也映射给了人口数变量。

```{r}
#| label: fig-china-raise-illiteracy-bubble
#| fig-cap: "文盲率和抚养比数据"
#| fig-width: 6
#| fig-height: 4.5
#| fig-showtext: true

library(ggrepel)
library(scales)
ggplot(
  data = china_raise_illiteracy,
  aes(x = `总抚养比`, y = `文盲人口占15岁及以上人口的比重`)
) +
  geom_point(aes(size = `人口数`, color = `人口数`),
    alpha = 0.85, pch = 16,
    show.legend = c(color = FALSE, size = TRUE)
  ) +
  scale_size(labels = label_number(scale_cut = cut_short_scale())) +
  scale_color_viridis_c(option = "C") +
  geom_text_repel(
    aes(label = `地区`), size = 3, max.overlaps = 50,
    segment.colour = "gray", seed = 2022, show.legend = FALSE
  ) +
  coord_cartesian(xlim = c(30, 60), ylim = c(0, 10.5), expand = FALSE) +
  theme_classic() +
  labs(x = "抚养比（%）", y = "文盲率（%）")
```

### 凹凸图 {#sec-bump}

凹凸图描述位置排序关系随时间的变化，比如前年、去年和今年各省的 GDP 排序变化，春节各旅游景点的人流量变化。[**ggbump**](https://github.com/davidsjoberg/ggbump) 包专门用来绘制凹凸图，如 @fig-bump 所示，展示

```{r}
#| label: fig-bump
#| fig-cap: "凹凸图"
#| fig-width: 7
#| fig-height: 3.5
#| fig-showtext: true

library(ggbump)
# 位置排序变化
df <- data.frame(
  country = c(
    "印度", "印度", "印度", "瑞典",
    "瑞典", "瑞典", "德国", "德国",
    "德国", "芬兰", "芬兰", "芬兰"
  ),
  year = c(
    2018, 2019, 2020, 2018, 2019, 2020,
    2018, 2019, 2020, 2018, 2019, 2020
  ),
  value = c(
    492, 246, 246, 369, 123, 492,
    246, 369, 123, 123, 492, 369
  )
)

library(data.table)
df <- as.data.table(df)
df[, rank := rank(value, ties.method = "random"), by = "year"]

ggplot(df, aes(year, rank, color = country)) +
  geom_point(size = 7) +
  geom_text(data = df[df$year == min(df$year), ],
            aes(x = year - .1, label = country), size = 5, hjust = 1) +
  geom_text(data = df[df$year == max(df$year), ],
            aes(x = year + .1, label = country), size = 5, hjust = 0) +
  geom_bump(linewidth = 2, smooth = 8) +
  scale_x_continuous(limits = c(2017.6, 2020.4), breaks = seq(2018, 2020, 1)) +
  theme_minimal(base_size = 14) +
  theme(legend.position = "none", panel.grid.major = element_blank()) +
  labs(x = NULL, y = "排名") +
  scale_y_reverse() +
  coord_fixed(ratio = 0.5)
```

### 韦恩图 {#sec-venn-diagram}

韦恩图描述集合、群体的交叉关系，整体和部分的包含关系，[**ggVennDiagram**](https://github.com/gaospecial/ggVennDiagram/) 包展示 A、B、C 三个集合的交叉关系，如 @fig-venn 所示

```{r}
#| label: fig-venn
#| fig-cap: "A、B、C 三个集合的交叉关系"
#| fig-width: 5
#| fig-height: 4.5
#| fig-showtext: true

x <- list(A = 1:5, B = 2:7, C = 5:10)
ggVennDiagram::ggVennDiagram(x) +
  scale_fill_gradient(low = "#F4FAFE", high = "#4981BF")
```

### 网络图 {#sec-network}

[**tidygraph**](https://github.com/thomasp85/tidygraph) 包基于 igraph 包操作图数据，计算网络图中节点重要性，[**ggraph**](https://github.com/thomasp85/ggraph)包基于 ggplot2 包可视化网络关系。

```{r}
library(ggraph)
data("highschool")
str(highschool)
```

highschool 是一个数据框类型的数据，记录了1957 年和 1958 年一些高中男生之间的关系，在数据集中，这些男生被编码成数字 1-71。

```{r}
highschool[highschool$from == 1, ]
```

1 号男生在 1957 年与 14、15、21、54、55 男生关系密切，到了 1958 年，他与 15、21、22 关系比较密切。tidygraph 包在 igraph 的基础上，可以对图数据进行操作，下面先将数据框转化为图，然后计算中心度，作为高中生的受欢迎程度。

```{r}
graph <- tidygraph::as_tbl_graph(highschool, directed = TRUE) |> 
  dplyr::mutate(Popularity = tidygraph::centrality_degree(mode = 'in'))
graph
```

```{r}
#| label: fig-school-graph
#| fig-cap: "高中男生间关系的变化"
#| fig-width: 7
#| fig-height: 4.5
#| fig-showtext: true

ggraph(graph, layout = "kk") +
  geom_edge_fan(aes(alpha = after_stat(index)), show.legend = FALSE) +
  geom_node_point(aes(size = Popularity)) +
  facet_edges(~year) +
  theme_graph(base_family = "sans", foreground = "steelblue", fg_text_colour = "white")
```

## 描述不确定性 {#sec-visualize-data-uncertainty}

统计是一门研究不确定性的学科，由不确定性引出许多的基本概念，比如用置信区间描述点估计的不确定性，用覆盖概率描述区间估计方法的优劣。下面以二项分布参数的点估计与区间估计为例，通过可视化图形介绍这一系列统计概念。就点估计来说，描述不确定性可以用标准差、置信区间。

[**ggdist**](https://github.com/mjskay/ggdist) 包可视化分布和不确定性 [@ggdist2022]

-   Michael Friendly 2021 年的课程 [Psychology of Data Visualization](http://euclid.psych.yorku.ca/www/psy6135/)
-   Claus O. Wilke 2023 年的课程 [SDS 375 Schedule Spring 2023](https://wilkelab.org/SDS375/schedule.html)

### 置信区间 {#sec-confidence-interval}

| 0     | 1     | 2     | $\cdots$ | n     |
|:------|:------|:------|:---------|:------|
| $p_0$ | $p_1$ | $p_2$ | $\cdots$ | $p_n$ |

: 二项分布的分布列 {#tbl-binom}

二项分布 $\mathrm{Binomial}(n,p)$ 的参数 $p$ 的精确区间估计如下：

$$
\big(\mathrm{Beta}(\frac{\alpha}{2}; x, n-x+1), \mathrm{Beta}(1-\frac{\alpha}{2}; x+1, n-x)\big)
$$ {#eq-clopper-ci}

其中， $x$ 表示成功次数，$n$ 表示实验次数，$\mathrm{Beta}(p;v,w)$ 表示形状参数为 $v$ 和 $w$ 的 Beta 贝塔分布的 $p$ 分位数，参数 $p$ 的置信区间的上下限 $P_L,P_U$ 满足

$$
\begin{aligned}
\frac{\Gamma(n+1)}{\Gamma(x)\Gamma(n-x+1)}\int_{0}^{P_L}t^{x-1}(1-t)^{n-x}\mathrm{dt} &= \frac{\alpha}{2} \\
\frac{\Gamma(n+1)}{\Gamma(x+1)\Gamma(n-x)}\int_{0}^{P_U}t^{x}(1-t)^{n-x-1}\mathrm{dt} &= 1-\frac{\alpha}{2}
\end{aligned}
$$

$p_x$ 表示二项分布 $\mathrm{Binomial}(n,p)$ 第 $x$ 项的概率，$x$ 的取值为 $0,1,\cdots,n$

$$p_x = \binom{n}{x}p^x(1-p)^{n-x}, \quad x = 0,1,\cdots,n$$

二项分布的累积分布函数和 $S_k$ 表示前 $k$ 项概率之和

$$S_k = \sum_{x=0}^{k} p_x$$

$S_k$ 服从形状参数为 $n-k,k+1$ 的贝塔分布 $I_x(a,b)$，对应于 R 函数 `pbeta(x,a,b)`。 $S_k$ 看作贝塔分布的随机变量 $X$

$$
\begin{aligned}
B_x(a,b) &=\int_{0}^{x}t^{a-1}(1-t)^{b-1}\mathrm{dt} \\
I_x(a,b) &= \frac{B_x(a,b)}{B(a,b)}, \quad B(a,b) = B_1(a,b)
\end{aligned}
$$

考虑二项总体的参数 $p=0.7$，重复模拟 50 次，每次模拟获得的比例 $\hat{p}$ 及其置信区间，区间估计方法来自 [@Clopper1934] ，函数 `binom.test()` 也是采用此方法，二者计算结果相同。如 @fig-clopper-pearson-ci 所示，置信区间覆盖真值的情况用不同颜色表示，覆盖用灰色表示，没有覆盖用黑色表示。

```{r}
#| label: fig-clopper-pearson-ci
#| fig-cap: "Clopper-Pearson 置信区间"
#| fig-width: 7
#| fig-height: 4
#| fig-showtext: true

clopper_pearson <- function(p = 0.1, n = 10, nsim = 100) {
  set.seed(2022)
  nd <- rbinom(nsim, prob = p, size = n)
  ll <- qbeta(p = 0.05 / 2, shape1 = nd, shape2 = n - nd + 1)
  ul <- qbeta(p = 1 - 0.05 / 2, shape1 = nd + 1, shape2 = n - nd)
  data.frame(nd = nd, ll = ll, ul = ul, cover = ul > p & ll < p)
}
# 二项分布的参数 p = 0.7
dat <- clopper_pearson(p = 0.7, n = 10, nsim = 50)
# 二项分布的参数的置信区间覆盖真值的情况
ggplot(data = dat, aes(x = 1:50, y = nd / 10, colour = cover)) +
  geom_hline(yintercept = 0.7, lty = 2, linewidth = 1.2, color = "gray") +
  geom_pointrange(aes(ymin = ll, ymax = ul)) +
  scale_color_grey(labels = c(`TRUE` = "是", `FALSE` = "否")) +
  theme_classic() +
  labs(x = "n", y = "p", color = "覆盖")
```

图中，横坐标表示模拟次数 $n$ ，纵坐标表示对应的成功概率 $p$ ，线段端点表示置信区间上下限。

### 假设检验 {#sec-hypothesis-tests}

假设检验的目的是做决策，决策是有风险的，是可能发生错误的，为了控制犯第一类错误的可能性，我们用 P 值描述检验统计假设的不确定性，用功效描述检验方法的优劣。对同一个统计假设，同一组数据，不同的检验方法有不同的 P 值，本质是检验方法的功效不同。

[**ggpval**](https://github.com/s6juncheng/ggpval) 在图上添加检验的 P 值结果，[**ggsignif**](https://github.com/const-ae/ggsignif) [@ggsignif2021] 在图上添加显著性注释。[**ggstatsplot**](https://github.com/IndrajeetPatil/ggstatsplot) [@Indrajeet2021] 可视化统计检验、模型的结果，描述功效变化。[**ggpubr**](https://github.com/kassambara/ggpubr) 制作出版级统计图形，两样本均值的比较。

```{r}
#| label: fig-plant-growth
#| echo: true
#| fig-cap: "植物生长"
#| fig-width: 5
#| fig-height: 3.5
#| fig-showtext: true

with(
  aggregate(
    data = PlantGrowth, weight ~ group,
    FUN = function(x) c(dist_mean = mean(x), dist_sd = sd(x))
  ),
  cbind.data.frame(weight, group)
) |>
  ggplot(aes(x = group, y = dist_mean)) +
  geom_col(
    position = position_dodge(0.4), width = 0.4, fill = "gray"
  ) +
  geom_errorbar(aes(ymin = dist_mean - dist_sd, ymax = dist_mean + dist_sd),
    position = position_dodge(0.4), width = 0.2) +
  theme_classic() +
  labs(x = "组别", y = "植物干重")
```

::: callout-note
R 3.5.0 以后，函数 `aggregate()` 的参数 `drop` 默认值为 `TRUE`， 表示扔掉未用来分组的变量，聚合返回的是一个矩阵类型的数据对象。
:::

单因素方差分析 `oneway.test()` 检验各组的方差是否相等。

```{r}
oneway.test(data = PlantGrowth, weight ~ group)
```

结果显示方差不全部相等，因此，采用函数 `t.test(var.equal = FALSE)` 来检验数据。@fig-signif 展示假设检验的结果，分别标记了 ctrl 与 trt1、trt1 与 trt2 两组 t 检验的结果。

```{r}
#| label: fig-signif
#| fig-cap: "展示假设检验的结果"
#| fig-width: 5
#| fig-height: 4
#| fig-showtext: true

library(ggsignif)
ggplot(data = PlantGrowth, aes(x = group, y = weight)) +
  geom_boxplot(width = 0.25) +
  geom_jitter(width = 0.15) +
  geom_signif(comparisons = list(c("ctrl", "trt1"), c("trt1", "trt2")), 
              map_signif_level = function(p) sprintf("p = %.2g", p), 
              textsize = 6, test = "t.test") +
  theme_classic() +
  coord_cartesian(clip = "off")
```

为了了解其中的原理，下面分别使用函数 `t.test()` 检验数据，结果给出的 P 值与上 @fig-signif 完全一样。

```{r}
t.test(data = PlantGrowth, weight ~ group, subset = group %in% c("ctrl", "trt1"))
t.test(data = PlantGrowth, weight ~ group, subset = group %in% c("trt1", "trt2"))
```

### 模型预测 {#sec-model-predictions}

描述模型预测的不确定性，预测的方差、预测区间。线性回归来说，回归线及置信带。代码提交量的趋势拟合

```{r}
#| label: fig-smooth
#| fig-cap: "趋势拟合、预测和推断"
#| fig-width: 7
#| fig-height: 4.5
#| fig-showtext: true

svn_trunk_log <- readRDS(file = "data/svn-trunk-log-2022.rds")
svn_trunk_log$year <- as.integer(format(svn_trunk_log$stamp, "%Y"))
trunk_year <- aggregate(data = svn_trunk_log, revision ~ year, FUN = length)
ggplot(data = trunk_year[trunk_year$year != 1997,], aes(x = year, y = revision)) +
  geom_point() +
  geom_smooth(aes(color = "LOESS", fill = "LOESS"),
    method = "loess", formula = "y~x",
    method.args = list(
      span = 0.75, degree = 2, family = "symmetric",
      control = loess.control(surface = "direct", iterations = 4)
    )) +
  geom_smooth(aes(color = "GAM", fill = "GAM"),
    formula = y ~ s(x, k = 12), method = "gam", se = TRUE) +
  geom_smooth(aes(color = "Cubic Spline", fill = "Cubic Spline"),
                method = "lm", formula = y ~ splines::bs(x, 3), se = T) +
  scale_color_brewer(name = "模型", palette = "Set1") +
  scale_fill_brewer(name = "模型", palette = "Set1") +
  theme_classic() +
  theme(panel.grid.major.y = element_line(colour = "gray90")) +
  labs(x = "年份", y = "提交量")
```

### 模型诊断 {#sec-model-diagnostics}

> 所有模型都是错误的，但有些是有用的。
>
> --- 乔治·博克斯

描述模型的敏感性，数据中存在的离群值，变量之间的多重共线性等。引入 Cook 距离、杠杆值、VIF 等来诊断模型。

```{r}
#| label: fig-lm-diagnostics
#| fig-cap: "线性模型的诊断图"
#| fig-showtext: true
#| collapse: true
#| fig-width: 7
#| fig-height: 8

# 准备数据
state_x77 <- data.frame(state.x77,
  state_name = rownames(state.x77), state_region = state.region,
  state_abb = state.abb, check.names = FALSE
)
# 线性模型拟合
fit <- lm(`Life Exp` ~ Income + Murder, data = state_x77)
# 模型诊断图
library(ggfortify)
autoplot(fit, which = 1:6, label.size = 3)
```

对于复杂的统计模型，比如混合效应模型的诊断，[**ggPMX**](https://github.com/ggPMXdevelopment/ggPMX) 包。

```{r}
#| echo: false
#| eval: false

op <- par(mfrow = c(3, 2), mar = c(4, 4, 3, 1))
plot(fit,
  ask = FALSE, which = c(1, 2, 3, 4, 5, 6),
  caption = list(
    "残差和拟合值", "正态 Q-Q 图",
    "尺度-位置", "Cook 距离", "残差和杠杆值",
    expression("Cook 距离 vs 杠杆值" * h[ii] / (1 - h[ii]))
  )
)
par(op)
```

### 边际效应 {#sec-marginal-effects}

继续 state_x77 数据集，以预期寿命（1969-1971 年统计）为因变量，Income 人均收入（1974 年）和 Murder 谋杀和非过失杀人率（单位：十万分之一，1976 年统计）为自变量，建立线性模型如下：

$$
\text{Life Exp} = \alpha + \beta_1  \text{Income} + \beta_2 \text{Murder} + \epsilon
$$ {#eq-lm-state-x77}

在 R 语言中，可以用函数 `lm()` 拟合上述模型，

```{r}
fit <- lm(`Life Exp` ~ Income + Murder, data = state_x77)
```

模型拟合结果输出如下：

```{r}
summary(fit)
```

[**ggeffects**](https://github.com/strengejacke/ggeffects) 描述单个自变量的作用，人均收入对预期寿命的边际效应

```{r}
#| label: fig-marginal-effects
#| fig-cap: "边际效应"
#| fig-width: 5
#| fig-height: 4
#| fig-showtext: true

library(ggeffects)
income_pred <- ggpredict(fit, terms = "Income")
ggplot(income_pred, aes(x, predicted)) +
  geom_line() +
  geom_ribbon(aes(ymin = conf.low, ymax = conf.high), alpha = 0.1) +
  theme_classic() +
  labs(x = "人均收入", y = "预期寿命")
```
