# TikZ 入门 {#sec-basic-tikz}

```{r}
#| echo: false

options(tinytex.engine = "xetex")
```

TikZ 绘图的优势有很多，语法简单、易于上手、功能强大、资源丰富、成熟稳定等，可以说几乎是集所有优点于一身。正因如此，**knitr** 包和 **tikzDevice** 包将其引入 R 语言社区中。**knitr** 包的 `tikz` 引擎是用来编译 TikZ 代码的，默认使用的是 standalone 文类。

R 语言绘图遇到公式时，略显不足，而排版公式是 LaTeX 的优势。正因为有所不足，所以我也不会纠结于工具层面的东西，什么好用用什么！三维图 @fig-tikz-plot3d 是用 LaTeX 里的优秀绘图工具 TikZ 制作的，细心的读者会发现本书多次用到这个工具。

## standalone 文类

最常见的 LaTeX 文档类有 article、report、beamer、book，分别对应文章、报告、演示和书籍。有的宏包在此基础上扩展功能，比如 ctex 宏包提供中文支持，有四个文档类 ctexart、 ctexrep 、ctexbeamer 和 ctexbook 与之对应起来。standalone 宏包提供 standalone 文类主要用于绘制独立的图片，默认情况下，文档四周多余的空白部分会被裁剪掉。在 LaTeX 环境中，推荐使用 TikZ 来绘图。standalone 文类可与 tikz 宏包一起使用，生成一张张由 TikZ 代码绘制的独立图片。下面举个简单的例子，用 TikZ 绘制两个坐标轴。

``` latex
\documentclass[tikz,border=1mm]{standalone}
\begin{document}
\begin{tikzpicture}
\draw[<->] (6,0) -- (0,0) -- (0,6);
\end{tikzpicture}
\end{document}
```

standalone 文类启用 `tikz` 选项来绘图，选项 `border=1mm` 表示图片四周的边空保留 1 毫米，文档内容放在 document 环境里，TikZ 绘图代码放在 tikzpicture 环境中，命令 `\draw` 负责绘制具体的图形，用 XeLaTeX 编译，效果如 @fig-tikz 所示。

```{tikz}
#| label: fig-tikz
#| fig-cap: TikZ 绘图
#| engine-opts: !expr list(classoption="tikz,border=1mm")
#| fig-width: 3
#| fig-height: 3
#| echo: false

\begin{tikzpicture}
\draw[<->] (6,0) -- (0,0) -- (0,6);
\end{tikzpicture}
```

standalone 文类有很多选项，下面介绍 4 个选项的常用内容。

-   `class` 选项指定文类环境，默认值为 `article`，表示在 article 文类中绘图。其它选项还有 `beamer` ，表示在演示环境中绘图。在不同的文类中，图片渲染出来的效果不同。

-   `tikz=true|false` 选项是否启用 TikZ 绘图，默认值是 `false` 。当显式地在 standalone 文类中启用 `tikz` 选项，就表示用 TikZ 绘图，将自动加载 tikz 宏包。与之类似的选项 `pstricks=true|false` ，表示是否启用 PSTricks 绘图，PSTricks 是LaTeX 社区中一套语法不同于 TikZ 的绘图工具。

-   `crop=true|false` 选项是否裁剪变空，默认值是 `true` ，表示绘图区域以外的部分都裁剪掉。与之相关的另一个选项是 `border` ，可以更加精细地控制图片四周的各个边空。

-   `border` 选项指定边空大小，默认值是 0，表示无边空。当 `crop=true` 时，再指定 `border` 选项，比如 `border=1mm` 表示图片四周的边空保留 1 毫米。图片四周的边空大小可以按照左、下、右、上的顺序指定，比如 `border={5mm 6mm 0mm -2mm}` 表示图片左边空 5 毫米、下边空 6 毫米、右边空 0 毫米、上边空负 2 毫米。

standalone 文类是支持 PSTricks 绘图的，下面在直角坐标系中绘制一个带阴影效果的圆，示例代码如下：

``` latex
\documentclass[pstricks,border={5mm 6mm 0mm -2mm}]{standalone}
\usepackage{pst-plot}
\begin{document}
\psset{xunit=0.15in, yunit=0.15in}
\begin{pspicture}(0,0)(11,11)
\psaxes[Dx=4,Dy=4, subticks=4]{->}(0,0)(0,0)(10,10)[$x$,0][$y$,0]
\pscircle[runit=0.15in, fillcolor=orange!50, fillstyle=solid,shadow=true](5,5){3}
\end{pspicture}
\end{document}
```

也用 XeLaTeX 编译代码，效果如 @fig-pstricks 所示。

```{tikz}
#| label: fig-pstricks
#| fig-cap: PSTricks 绘图
#| engine-opts: !expr list(classoption="pstricks,border={5mm 6mm 0mm -2mm}",extra.preamble=c("\\usepackage{pst-plot}"),template="code/tikz2pdf.tex")
#| fig-width: 3
#| fig-height: 3
#| echo: false

\psset{xunit=0.15in, yunit=0.15in}
\begin{pspicture}(0,0)(11,11)
\psaxes[Dx=4,Dy=4, subticks=4]{->}(0,0)(0,0)(10,10)[$x$,0][$y$,0]
\pscircle[runit=0.15in, fillcolor=orange!50, fillstyle=solid,shadow=true](5,5){3}
\end{pspicture}
```

可以在 Quarto 和 R Markdown 文档**中**插入 PSTricks 绘图代码，使用 **knitr** 包的 `tikz` 引擎绘图。只要修改模版文件 `tikz2pdf.tex` ，移除一行 `\usetikzlibrary{matrix}` ，不再加载 tikz 宏包及其 matrix 库。`TIKZ_CLASSOPTION` 不再仅限于 TikZ ，而是 standalone 文类的选项，相应地，`EXTRA_TIKZ_PREAMBLE_CODE` 变成一般的 LaTeX 文档的导言区，`TIKZ_CODE` 可以是 PSTricks 代码。新的模版文件 `tikz2pdf.tex` 如下：

``` latex
\documentclass[
%% TIKZ_CLASSOPTION %%
]{standalone}
%% EXTRA_TIKZ_PREAMBLE_CODE %%
\begin{document}
%% TIKZ_CODE %%
\end{document}
```

上 @fig-pstricks 即是由 **knitr** 包的 `tikz` 引擎渲染出来的。在代码块选项 `engine-opts` 中，传递一个列表，分别包含 `classoption`（standalone 文类选项）、 `extra.preamble`（导言区）、 `template` （TikZ 模版文件）三块内容。生成 @fig-pstricks 的 `engine-opts` 设置如下：

``` r
list(
  classoption = "pstricks,border={5mm 6mm 0mm -2mm}",
  extra.preamble = "\\usepackage{pst-plot}",
  template = "code/tikz2pdf.tex"
)
```

其它选项和更多详细介绍见 standalone 宏包帮助文档。

## PGF 宏包

LaTeX 宏包 [PGF](https://ctan.org/pkg/pgf) 绘制曲线图

``` latex
\documentclass[tikz]{standalone}
\begin{document}
%% TikZ 代码%%
\end{document}
```

```{tikz}
#| label: fig-tikz-pgf1
#| fig-cap: PGF 绘制曲线图
#| fig-width: 3
#| fig-height: 3

\begin{tikzpicture}
\draw[<->] (6,0) -- (0,0) -- (0,6);
\end{tikzpicture}
```

```{tikz}
#| label: fig-tikz-pgf2
#| fig-cap: PGF 绘制曲线图
#| fig-width: 3
#| fig-height: 3

\begin{tikzpicture}
\draw[<->] (6,0) node[below]{$q$} -- (0,0) --
(0,6) node[left]{$V(q)$};
\end{tikzpicture}
```

```{tikz}
#| label: fig-tikz-pgf3
#| fig-cap: PGF 绘制曲线图
#| fig-width: 3
#| fig-height: 3

\begin{tikzpicture}
\draw[<->] (6,0) node[below]{$q$} -- (0,0) --
(0,6) node[left]{$V(q)$};
\draw[very thick] (0,0) to [out=90,in=145] (5,4.5);
\end{tikzpicture}
```

## pgfplots 宏包

[**pgfplots**](https://ctan.org/pkg/pgfplots) 包基于 PGF

``` latex
\documentclass[tikz]{standalone}
\usepackage{pgfplots}
\pgfplotsset{width=7cm,compat=1.18}
\begin{document}
%% TikZ 代码%%
\end{document}
```

```{tikz}
#| label: fig-tikz-plot3d
#| fig-cap: TikZ 绘制三维图
#| engine-opts: !expr list(extra.preamble=c("\\usepackage{pgfplots}","\\pgfplotsset{width=7cm,compat=1.18}"))
#| fig-width: 5

\begin{tikzpicture}
\begin{axis}[
    hide axis,
    colormap/viridis,
]
\addplot3[
    mesh,
    samples=50,
    domain=-8:8,
]
{ sin(deg(sqrt(x^2+y^2)))/sqrt(x^2+y^2) };
\addlegendentry{$\frac{\sin(r)}{r}$}
\end{axis}
\end{tikzpicture}
```

## tikz-network 宏包

[tikz-network](https://ctan.org/pkg/tikz-network)

``` latex
\documentclass[tikz]{standalone}
\usepackage{tikz-network}
\begin{document}
%% TikZ 代码%%
\end{document}
```

```{r}
#| label: fig-network-seven-bridges
#| engine: "tikz"
#| fig-cap: "柯尼斯堡七桥问题"
#| engine-opts: !expr list(extra.preamble=c("\\usepackage{tikz-network}"))
#| fig-width: 5

\begin{tikzpicture}
\Vertex[IdAsLabel, x=5, color=gray, size=1, fontsize=\large]{A}
\Vertex[IdAsLabel, x=10, color=gray, size=1, fontsize=\large]{B}
\Vertex[IdAsLabel, x=15, color=gray, size=1, fontsize=\large]{C}
\Vertex[IdAsLabel, x=10, y=6, color=gray, size=1, fontsize=\large]{D}

\Edge[label=2, bend=45, fontscale=2](A)(B)
\Edge[label=6, bend=30, fontscale=2](A)(D)
\Edge[label=3, bend=45, fontscale=2](B)(A)
\Edge[label=5, bend=45, fontscale=2](B)(C)
\Edge[label=4, bend=45, fontscale=2](C)(B)
\Edge[label=7, bend=30, fontscale=2](D)(C)
\Edge[label=1, fontscale=2](D)(B)
\end{tikzpicture}
```

## mindmap 库

TikZ 绘制思维导图是通过 mindmap 库实现的，它是 PGF 的一个库。

``` latex
\documentclass[tikz,svgnames]{standalone}
\usepackage[fontset=fandol]{ctex}
\usetikzlibrary{mindmap}
\begin{document}
%% TikZ 代码%%
\end{document}
```

```{tikz}
#| label: fig-tikz-mindmap
#| fig-cap: TikZ 绘制思维导图
#| engine-opts: !expr list(classoption="tikz,svgnames", extra.preamble=c("\\usepackage{pgfplots}","\\usepackage[fontset=fandol]{ctex}","\\usetikzlibrary{mindmap}"))

\begin{tikzpicture}[
    mindmap, every node/.style=concept, concept color=orange, text=white,
    level 1/.append style={level distance=5cm, sibling angle=60, font=\LARGE},
    level 2/.append style={level distance=3.5cm, sibling angle=45, font=\large}
  ]

  \node{\huge{\textsf{数据科学}}} [clockwise from=60]
  child [concept color=DarkMagenta] {
      node {\textit{数据准备}} [clockwise from=120]
      child { node {数据对象}}
      child { node {数据获取}}
      child { node {数据清洗}}
      child { node {数据操作}}
    }
  child [concept color=DarkBlue] {
      node {\textit{数据探索}} [clockwise from=30]
      child { node {ggplot2 入门}}
      child { node {基础图形}}
      child { node {统计图形}}
    }
  child [concept color=Brown] {
      node {\textit{数据交流}} [clockwise from=-30]
      child { node {交互图形}}
      child { node {交互表格}}
      child { node {交互应用}}
    }
  child [concept color=teal] {
      node {\textit{统计分析}} [clockwise from=-75]
      child { node {统计检验}}
      child { node {回归分析}}
      child { node {功效分析}}
    }
  child [concept color=purple] {
      node {\textit{数据建模}} [clockwise from=-120]
      child { node {网络分析}}
      child { node {文本分析}}
      child { node {时序分析}}
    }
  child [concept color=DarkGreen] {
      node {\textit{优化建模}} [clockwise from=180]
      child { node {统计计算}}
      child { node {数值优化}}
      child { node {优化问题}}
    };
\end{tikzpicture}
```
