# graphics 入门 {#sec-basic-graphics}

```{r}
#| echo: false

source("_common.R")
```

基础绘图系统。相比于 ggplot2 和 lattice，graphics 制作示意图是优势。

## 绘图元素 {#sec-graphics-elements}

利用点、线等基础元素从零开始绘图。

```{r}
#| label: fig-math-annotation
#| fig-cap: 正态总体下两样本均值之差的检验
#| fig-width: 7
#| fig-height: 5
#| fig-showtext: true

x <- seq(-10, 10, length = 400)
y1 <- dnorm(x)
y2 <- dnorm(x, m = 3)
op <- par(mar = c(5, 4, 2, 1))
plot(x, y2,
  xlim = c(-3, 8), type = "n",
  xlab = quote(Z == frac(mu[1] - mu[2], sigma / sqrt(n))),
  ylab = "Density"
)
polygon(c(1.96, 1.96, x[240:400], 10),
  c(0, dnorm(1.96, m = 3), y2[240:400], 0),
  col = "grey80", lty = 0
)
lines(x, y2)
lines(x, y1)
polygon(c(-1.96, -1.96, x[161:1], -10),
  c(0, dnorm(-1.96, m = 0), y1[161:1], 0),
  col = "grey30", lty = 0
)
polygon(c(1.96, 1.96, x[240:400], 10),
  c(0, dnorm(1.96, m = 0), y1[240:400], 0),
  col = "grey30"
)
legend(x = 4.2, y = .4,
  fill = c("grey80", "grey30"),
  legend = expression(
    P(abs(Z) > 1.96, H[1]) == 0.85,
    P(abs(Z) > 1.96, H[0]) == 0.05
  ), bty = "n"
)
text(0, .2, quote(H[0]:~ ~ mu[1] == mu[2]))
text(3, .2, quote(H[1]:~ ~ mu[1] == mu[2] + delta))
on.exit(par(op), add = TRUE)
```

## 多图布局 {#sec-graphics-layout}

```{r}
#| label: fig-anscombe
#| fig-cap: 数据可视化很重要
#| fig-width: 6
#| fig-height: 6
#| fig-showtext: true

data(anscombe)
form <- sprintf("y%d ~ x%d", 1:4, 1:4)
fit <- lapply(form, lm, data = anscombe)
op <- par(mfrow = c(2, 2), mgp = c(2, 0.7, 0), 
          mar = c(3, 3, 1, 1) + 0.1, oma = c(0, 0, 2, 0))
for (i in 1:4) {
  plot(as.formula(form[i]),
    data = anscombe, col = "black",
    pch = 20, xlim = c(3, 19), ylim = c(3, 13),
    xlab = as.expression(substitute(x[i], list(i = i))),
    ylab = as.expression(substitute(y[i], list(i = i))),
    family = "sans"
  )
  abline(fit[[i]], col = "black")
  text(
    x = 7, y = 12, family = "sans",
    labels = bquote(R^2 == .(round(summary(fit[[i]])$r.squared, 3)))
  )
}
mtext("数据集的四重奏", outer = TRUE)
on.exit(par(op), add = TRUE)
```

## 等值线图 {#sec-graphics-contour}

地理上，常用等高线图描述地形，等高线图和等值线图其实是一个意思。

$$
f(x,y) = 
\begin{cases}
\frac{\sin(\sqrt{x^2 + y^2})}{\sqrt{x^2 + y^2}}, & (x,y) \neq (0,0)\\
1, & (x,y) = (0,0)
\end{cases}
$$

```{r}
y <- x <- seq(from = -8, to = 8, length.out = 51)
z <- outer(x, y, FUN = function(x, y) sin(sqrt(x^2 + y^2)) / sqrt(x^2 + y^2))
z[26, 26] <- 1
```

将绘图区域划分成网格，每个小网格对应一个颜色值。函数 `image()` 绘制颜色图

```{r}
#| label: fig-image
#| fig-cap: 颜色图
#| fig-width: 4.5
#| fig-height: 5
#| dev: 'tikz'
#| fig-process: !expr to_png

image(
  x = x, y = y, z = z, main = "二维函数的颜色图",
  xlab = "$x$", ylab = "$y$"
)
```

函数 `persp()` 绘制透视图

```{r}
#| label: fig-persp
#| fig-cap: 透视图
#| fig-width: 5.5
#| fig-height: 4
#| dev: 'tikz'
#| fig-process: !expr to_png

op <- par(mar = c(0, 1, 2, 1))
persp(
  x = x, y = y, z = z, main = "二维函数的透视图",
  theta = 30, phi = 30, expand = 0.5, col = "lightblue",
  xlab = "$x$", ylab = "$y$", zlab = "$f(x,y)$"
)
on.exit(par(op), add = TRUE)
```

函数 `contour()` 绘制等值线图。

```{r}
#| label: fig-contour
#| fig-cap: 等值线图
#| fig-width: 4.5
#| fig-height: 5
#| dev: 'tikz'
#| fig-process: !expr to_png

contour(
  x = x, y = y, z = z, main = "二维函数的等值线图",
  xlab = "$x$", ylab = "$y$"
)
```

函数 `filled.contour()` 绘制填充等值线图。

```{r}
#| label: fig-filled-contour
#| fig-cap: 填充等值线图
#| fig-width: 6.5
#| fig-height: 6
#| dev: 'tikz'
#| fig-process: !expr to_png

filled.contour(
  x = x, y = y, z = z, asp = 1,
  color.palette = hcl.colors,
  plot.title = {
    title(
      main = "二维函数的填充等值线图",
      xlab = "$x$", ylab = "$y$"
    )
  },
  plot.axes = {
    grid(col = "gray")
    axis(1, at = 2 * -4:4, labels = 2 * -4:4)
    axis(2, at = 2 * -4:4, labels = 2 * -4:4)
    points(0, 0, col = "blue", pch = 16)
  },
  key.axes = {
    axis(4, seq(-0.2, 1, length.out = 9))
  }
)
```

## 三维透视图 {#sec-graphics-persp}

值得一提的是，**plotrix** [@Lemon2006]、**scatterplot3d** [@Uwe2003]、**misc3d** [@misc3d2008] 和 **plot3D** [@plot3D2021] 加强了 Base R 在制作三维图形方面的能力。但归根结底，很多时候束缚住自己的不是工具，而是视野和思维。奥克兰 Maunga Whau 火山 **plot3D** 包依赖 **misc3d** ，而 **misc3d** 基于 **tcltk** 包。

```{r}
#| label: fig-volcano-plot3d
#| fig-cap: 奥克兰火山等值地形图
#| fig-width: 6
#| fig-height: 5
#| fig-showtext: true
#| warning: false

library(plot3D)
image2D(volcano,
  shade = 0.2, rasterImage = TRUE,
  xlab = "南北方向", ylab = "东西方向",
  main = "奥克兰 Maunga Whau 地形图", clab = "高度\n(米)",
  contour = FALSE, col = hcl.colors(100),
  colkey = list(
    at = 90 + 20 * 0:5, labels = 90 + 20 * 0:5,
    length = 1, width = 1
  )
)
```
