# 数据处理 {#sec-data-processing}

## 缺失值处理 {#sec-missing-data}

缺失是一种非常常见的数据问题。R 软件内置一个关于空气质量的数据集 airquality ，该数据集的 Ozone（臭氧浓度）和 Solar.R （太阳辐射）两个指标含有缺失值。臭氧浓度受太阳辐射强度、风速、温度等影响。

```{r}
summary(airquality)
```

可以看到，Ozone 列有 37 个缺失值，而 Solar.R 列有 7 个缺失值。

### 查找 {#sec-find}

缺失值在数据框中的位置，分布在哪些行。

```{r}
# airquality[!complete.cases(airquality),]
which(complete.cases(airquality) == F)
```

### 汇总 {#sec-summarize}

缺失值的占比、分布情况，可视化获得缺失的结构

```{r}
ftable(x = airquality, col.vars = c(1, 2))
apply(airquality, 2, function(x) !is.na(x) ) |> xtabs(formula = ~.)
```

可以看到缺失数据的基本分布情况，图中灰色方块代表数据缺失。

```{r}
#| label: fig-missing-values
#| fig-cap: 缺失值分布在哪些天
#| fig-width: 6
#| fig-height: 3
#| fig-showtext: true

library(ggplot2)
p1 <- ggplot(data = airquality, aes(x = Day, y = Month)) +
  geom_tile(aes(fill = Ozone)) +
  scale_fill_viridis_c(option = "B") +
  coord_equal() +
  theme_light()

p2 <- ggplot(data = airquality, aes(x = Day, y = Month)) +
  geom_tile(aes(fill = Solar.R)) +
  scale_fill_viridis_c(option = "C") +
  coord_equal() +
  theme_light()

library(patchwork)
p1 / p2
```

### 替换 {#sec-replace}

替换数据框中的缺失值，下面以 Ozone 列的均值（剔除缺失值之后计算的）替代缺失值。

```{r}
airquality2 <- airquality
airquality2$Ozone[is.na(airquality2$Ozone)] <- mean(airquality2$Ozone, na.rm = T)
# Solar.R 列的缺失值所在行
which(complete.cases(airquality2) == F)
```

### 插补 {#sec-mice}

缺失值插补 [mice](https://github.com/amices/mice) （Multivariate Imputation by Chained Equations，简称 mice）和 [VIM](https://github.com/statistikat/VIM)

## 异常值处理 {#sec-exception-data}

提及异常，一般会联想到数据本身出问题了，比如数据错误，这可能是抄录出错，迁移出错，数据上报出错等。然而，比较常见的情况是业务有异动，导致数据异常波动，业务上需要及时捕捉到这种异常波动，找到异常的原因，进而采取措施。值得注意的是，这并不意味着数据出错，数据还是如实地在反映业务情况。

### 检测 {#sec-exception-detect}

### 识别 {#sec-exception-identify}

### 处理 {#sec-exception-handling}

## 离群值处理 {#sec-outlier-data}

离群，并不是数据本身出问题，而是数据隐藏着特殊信息，与平时不一样的情况，与大家伙不一样的情况。比如情人节鲜花和蛋糕的需求量激增，端午节粽子的需求激增，这和平时很不一样。需求数据本身没有问题，如实反应了现实情况。因此，需要根据现实情况，调整预测模型，做出更加准确的需求预测，提前安排供给。

### 检测 {#sec-outlier-detect}

### 识别 {#sec-outlier-identify}

### 处理 {#sec-outlier-handling}
