# 数据清洗 {#sec-data-cleaning}

从非结构的、半结构的数据中抽取有用的信息，常常需要一番数据清洗操作，最重要的工具之一是正则表达式。R 语言内置一系列函数，组成一套工具，详见 `?regex` 。

以 CRAN 上 R 包的元数据作为本章数据清洗的对象。数据清洗主要用于文本分析，元数据中挑选 Package 、Maintainer、Title 、Description 和 Authors\@R 等 5个字段。

```{r}
pdb <- readRDS(file = "data/cran-package-db-20241231.rds")
pdb <- subset(
  x = pdb, subset = !duplicated(Package),
  select = c("Package", "Maintainer", "Title", "Description", "Authors@R")
)
```

## 正则表达式 {#sec-regexp}

简单起见，考虑 Rcpp 包的几个字段

```{r}
pdb[pdb$Package == "Rcpp","Description"] 

```

### 量词 {#sec-quantifiers}

字段 Description 中有多个换行符 `\n` 、多对括号，查找和替换

```{r}
grep(pattern = "\n", x = pdb[pdb$Package == "Rcpp", "Description"], fixed = TRUE)
```

### 级联 {#sec-concatenated}

### 断言 {#sec-assertions}

正向查找 / 反向查找

### 反向引用 {#sec-back-reference}

### 命名捕捉 {#sec-named-capture}

## 字符串操作 {#sec-string-operations}

### 查找 {#sec-matching}

`grep()` 和 `grepl()` 是一对字符串匹配函数，返回是否匹配到字符串的结果，前者返回值是整数向量，后者是逻辑向量。

```{r}
grep(pattern = "\n", x = pdb[pdb$Package == "Rcpp", "Description"], fixed = TRUE)
# 如果匹配上，则返回原字符串
grep(pattern = "\n", x = pdb[pdb$Package == "Rcpp", "Description"], value = T, fixed = TRUE)
# 等同于 grep(..., value = T)
grepv(pattern = "\n", x = pdb[pdb$Package == "Rcpp", "Description"], fixed = TRUE)
# 如果匹配上，则返回逻辑向量
grepl(pattern = "\n", x = pdb[pdb$Package == "Rcpp", "Description"], fixed = TRUE)
```

### 替换 {#sec-replacement}

`sub()` 和 `gsub()` 是一对替换字符串的函数，前者匹配和替换一次，而后者可以全部替换。

```{r}
sub(pattern = "\n", x = pdb[pdb$Package == "Rcpp", "Description"], replacement = "", fixed = TRUE)
# 换行符
gsub(pattern = "\n", x = pdb[pdb$Package == "Rcpp", "Description"], replacement = "", fixed = TRUE)
# 单引号
gsub(pattern = "'", x = pdb[pdb$Package == "Rcpp", "Description"], replacement = "", fixed = TRUE)
# 双引号
gsub(pattern = '\"', x = pdb[pdb$Package == "Rcpp", "Description"], replacement = "", fixed = TRUE)
```

### 提取 {#sec-extract}

前面的 `sub()` 和 `gsub()` 是一对关于字符串替换的函数，`regexpr()` 和 `gregexpr()` 是另一对字符串提取函数，函数 `regexpr()` 前加字幕 g 的含义与之相同，均表示全局操作的意思。

```{r}
x = gsub(pattern = "\n", x = pdb[pdb$Package == "Rcpp", "Description"], replacement = "", fixed = TRUE)
x = gsub(pattern = '\"', x = x, replacement = "", fixed = TRUE)
# 提取 URL 链接
str_extract <- function(text, pattern, ...) regmatches(text, regexpr(pattern, text, ...))
str_extract(text = x, pattern = "(<.*?>)", perl = T)
# 提取括号内容
str_extract(text = x, pattern = "(\\(.*?\\))", perl = T)
```

描述字段中含有多个括号包裹 doi 链接，都提取出来

```{r}
str_extract_g <- function(text, pattern, ...) regmatches(text, gregexpr(pattern, text, ...))
str_extract_g(text = x, pattern = "(\\(.*?\\))", perl = T)
```
